---
title: "Datierung"
author: "Sophie C. Schmidt"
format: docx
---

In diesem QMD werden die 14C-Daten visualisiert und die Chronologietabelle erstellt.

```{r}

library(c14bazAAR)
library(magrittr)
library(stringr)
library(dplyr)
library(ggplot2)
library(ggridges)
library(Bchron)
```

# eigene C14-Datensammlung einladen

Genuutzt wird das Paket c14bazaar mit dem Typ c14_date_list.

```{r}
library(stringr)

c14_vgl <- read.csv("../data/raw_data/C14-Daten.csv", sep = "|")  |> 
  as.c14_date_list()
```


```{r}
#| label: Datierungen vereinheitlichen

c14_vgl <- c14_vgl   |> 
    mutate(Kultur = case_when(
      str_detect(culture, "SBK|Stichband") & country == "Poland" ~ "SRK",
       str_detect(culture, "SBK|Stichband") & site == "Seelow 20" ~ "SRK",
            str_detect(culture, "SBK|Stichband") & site == "Uhyst 13" ~ "SRK",
      str_detect(culture, "SBK|Stichband") ~ "SBK",
                       culture == "Rössen?" ~ "Rössen",
                       culture == "spätes Rössen" ~ "Rössen",
                            str_detect(culture, "TBK") ~"TBK",
                            str_detect(culture, "Meso|meso") ~ "Mesolithikum",
                            str_detect(culture, "Erte") ~ "Ertebölle",
                            str_detect(culture, "Friesack|FBG") ~"FBG",
                            str_detect(culture, "LBK") ~"LBK",
                            str_detect(culture, "Michel") ~"Michelsberg",
                            str_detect(culture, "BKK") ~"BKK" ,
                            str_detect(culture, "Late Lengyel") ~"BKK" ,
      TRUE ~ culture
                            ) ) 

```

```{r}
#| label: plot SBK dates

c14_vglSBK <- c14_vgl |> filter(Kultur %in% c("SBK","SRK") )
c14_vglSBK <- c14_vglSBK |>
  mutate(culture2 = case_when(
  culture == "SBK / LBPC IIA (prop)" ~ "SBK / LBPC IIA",
  culture ==   "SBK spät" ~ "späte SBK",
  culture ==  "SBK früh" ~ "frühe SBK",
  culture ==  "entwickelte SBK"   ~ "späte SBK",
    TRUE ~ culture   
  ))

c14_vglSBK_cal <- c14_vglSBK |> calibrate(choices = "calprobdistr") # uses  Bchron::BchronCalibrate --> default: the intcal20, shcal20 and marine20 calibration curves are included.... old:

c14_vglSBK_caldens<- c14_vglSBK_cal |> tidyr::unnest(cols = c("calprobdistr"))

labeling <- c14_vglSBK |> filter(labnr %in% c14_vglSBK_caldens$labnr)

cbPalette <- c("#999999", "#E69F00", "#56B4E9", "#009E73", "#F0E442", "#0072B2", "#D55E00", "#CC79A7", "black")


c14_vglSBK_caldens  |> 
  ggplot() +
  # a special geom for ridgeplots is provided by the ggridges package
  ggridges::geom_ridgeline(
    # the relevant variables that have to be mapped for this geom are 
    # x (the time -- here the calibrated age transformed to calBC), 
    # y (the individual lab number of the dates) and
    # height (the probability for each year and date) 
    aes(x = -calage + 1950, y = reorder(labnr, -c14age), height = density, fill = culture2), alpha = 0.5,
    na.rm = TRUE,
    # ridgeplots lack a scientifically clear y axis for each 
    # distribution plot and we can adjust the scaling to our needs
    scale = 150
  ) +
  geom_text(data = labeling,
            aes(y = labnr, 
                 x = -4000, 
                hjust = 0,
                 label = site),
            size =3.5 ) +
  xlim(-5300,-3750)+
  xlab("calBC") +
  ylab("Daten") +
 labs(fill='stilistische Datierung')+ 
  theme_minimal() +
  scale_fill_manual(values = cbPalette) +
  theme(legend.position = "bottom")

ggsave("../figures/c14_SBK.jpg", dpi = 300, width = 16, units = "cm")


```



```{r}
#| label: größerer Raum 5. Jt. 

c14_vgl2 <- c14_vgl |>
    filter(c14std < 75 | site == "Meichow 8" ) |> # filter alle mit großer std
   mutate(Kultur = case_when(
    culture == "Älterer Abschnitt „Epi-Rössen / Epi-Lengyel mitteldeutscher Prägung“ / Lokalfazies Eilsleben" ~ "Epi-Rössen/-Lengyel",
     culture == "Älterer Abschnitt „Epi-Rössen / Epi-Lengyel mitteldeutscher Prägung“ / Lokalfazies Priestewitz-Kmehlen" ~ "Epi-Rössen/-Lengyel",
    culture == "Älterer Abschnitt des „Epi-Rössen / Epi-Lengyel“" ~ "Epi-Rössen/-Lengyel",
    TRUE ~ Kultur) ) |>
  filter(!is.na(Kultur)) |>
  filter(Kultur != "TBK") |>
filter(labnr != "Poz-194901") # bekannterweise ungenau (zu niedriger Kollagenwert)
#  filter(!(Kultur %in% c( "Michelsberg", "Gatersleben", "Schiepziger Gruppe", "Jordansmühl")))

c14_vgl_cal <- c14_vgl2 |>  c14bazAAR::calibrate(choices = "calprobdistr")

c14_vgl_caldens <- c14_vgl_cal |> tidyr::unnest(cols = c("calprobdistr"))  |> 
  filter(c14age < 6000 & c14age > 4790)

sources <- c(unique(c14_vgl2$sourcedb))

labeling <- c14_vgl2 |> filter(labnr %in% c14_vgl_caldens$labnr)
#labeling$site <- as.factor(as.character(labeling$site))

c14_vgl_caldens  |> 
  ggplot() +
  # a special geom for ridgeplots is provided by the ggridges package
  ggridges::geom_ridgeline(
    # the relevant variables that have to be mapped for this geom are 
    # x (the time -- here the calibrated age transformed to calBC), 
    # y (the individual lab number of the dates) and
    # height (the probability for each year and date) 
    aes(x = -calage + 1950, 
        y = reorder(labnr, -c14age), height = density, fill = Kultur), 
    alpha = 0.7,
    na.rm = TRUE,
    # ridgeplots lack a scientifically clear y axis for each 
    # distribution plot and we can adjust the scaling to our needs
    scale = 200
  ) +
  geom_text(data = labeling,
            aes(y = labnr, 
                 x = -5500, 
                hjust = 0,
           #     vjust = 0,
                 label = site),
            size =3 ) +
  xlim(-5500,-3750) +
  xlab("calBC") +
  ylab("Daten") +
  theme_minimal() +
scale_fill_manual(breaks = c("Mesolithikum", "Ertebölle", "FBG", "LBK", "SBK", "SRK", "Rössen", "Guhrau?", "BKK", "Salzmünde", "Gatersleben", "Schiepziger Gruppe" ,"Jordansmühl", "Epi-Rössen/-Lengyel"  ),
  values = c("#117733", "green",  "#61D04F","#882255",  "black", "#CD0BBC","#2297E6", "#F5C710", "white",
             "#DF536B" , "gray30", "#28E2E5", "gold",  "darkblue" ) )+
  theme(legend.position = "bottom",
        legend.key.size = unit(0.5, "cm")) +
    guides(fill = guide_legend(nrow = 2)) +
  labs(caption =  "Daten gefiltert auf Standardabweichung < 75 (Ausnahme: Meichow 8)") +
  annotate("text",
           x = -3750,
           y = 14,
           hjust = 1,
          label = paste("Daten entnommen aus:", sources[1], sources[3], sources[5], sources[4], sources[6], sources[7], sources[8], sources[9],  sources[10], sources[11], sources[12], sources[13], sources[14],sources[15], sep = "\n"),
          size = 2.5) 
  
ggsave("../figures/2026-03-13_c14_5Jt_v3.jpg", dpi = 300, width = 20, height = 30, units = "cm")

```

```{r}
#| label: TBK-14C-Daten: nicht benutzt
#| eval: false

labeling <- c14_vgl |> filter(labnr %in% c14_vgl_caldens$labnr) |>
  filter(!is.na(Kultur)) |>
  filter(Kultur == "TBK")   


c14_vgl_caldens  |> 
  filter(!is.na(Kultur)) |>
  filter(Kultur == "TBK") |>
  ggplot() +
  # a special geom for ridgeplots is provided by the ggridges package
  ggridges::geom_ridgeline(
    # the relevant variables that have to be mapped for this geom are 
    # x (the time -- here the calibrated age transformed to calBC), 
    # y (the individual lab number of the dates) and
    # height (the probability for each year and date) 
    aes(x = -calage + 1950, y = reorder(labnr, -c14age), height = density, fill = country), alpha = 0.7,
    na.rm = TRUE,
    # ridgeplots lack a scientifically clear y axis for each 
    # distribution plot and we can adjust the scaling to our needs
    scale = 200
  ) +
  geom_text(data = labeling,
            aes(y = labnr, 
                 x = -5000, 
                hjust = 0,
                 label = site),
            size =3 ) +
  xlim(-5050,-2500)+
  xlab("calBC") +
  ylab("Daten") +
  theme_minimal() +
  annotate("text",
           x = -3500,
           y = 12,
           hjust = 0,
          label = paste("Daten entnommen aus: \n", paste0(unique(labeling$shortref),  collapse="\n")),
          size = 2)

```


# Chronologietabelle

Anhand der gesammelten Chronologieschemata wird eine Übersicht erstellt, die diese nebeneinander setzt. Genutzt wird das Paket chronochrt, das eine Erweiterung für ggplot2 darstellt.

```{r}
library(chronochrt)
library(ggplot2)
library(dplyr)

# zur Dokumentation: schräge linien immer Anfang des Ende der 1. Phase bis Ende des Anfangs der 2. Phase (sonst geht das nicht gut darzustellen)

chron <- read.csv("../data/raw_data/chrontab.csv")

#chron <- chron |>
#  filter(!colour %in% c("Michelsberg", "Schussenried"))

chron$Quelle <- factor(chron$Quelle,
                       levels = c( "Manning et al. 2014" , "Manning 2014, Wetzel 2021",  "Kaufmann 2007, 2009", "Trampota/Kvetina 2020", "Grygiel 2008", "Wetzel 2021", "Schmidt 2026",  "Czerniak et al. 2016"   ) )

chron$region <- factor(chron$region, 
                       levels = c( "Europa", "Mesolithikum Norddeutschland", "Mitteldeutschland",   "Mähren/Niederösterreich", "Böhmen", "Brandenburg", "Brandenburg (o. HVL)"
, "disk. Fundstellen", "Großpolen/Kujawien",  "Kujawien" , "Großpolen"  ) )

chron$placement <- as.numeric(chron$placement)

label <- chron |>
  group_by(region, add)

scale <- c(-5000,-4800,-4600,-4400,-4200,-4000)  

FST <- chron |>
  filter(region ==  "disk. Fundstellen") |>
  mutate(region = case_when(
    Quelle == "Wetzel 2021" ~ "Brandenburg",
    Quelle == "Schmidt 2026" ~ "Brandenburg (o. HVL)" ),
         add = case_when(
           name == "Diepensee" ~ FALSE,
           name  == "Uhyst Guhrau?" ~ FALSE,
           name  == "Seelow 20" ~ FALSE,
           TRUE ~ TRUE) )

chron |>
  filter(!region %in% c("Großpolen", "Europa",  "disk. Fundstellen") ) |>
ggplot() + 
  geom_chronochRt(aes(region = region, 
                                name = name, 
                                start = start, 
                                end = end, 
                                level = level, 
                                add = add, 
                         #       fill = colour,
                             colour = colour,
                           # alpha = 0.8
                         ), 
                  year_lim =  c(-3800,-5100)) + 
  labs(title = "Übersicht über verschiedene publizierte Chronologieschemata",
       caption = "gestrichelte und schräge Linien zeigen Unsicherheiten an\n innerhalb eines Raums sind Kulturgruppen nur der Übersichtlichkeit halber nebeneinander gestellt") +
  geom_text(data = FST, aes(label = name,
                              x = add,
                              y = placement),
            size = 3,
            hjust = -0.1,
            colour = "black") +
  scale_x_continuous(name = NULL, 
                              breaks = NULL, 
                              expand = c(0,0)
                            ) + 
  scale_color_manual(breaks = c("Mesolithikum", "Ertebölle", "FBG", "LBK", "SBK", "SRK", "Rössen", "Guhrau?", "Lengyel", "Salzmünde",    "Gatersleben", "Schiepziger Gruppe" ,"Jordansmühl", "Epi-Rössen/-Lengyel", "Michelsberg", "TBK"  ),
  values = c("#117733", "green",  "#61D04F","#882255",  "black", "#CD0BBC","#2297E6", "#F5C710", "grey70",
             "#DF536B" , "gray30", "#28E2E5", "gold",  "darkblue", "darkorange", "red" ) ) +
  scale_y_continuous(name = "cal BC", 
                              expand = c(0,0),
                     breaks = scale,
                     labels = scale*-1)+
  theme(axis.text.x = element_text(),
        axis.ticks.x = element_line())+
  ggh4x::facet_nested(~ Quelle + region,
                      scales = "free_x", 
               space = "free_x") +
    theme_chronochrt() +
  theme_bw()+
  theme(text = element_text(size = 11))+
ggh4x::force_panelsizes(cols = c(3,4,3,3,2,3,3,2))

ggsave("../figures/Chronologietabelle_v5.png", dpi = 300, width = 45, height = 16, units = "cm")
```


```{r}
#| eval: false
#| label: weiteführend: irgendwann die 14C-Daten aus Datierungsübersicht in chronochrt

k <- c14_vgl |>
  filter(sourcedb == "Kaufmann 2007") |>
  group_by(culture)

library("rcarbon")
k_cal <- calibrate(x = k$c14age, errors = k$c14std, calCurves = 'intcal20')

k.spd <- spd(k_cal, timeRange = c(8000,3000)) 

plot(k.spd, calendar='BCAD', xlim=c(-6000,-3000))

## herausfinden, ob ich daraus wieder ein BP + standardabweichung kriege, das ich zurückspielen kann... oder zumindest ne tabelle mit von bis werten?
## https://cran.r-project.org/web/packages/rcarbon/vignettes/rcarbon.html

```

