---
title: "Gefäßformanalyse"
author: "Sophie C. Schmidt"
format: docx
date: last-modified
date-format: iso

---
# Daten 

## Daten einladen und mit FO etc-Infos verknüpfen

```{r}
gef <- read.csv2("../data/raw_data/gefaesse.csv", sep = "|")

scherben <- read.csv2("../data/raw_data/scherben.csv", sep = "|")


library(dplyr)
library(stringr)
library(ggplot2)

```


```{r}
scherben <- scherben |>
  filter(gefäßnummer != "", gefäßnummer != "'" )

## scherben_gef <- scherben |>
##    distinct(gefäßnummer)

## setdiff(scherben_gef$gefäßnummer, gef$gefäßnummer)
# [1] ""    fehlen in Gefäße -> kA, warum er da immer das eine mitnimmt, drum Filterbefehl da oben. 

# setdiff(gef$gefäßnummer, scherben_gef$gefäßnummer)
## NONE -> es felen keine Gefäßnummern in Scherben.

scherben <- scherben |>
  mutate(kreislabel = case_when(
    kreis ==  "Landkreis Harz" ~ "HZ",
   kreis == "Leipzig-Land" ~ "LL",
   kreis == "Landkreis Wittenberg" ~ "LW",
   kreis == "Teltow-Fläming" ~ "TF" ,
   kreis == "Elbe-Elster" ~ "EE",
   kreis == "Havelland" ~ "HVL",
   kreis == "Landkreis Barnim" ~ "BAR",
   kreis == "Dahme-Spreewald" ~ "DSW",
   kreis == "Spree-Neiße" ~ "SN", 
   kreis ==  "Oder-Spree" ~ "LOS" ,
   kreis == "Märkisch-Oderland" ~ "MOL",
   kreis == "Uckermark" ~ "UM",
   kreis == "Zachodniopomorskie" ~ "ZP",
   kreis == "Dolnośląskie" ~ "DS",
   kreis == "Lebus" ~ "Leb",
   kreis == "Wielkopolskie" ~"WP",
   kreis == "Kujawsko-Pomorskie" ~ "KP",
   kreis == "Landkreis Hoyerswerda" ~ "LH", 
   kreis == "Landkreis Görlitz" ~ "LG",
   kreis == "Kreis Rügen" ~ "Rü" ))
  



scherben <- scherben |>
    mutate(kultur_gr = case_when(
       str_detect(kultur2, "Guhrau") ~ "Guhrau", # bearbeitung von oben nach unten: obere haben vorrang
    str_detect(kultur, "SBK")~ "SBK",
    str_detect(kultur, "BKK")~ "BKK",
    str_detect(kultur, "FBG|Friesack")~ "FBG",
    str_detect(kultur, "Rös") ~ "Rössen" )
  )
```


```{r}
gef <- left_join(gef, scherben[,c("FO", "Bef", "gefäßnummer", "kultur", "stufe", "fundort", "kreis", "kreislabel", "gemarkung", "land", "kultur2", "kultur_gr") ], by = "gefäßnummer", multiple = "first") #FO und Befund dazu

library(stringr)

gef$durchm_r <- as.numeric(gef$durchm_r)
gef$durchm_s <- as.numeric(gef$durchm_s)
gef$durchm_b <- as.numeric(gef$durchm_b)
gef$durchm_bod <- as.numeric(gef$durchm_bod)
gef$h_unterteil <- as.numeric(gef$h_unterteil)
gef$h_oberteil <- as.numeric(gef$h_oberteil)


```

## vertikale Umbruchstärke zu Gefäß hinzufügen

vertikale Umbruchsstärke wurde in der Tabelle "scherben" aufgenommen
```{r}


gef_umbruch <- scherben |>
  select(gefäßnummer, lage_im_gef, vert_umbruch, sicherheit_orient) |>
  unique()


library(tidyr)

gef_umbruch <- gef_umbruch |>
  filter(sicherheit_orient != "unsicher") |>
  filter(lage_im_gef != "unklar") |>
  filter(lage_im_gef != "Henkelscherbe") |>
  filter(lage_im_gef != "Hals o. Schulter?") |>
  filter(!str_detect(lage_im_gef,"oder") ) |>
      pivot_wider(names_from = lage_im_gef,
              values_from = vert_umbruch ) 

gef_umbruch <- left_join(gef, gef_umbruch, by = "gefäßnummer")

gef_umbruch <- gef_umbruch |> # Hals.schulter.umbruch als ersatz für verschiedene Versionen des Hals-... Umbruchs
  mutate(Hals.schulter.umbruch = case_when(
    !is.na(`Hals-Schulter-Umbruch`) ~ `Hals-Schulter-Umbruch`,
    !is.na(`Hals-Schulter-Bauch`) ~ `Hals-Schulter-Bauch`,
    !is.na(`Hals-Schulter-Bauch-Boden`) ~ `Hals-Schulter-Bauch-Boden`,
    !is.na(`Hals-Boden`) ~ `Hals-Boden`,
    TRUE ~ NA
  )) |>
  mutate(Schulter.bauch.umbruch = case_when(   # Schulter-bauch.umbruch als ersatz für verschiedene Versionen des Hals-... Umbruchs
    !is.na(`Schulter-Bauch-Umbruch`) ~ `Schulter-Bauch-Umbruch`,
    !is.na(`Hals-Schulter-Bauch`) ~ `Hals-Schulter-Bauch`,
    !is.na(`Hals-Schulter-Bauch-Boden`) ~ `Hals-Schulter-Bauch-Boden`,
    !is.na(`Hals-Boden`) ~ `Hals-Boden`,
   !is.na(`Schulter-Bauch-Boden`) ~ `Schulter-Bauch-Boden`,
    TRUE ~ NA
  ))

# das hat diverse NAs und mehrere Zeilen pro Gefäß produziert
# update: NULL values zu NA

gef_umbruch[] <- lapply(gef_umbruch, as.character); gef_umbruch[gef_umbruch == "NULL"] <- NA

# diese NAs durch andere Werte ersetzen, nach https://stackoverflow.com/questions/74535332/how-to-merge-rows-with-duplicate-id-replacing-nas-with-data-in-the-other-row-a


gef_umbruch <- gef_umbruch |> 
  group_by(gefäßnummer) |>
  summarise(across(everything(), ~ ifelse(any(complete.cases(.x)),
                                          first(.x[!is.na(.x)]),
                                          NA)))

### check https://www.rdocumentation.org/packages/stats/versions/3.6.2/topics/p.adjust
## chiperm -> daraus liste von p-werten, die in p-adjust mit fdr-angabe -> neue p-werte 




gef_umbruch$kreislabel <- factor(gef_umbruch$kreislabel, ordered = TRUE,
                                 levels = c("HZ", "LL", "LW", "TF" ,"EE", "HVL",  "DS", "SN", "LOS"  , "MOL", "UM", "BAR",  "Rü", "ZP","DSW", "Leb", "WP", "KP", "LH", "LG" ))

```


## Verhältnismaße nach Czerniak berechnen
nach Czerniak 1980, der das sehr erfolgreich für Gefäßformklassifikationen benutzt hat

```{r}

#| label: save gef_umbruch

gef_umbruch$h_insg <- as.numeric(gef_umbruch$h_insg)
gef_umbruch$h_hals <- as.numeric(gef_umbruch$h_hals)

gef_umbruch$durchm_r <- as.numeric(gef_umbruch$durchm_r)
gef_umbruch$durchm_s <- as.numeric(gef_umbruch$durchm_s)
gef_umbruch$durchm_b <- as.numeric(gef_umbruch$durchm_b)
gef_umbruch$durchm_bod <- as.numeric(gef_umbruch$durchm_bod)
gef_umbruch$h_unterteil <- as.numeric(gef_umbruch$h_unterteil)
gef_umbruch$h_oberteil <- as.numeric(gef_umbruch$h_oberteil)




#1 R1:H1
gef_umbruch$verh_durchm_r_h_insg <- gef_umbruch$durchm_r / gef_umbruch$h_insg

#2
gef_umbruch$verh_durchm_r_b <- gef_umbruch$durchm_r / gef_umbruch$durchm_b

# 3. R1:R2 = Randdurchmesser zu Schulterdurchmesser  
gef_umbruch$verh_durchm_r_s <- gef_umbruch$durchm_r / gef_umbruch$durchm_s

# 3.2. R2:R3 = Schulterdurchm zu Bauchdurchmesser 

gef_umbruch$verh_durchm_s_b <-gef_umbruch$durchm_s / gef_umbruch$durchm_b

# 4. wirklich: R1:H2 = Randdurchmesser zu Halshöhe!!

gef_umbruch$verh_durchm_r_h_hals <- gef_umbruch$durchm_r / gef_umbruch$h_hals

# 5. R1:H4 = Randdurchmeser zu Bodendurchmesser  

gef_umbruch$verh_durchm_r_bod <- gef_umbruch$durchm_r / gef_umbruch$durchm_bod


# 6. R3:H1 = Bauchdurchmesser zu Gesamthöhe  

gef_umbruch$verh_durchm_b_h_insg <- gef_umbruch$durchm_b / gef_umbruch$h_insg


# 7. H2:H5 = Halslänge zu Körperlänge  
gef_umbruch$verh_h_hals_h_insg <- gef_umbruch$h_hals / gef_umbruch$h_insg

gef_umbruch$verh_h_hals_h_korpus <- gef_umbruch$h_hals / (gef_umbruch$h_oberteil + gef_umbruch$h_unterteil)

# 8. H3:H4 = Höhe Oberteil zu Höhe Unterteil  


gef_umbruch$verh_o_u <- gef_umbruch$h_oberteil/gef_umbruch$h_unterteil



gef_umbruch$Hals.schulter.umbruch <- factor(gef_umbruch$Hals.schulter.umbruch, ordered = TRUE,
                                            levels = c("keine Wölbung","schwache Wölbung" ,"mittlere Wölbung", "starke Wölbung" , "scharfer Umbruch"  ))

gef_umbruch$Schulter.bauch.umbruch <- factor(gef_umbruch$Schulter.bauch.umbruch, ordered = TRUE,
                                            levels = c("keine Wölbung","schwache Wölbung" ,"mittlere Wölbung", "starke Wölbung" , "scharfer Umbruch"  ))

gef_umbruch2 <- gef_umbruch |> filter(kreislabel != "NA") |> filter(!is.na(kreislabel))

save(gef_umbruch2, file = "../data/derived_data/gef_umbruch.RData")

```

--> diese Maße wurden getestet für unterschiedliche Gruppierungen, blieben aber etwas unbefriedigend, da an zu vielen Stellen genaue Maße fehlen

# Analyse

```{r}
load("../data/derived_data/gef_umbruch.RData")

gef_umbruch <- gef_umbruch2

```


## Häufigkeiten der Randformen grob

```{r}
library(viridis)
library(ggplot2)
library(dplyr)
library(ggh4x)


fo_per_kr <- gef_umbruch |>    filter(!is.na(randabschluss_gr)) |>
  group_by(kreislabel) |>
  summarize(count = n_distinct(fundort))

gef_per_ra <- gef_umbruch |>    filter(!is.na(randabschluss_gr)) |>
  group_by(fundort, kultur_gr, kreislabel) |>
  summarize(count = n_distinct(gefäßnummer))

gef_umbruch |>
  filter(!is.na(randabschluss_gr)) |>
  filter(randabschluss_gr != "") |>
  count(gefäßnummer, kreislabel, kultur_gr, randabschluss_gr, fundort) |>
  group_by(gefäßnummer, kreislabel, kultur_gr, randabschluss_gr, fundort) |>
  mutate(prop = prop.table(n)) |>
  ggplot()+
  geom_bar(aes(y = prop,
               x = fundort,
               fill = randabschluss_gr),
           position = "fill", stat = "identity")+
  geom_text(data = gef_per_ra , aes(x = fundort, y = 1, 
                                    label  = paste0(count)  ), 
            size = 2,
            hjust = 0.5, 
            angle = 0, 
            colour = "white",
            position = position_fill(vjust = .9))  +
  labs(title = "Randausformungen",
       x = "",
       y = "Prozent",
       fill = "Randabschluss grob",
       caption = paste0( "erhaltene Ränder, n = ", nrow(unique(gef_umbruch |>  filter(!is.na(randabschluss_gr)) |> select(gefäßnummer)))) ) +
  scale_fill_viridis(discrete = TRUE,
                     direction = 1,
                     na.value = "grey")+
  scale_y_continuous(breaks = c(0, 0.5, 1),
                     labels = c(0,50, 100) )+
  coord_flip()+
  facet_grid(kreislabel ~ kultur_gr, scales = "free", drop = TRUE) +
  force_panelsizes(rows = fo_per_kr$count)+
  theme_bw()+
  theme(text = element_text(size = 10),
        legend.position = "bottom",
        legend.text = element_text(size = 12),
        axis.text.x = element_text(size = 10))+
    guides(fill = guide_legend(nrow = 4) )+
    theme(strip.text.y = element_text(angle = 0),  # drehen der Facettierungsbeschriftung
          legend.key.size = unit(0.25, "cm"))

ggsave("../figures/Gef_Form/2024-10-25_Randausformungen.jpg", dpi = 300, width = 18, height = 24, units = "cm")
```
### Randabschluss fein

```{r}
library(scales)

gef_umbruch$randabschluss_f <- tolower(gef_umbruch$randabschluss_f)

fo_per_kr <- gef_umbruch |>    filter(!is.na(randabschluss_f)) |>
  group_by(kreislabel) |>
  summarize(count = n_distinct(fundort))

gef_per_ra <- gef_umbruch |>    filter(!is.na(randabschluss_f)) |>
  group_by(fundort, kultur_gr, kreislabel) |>
  summarize(count = n_distinct(gefäßnummer))

gef_umbruch$randabschluss_f <- factor(gef_umbruch$randabschluss_f, ordered = T,
                                      levels = c("gerade abgestrichen", "rund, nach außen verdickt", "horizontal abgeschlossen, gerundet",  "spitz-gerundet" , "diagonal von innen nach außen", "diagonal von außen nach innen", "spitz" ))

gef_umbruch |>
  filter(!is.na(randabschluss_f)) |>
  count(gefäßnummer, kreislabel, kultur_gr, randabschluss_f, fundort) |>
  group_by(gefäßnummer, kreislabel, kultur_gr, randabschluss_f, fundort) |>
  mutate(prop = prop.table(n)) |>
  ggplot()+
  geom_bar(aes(y = prop,
               x = fundort,
               fill = randabschluss_f),
           position = "fill", stat = "identity")+
  geom_text(data = gef_per_ra , aes(x = fundort, y = 1, 
                                    label  = paste0(count)  ), 
            size = 3,
            hjust = 0.5, 
            angle = 0, 
            colour = "white",
            position = position_fill(vjust = .9))  +
  labs(title = "Randabschluss fein (Randlippe)",
       x = "",
       y = "Prozent",
       fill = "",
       caption = paste0("n erhaltene Ränder = ", nrow(unique(gef_umbruch |>  filter(!is.na(randabschluss_f)) |> select(gefäßnummer)))) ) +
  scale_fill_viridis(discrete = TRUE,
                     direction = 1,
                     na.value = "grey")+
  scale_y_continuous( labels = c(0,50,100),
                      breaks = c(0, 0.5, 1) )+
  coord_flip()+
  facet_grid(kreislabel ~ kultur_gr, scales = "free", drop = TRUE) +
  force_panelsizes(rows = fo_per_kr$count)+
  theme_bw()+
  theme(text = element_text(size = 10),
        legend.position = "bottom",
        legend.text = element_text(size = 8),
        legend.title = element_text(size = 12),
        axis.text.y = element_text(size = 10),
        legend.key.size = unit(0.25, "cm"))+
      guides(fill = guide_legend(nrow = 4) )+
      theme(strip.text.y = element_text(angle = 0) )  # drehen der Facettierungsbeschriftung


ggsave("../figures/Gef_Form/2024-10-25_Randlippe.jpg", dpi = 300, width = 18, height = 24, units = "cm")

gef_umbruch$randabschluss_f <- factor(gef_umbruch$randabschluss_f , ordered = F)

```



### Randwinkel

```{r}
source("../../R_functions/farbzuweisungen.R")
gef_umbruch$randneigung <- as.numeric(gef_umbruch$randneigung)

gef_per_k2 <- gef_umbruch |>    filter(!is.na(randneigung)) |>
  group_by(kultur2) |>
  summarize(count = n_distinct(gefäßnummer))

gef_umbruch |>
  filter(!is.na(randneigung)) |>
  ggplot()+
    geom_jitter(aes(x = kultur2,
                  y = randneigung,
                  col = kultur2),
              width = 0.3,
              height = 0.3,
              shape = 4) +
  geom_boxplot(aes(x = kultur2,
                   y = randneigung),
               alpha = 0.5)+
  geom_text(data = gef_per_k2, 
            aes(x = kultur2,
                y = 160,
                label = paste0("n = ", count) ) ) +
    geom_hline(yintercept = 90,
             linetype = "dashed",
             size = 0.5,
             colour = "grey") +
  labs(title = "Randwinkel",
       x = "",
       y = "Randneigung (Grad)",
       caption = paste0( "erhaltene Ränder, n = ", nrow(unique(gef_umbruch |>  filter(!is.na(randneigung),  randneigung != "") |> select(gefäßnummer))), ", \n Zittern der Punkte um 0.3, um Überlappung zu reduzieren") )  +
  scale_colour_manual(name = "",
                      breaks = c("SBK", "SRK","Rös", "Guhrau", "BKK", "FBG"),
                      values = col )+
  scale_y_continuous(breaks = c(30, 50, 70, 90, 110, 130, 150))+
  coord_flip()+
   theme_bw()+
  theme(text = element_text(size = 10),
        legend.position = "bottom")+
  guides(colour = guide_legend(nrow = 1 ))

ggsave("../figures/Gef_Form/2024-10-25_Randneigung.png", dpi = 300, width = 16, height = 8, units = "cm")
```


### Symmetrie des Halsea

```{r}

fo_per_kr <- gef_umbruch |>    filter(!is.na(randform_nonek)) |>
  group_by(kreislabel) |>
  summarize(count = n_distinct(fundort))

gef_per_ra <- gef_umbruch |>    filter(!is.na(randform_nonek)) |>
  group_by(kreislabel, kultur_gr, fundort) |>
  summarize(count = n_distinct(gefäßnummer))

gef_umbruch |>
  filter(!is.na(randform_nonek),
         randform_nonek != "") |>
  count(gefäßnummer, kreislabel, kultur_gr, randform_nonek, fundort) |>
  group_by(gefäßnummer, kreislabel, kultur_gr, randform_nonek, fundort) |>
  mutate(prop = prop.table(n)) |>
  ggplot()+
  geom_bar(aes(y = prop,
               x = fundort,
               fill = randform_nonek),
           position = "fill", stat = "identity")+
  geom_text(data = gef_per_ra , aes(x = fundort, y = 1, 
                                    label  = paste0(count)  ), 
            size = 3,
            hjust = 1, 
            angle = 0, 
            colour = "white",
            position = position_fill(vjust = .9) )  +
  labs(title = "Richtungswechsel Hals",
       x = "",
       y = "Prozent",
       fill = "",
       caption = paste0( "erhaltene Ränder und Schultern, n = ", nrow(unique(gef_umbruch |>  filter(!is.na(randform_nonek),  randform_nonek != "") |> select(gefäßnummer)))) ) +
  scale_fill_viridis(discrete = TRUE,
                     direction = 1,
                     na.value = "grey")+
  coord_flip()+
  facet_grid(kreislabel ~ kultur_gr, scales = "free", drop = TRUE) +
  force_panelsizes(rows = fo_per_kr$count)+
  scale_y_continuous( labels = c(0,50,100),
                      breaks = c(0, 0.5, 1) )+
  theme_bw()+
  theme(text = element_text(size = 10),
        legend.position = "bottom",
        legend.text = element_text(size = 8),
        legend.title = element_text(size = 11),
        axis.text.y = element_text(size = 10),
        legend.key.size = unit(0.25, "cm"))+
      guides(fill = guide_legend(nrow = 2) )+
      theme(strip.text.y = element_text(angle = 0) )  # drehen der Facettierungsbeschriftung


ggsave("../figures/Gef_Form/2025-09-25_Richtungswechsel_Hals.png", dpi = 300, width = 16, height = 25, units = "cm")

```


```{r}
#| label: randform_nonek chi
#| eval: false
library(stringr)
library(rcompanion)
g_u <- gef_umbruch |>
  filter(!str_detect(randform_nonek, "xo") )|>
  filter(!str_detect(randform_nonek, "\\?") )|>
  filter(!str_detect(randform_nonek, "vi/vo") )|>
  filter(!str_detect(randform_nonek, "du/di") )|>
  filter(!str_detect(randform_nonek, "du/do") )|>
  filter(kultur2 != "FBG") #|>
#  filter(!str_detect(randform_nonek, "do|du|xi") )


randform_chi_res <- pairwiseNominalIndependence(table(g_u$kultur2, g_u$randform_nonek),
                                                compare = "row", 
                                                simulate.p.value= TRUE,
                                                fisher = FALSE,
                                                gtest =  FALSE, 
                                                chisq = TRUE,
                                                digits = 3)

colnames(randform_chi_res) <- c("verh", "randform_chi.p", "randform_chi.p.adj")

randform_chi_res <- randform_chi_res |>
  mutate(verh = gsub(" : ", " - ", verh),
         verh = gsub("Rös", "Rössen", verh)) 
```

### Richtungswechsel Schulter

```{r}

fo_per_kr <- gef_umbruch |>    filter(!is.na(schulterform_nonek), schulterform_nonek != "") |>
  group_by(kreislabel) |>
  summarize(count = n_distinct(fundort))

gef_per_ra <- gef_umbruch |>    filter(!is.na(schulterform_nonek), schulterform_nonek != "") |>
  group_by(kreislabel, kultur_gr, fundort) |>
  summarize(count = n_distinct(gefäßnummer))

gef_umbruch |>
  filter(!is.na(schulterform_nonek),
         schulterform_nonek != "") |>
  count(gefäßnummer, kreislabel, kultur_gr, schulterform_nonek, fundort) |>
  group_by(gefäßnummer, kreislabel, kultur_gr, schulterform_nonek, fundort) |>
  mutate(prop = prop.table(n)) |>
  ggplot()+
  geom_bar(aes(y = prop,
               x = fundort,
               fill = schulterform_nonek),
           position = "fill", stat = "identity")+
  geom_text(data = gef_per_ra , aes(x = fundort, y = 1, 
                                    label  = paste0(count)  ), 
            size = 3,
            hjust = 0.5, 
            angle = 0, 
            colour = "white",
            position = position_fill(vjust = .9))  +
  labs(title = "Richtungswechsel Schulter",
       x = "Fundort",
       y = "Prozent",
       fill = "",
       caption = paste0( "erhaltene Schultern, n = ", nrow(unique(gef_umbruch |>  filter(!is.na(schulterform_nonek), schulterform_nonek != "") |> select(gefäßnummer)))) ) +
  scale_fill_viridis(discrete = TRUE,
                     direction = 1,
                     na.value = "grey")+
  coord_flip()+
  facet_grid(kreislabel ~ kultur_gr, scales = "free", drop = TRUE) +
  force_panelsizes(rows = fo_per_kr$count)+
  scale_y_continuous( labels = c(0,50,100),
                      breaks = c(0, 0.5, 1) )+
  theme_bw()+
  theme(text = element_text(size = 10),
        legend.position = "bottom",
        legend.text = element_text(size = 8),
        legend.title = element_text(size = 11),
        axis.text.y = element_text(size = 10),
        legend.key.size = unit(0.25, "cm"))+
      guides(fill = guide_legend(nrow = 2) )+
      theme(strip.text.y = element_text(angle = 0) ) 


ggsave("../figures/Gef_Form/2025-09-25_Richtungswechsel_schulter.png", dpi = 300, width = 20, height = 24, units = "cm")



```

```{r}
#| label: schulterform chi

g_s_u <- gef_umbruch |>
  filter(!str_detect(schulterform_nonek, "di") )|> # nur selten bei BKK, SRK 
  filter(!str_detect(schulterform_nonek, "\\?") )|> # Unsicherheiten einfach löschen
  filter(!str_detect(schulterform_nonek, "vi") )|> # nur bei Rös 1x
  filter(kultur_gr != "FBG") |> # nur einmal vertreten
  filter(!str_detect(schulterform_nonek, "du|xi") ) # beide sehr selten


#g_s_u_SBK <- g_s_u |> filter(kultur_gr == "SBK")

schulterform_nonek_chi_res <- pairwiseNominalIndependence(table(g_s_u$kultur2, g_s_u$schulterform_nonek),
                                                          compare = "row", 
                                                          simulate.p.value= TRUE,
                                                          fisher = FALSE,
                                                          gtest =  FALSE, 
                                                          chisq = TRUE,
                                                          digits = 3)


colnames(schulterform_nonek_chi_res) <- c("verh", "schulterform_chi.p", "schulterform_chi.p.adj")

schulterform_nonek_chi_res <- schulterform_nonek_chi_res |>
  mutate(verh = gsub(" : ", " - ", verh),
         verh = gsub("Rös", "Rössen", verh)) 


```
nur unterschied zwischen rössen und SBK und BKK und SBK ... o.o
wenn überhaupt: simulierter p-Wert zeigt keinerlei Unterschiede

### Richtungswechsel Bauch



```{r}

fo_per_kr <- gef_umbruch |>    filter(!is.na(bauchform_nonek), bauchform_nonek != "") |>
  group_by(kreislabel) |>
  summarize(count = n_distinct(fundort))

gef_per_ra <- gef_umbruch |>    filter(!is.na(bauchform_nonek), bauchform_nonek != "") |>
  group_by(kreislabel, kultur_gr, fundort) |>
  summarize(count = n_distinct(gefäßnummer))

gef_umbruch |>
  filter(!is.na(bauchform_nonek), bauchform_nonek != "") |>
  count(gefäßnummer, kreislabel, kultur_gr, bauchform_nonek, fundort) |>
  group_by(gefäßnummer, kreislabel, kultur_gr, bauchform_nonek, fundort) |>
  mutate(prop = prop.table(n)) |>
  ggplot()+
  geom_bar(aes(y = prop,
               x = fundort,
               fill = bauchform_nonek),
           position = "fill", stat = "identity")+
  geom_text(data = gef_per_ra , aes(x = fundort, y = 1, 
                                    label  = paste0(count)  ), 
            size = 3,
            hjust = 0.5, 
            angle = 0, 
            position = position_fill(vjust = .9),
            col = "white" )  +
  labs(title = "Richtungswechsel Bauch",
       x = "",
       y = "Anteil",
       fill = "",
       caption = paste0( "erhaltene Bäuche, n = ", nrow(unique(gef_umbruch |>  filter(!is.na(bauchform_nonek), bauchform_nonek != "") |> select(gefäßnummer)))) ) +
  scale_fill_viridis(discrete = TRUE,
                     direction = 1,
                     na.value = "grey")+
  scale_y_continuous(breaks = c(0,0.5,1),
                     labels = c(0,0.5,1))+
  coord_flip()+
  facet_grid(kreislabel ~ kultur_gr, scales = "free", drop = TRUE) +
  force_panelsizes(rows = fo_per_kr$count)+
 theme_bw()+
  theme(text = element_text(size = 10),
        legend.position = "bottom",
        legend.text = element_text(size = 8),
        legend.title = element_text(size = 11),
        axis.text.y = element_text(size = 10),
        legend.key.size = unit(0.25, "cm"))+
      guides(fill = guide_legend(nrow = 1) )+
      theme(strip.text.y = element_text(angle = 0) ) 


ggsave("../figures/Gef_Form/2025-09-25_Richtungswechsel_bauch.png", dpi = 300, width = 16, height = 21, units = "cm")

```


```{r}
#| label: bauchform chi

g_b_u <- gef_umbruch |>
  filter(!str_detect(bauchform_nonek, "vi") )|>
  mutate(bauchform_nonek = case_when(
    bauchform_nonek == "di?" ~ "di",
    bauchform_nonek == "xi?" ~ "xi",
    TRUE ~ bauchform_nonek
  )) |>
  filter(kultur_gr != "FBG") |>
  filter(kultur2 != "Rös") |>
  filter(kultur2 != "Guhrau") |>
  filter(bauchform_nonek != "vi")

bauchform_nonek_chi_res <- pairwiseNominalIndependence(table(g_b_u$kultur2, g_b_u$bauchform_nonek),
                                                       compare = "row", 
                                                       simulate.p.value= TRUE,
                                                       fisher = FALSE,
                                                       gtest =  FALSE, 
                                                       chisq = TRUE,
                                                       digits = 3)

colnames(bauchform_nonek_chi_res) <- c("verh", "bauchform_chi.p", "bauchform_chi.p.adj" )

bauchform_nonek_chi_res <- bauchform_nonek_chi_res |>
  mutate(verh = gsub(" : ", " - ", verh),
         verh = gsub("Rös", "Rössen", verh)) 


```
nur zwischen BKK und SBK





### Schärfe der Umbrüche

```{r}

gef_umbruch$Hals.schulter.umbruch <- factor(gef_umbruch$Hals.schulter.umbruch, ordered = TRUE,
                                            levels = c("keine Wölbung","schwache Wölbung" ,"mittlere Wölbung", "starke Wölbung" , "scharfer Umbruch"  ))

fo_per_kr <- gef_umbruch |>    filter(!is.na(Hals.schulter.umbruch)) |>
  group_by(kreislabel) |>
  summarize(count = n_distinct(fundort))

gef_per_ra <- gef_umbruch |>    filter(!is.na(Hals.schulter.umbruch)) |>
  group_by(kreislabel, kultur_gr, fundort) |>
  summarize(count = n_distinct(gefäßnummer))


gef_umbruch |>
  filter(!is.na(Hals.schulter.umbruch)) |>
  count(gefäßnummer, kreislabel, kultur_gr, Hals.schulter.umbruch, fundort) |>
  group_by(gefäßnummer, kreislabel, kultur_gr, Hals.schulter.umbruch, fundort) |>
  mutate(prop = prop.table(n)) |>
  ggplot()+
  geom_bar(aes(y = prop,
               x = fundort,
               fill = Hals.schulter.umbruch),
           position = "fill", stat = "identity")+
  geom_text(data = gef_per_ra , aes(x = fundort, y = 1, 
                                    label  = paste0(count)  ), 
            size = 3,
            hjust = 0.5, 
            angle = 0, 
            colour = "white",
            position = position_fill(vjust = .9))  +
  labs(title = "Schärfe des Hals-Schulter-Umbruchs",
       x = "",
       y = "Prozent",
       fill = "",
       caption = paste0( "erhaltene Hals und Schulter, n = ", sum(gef_per_ra$count)) ) +
  scale_fill_viridis(discrete = TRUE,
                     direction = -1,
                     na.value = "grey")+
  scale_y_continuous(breaks = c(0,0.5,1),
                     labels = c(0,50,100)) +
  coord_flip()+
  facet_grid(kreislabel ~ kultur_gr, scales = "free", drop = TRUE) +
  force_panelsizes(rows = fo_per_kr$count)+
  theme_bw()+
  theme(text = element_text(size = 12),
        legend.position = "bottom")+
  guides(fill = guide_legend(nrow = 1 ))+
  theme(strip.text.y = element_text( size = 10),
        legend.key.size = unit(0.25, "cm"))+
        theme(strip.text.y = element_text(angle = 0) ) 


ggsave("../figures/Gef_Form/2024-10-25_Schärfe_Hals-Schulter.png", dpi = 300, width = 24, height = 16, units = "cm")

```




```{r}

gef_umbruch$Schulter.bauch.umbruch <- factor(gef_umbruch$Schulter.bauch.umbruch, ordered = TRUE,
                                             levels = c("keine Wölbung","schwache Wölbung" ,"mittlere Wölbung", "starke Wölbung" , "scharfer Umbruch"  ))

fo_per_kr <- gef_umbruch |>    filter(!is.na(Schulter.bauch.umbruch)) |>
  group_by(kreislabel) |>
  summarize(count = n_distinct(fundort))

gef_per_ra <- gef_umbruch |>    filter(!is.na(Schulter.bauch.umbruch)) |>
  group_by(kreislabel, kultur_gr, fundort) |>
  summarize(count = n_distinct(gefäßnummer))


gef_umbruch |>
  filter(!is.na(Schulter.bauch.umbruch)) |>
  count(gefäßnummer, kreislabel, kultur_gr, Schulter.bauch.umbruch, fundort) |>
  group_by(gefäßnummer, kreislabel, kultur_gr, Schulter.bauch.umbruch, fundort) |>
  mutate(prop = prop.table(n)) |>
  ggplot()+
  geom_bar(aes(y = prop,
               x = fundort,
               fill = Schulter.bauch.umbruch),
           position = "fill", stat = "identity")+
  geom_text(data = gef_per_ra , aes(x = fundort, y = 1, 
                                    label  = paste0(count)  ), 
            size = 3,
            hjust = 0.5, 
            angle = 0, 
            colour = "white",
            position = position_fill(vjust = .9) )  +
  labs(title = "Schulter-Bauch-Umbruch",
       x = "Fundort",
       y = "Prozent",
       fill = "",
       caption = paste0( "erhaltene Bäuche, n = ", nrow(unique(gef_umbruch |>  filter(!is.na(Schulter.bauch.umbruch)) |> select(gefäßnummer)))) ) +
  scale_fill_viridis(discrete = TRUE,
                     direction = -1,
                     na.value = "grey")+
 scale_y_continuous(breaks = c(0,0.5,1),
                     labels = c(0,50,100)) +
  coord_flip()+
  facet_grid(kreislabel ~ kultur_gr, scales = "free", drop = TRUE) +
  force_panelsizes(rows = fo_per_kr$count)+
  theme_bw()+
  theme(text = element_text(size = 12),
        legend.position = "bottom")+
  guides(fill = guide_legend(nrow = 1 ))+
  theme(strip.text.y = element_text( size = 10),
        legend.key.size = unit(0.25, "cm"))+
        theme(strip.text.y = element_text(angle = 0) ) 


ggsave("../figures/Gef_Form/2024-10-25_Schärfe_Schulter-Bauch.png",  dpi = 300, width = 24, height = 16, units = "cm")

```



## Offene / geschlossene Form

```{r}
gef_off <- gef_umbruch |>
  mutate(off = case_when(
    verh_durchm_r_b >= 1 ~ "offene Form",
    verh_durchm_r_b < 1 ~ "geschlossene Form",
    verh_durchm_r_s > 1 ~ "Rand weiter als Schulter",
    verh_durchm_r_s < 1 ~ "geschlossene Form",
    randneigung == 90 ~ "gerader Hals",
    randneigung < 90 ~ "ausstehender Hals",
    randneigung > 90 ~ "geschlossene Form",
    TRUE ~ "unbekannt"
  )) 

gef_off$off <- factor(gef_off$off, ordered = TRUE,
                      levels = c("offene Form",  "Rand weiter als Schulter", "ausstehender Hals", "gerader Hals", "geschlossene Form", "unbekannt"))

fo_per_kr <- gef_off |>    filter(off != "unbekannt") |>
  group_by(kreislabel) |>
  summarize(count = n_distinct(fundort))

gef_per_ra <- gef_off |>    filter(off != "unbekannt") |>
  group_by(kreislabel, kultur_gr, fundort) |>
  summarize(count = n_distinct(gefäßnummer))

gef_off |>
  filter(off != "unbekannt") |>
  count(gefäßnummer, kreislabel, kultur_gr, off, fundort) |>
  group_by(gefäßnummer, kreislabel, kultur_gr, off, fundort) |>
  mutate(prop = prop.table(n)) |>
  ggplot()+
  geom_bar(aes(y = prop,
               x = fundort,
               fill = off),
           position = "fill", stat = "identity")+
  geom_text(data = gef_per_ra,
            aes(x = fundort, y = 1, 
                label  = count ), 
            size = 3,
            hjust = 0.5, 
            angle = 0, 
            colour = "white",
            position = position_fill(vjust = .9)  )  +
  labs(title = "Offene zu geschlossene Formen",
       caption = paste0("n = ", sum(gef_per_ra$count), "\noffene Form: Rand weiter als Bauch \ngeschlossene Form: Rand enger als Schulter oder Bauch, oder einziehender Hals" ),
       x = "",
       y = "Anteil",
       fill = "")+
  scale_fill_viridis(discrete = TRUE,
                     direction = -1,
                     na.value = "grey") +
 scale_y_continuous(breaks = c(0,0.5,1),
                     labels = c(0,0.5,1)) +
  coord_flip()+
  facet_grid(kreislabel ~ kultur_gr, scales = "free", drop = TRUE) +
  force_panelsizes(rows = fo_per_kr$count)+
  theme_bw()+
  theme(text = element_text(size = 12),
        legend.position = "bottom")+
  guides(fill = guide_legend(nrow = 2 ))+
  theme(strip.text.y = element_text( size = 10),
        legend.key.size = unit(0.25, "cm"))+
        theme(strip.text.y = element_text(angle = 0) ) 

ggsave("../figures/Gef_Form/2024-10-25_Offenheit_der_Formen.png", dpi = 300, width = 18, height = 24, units = "cm")


```


## Bodenform


```{r}

library(viridis)
library(ggh4x)

fo_per_kr <- gef_umbruch |>    filter(erh_bod != 0) |>
  group_by(kreislabel) |>
  summarize(count = n_distinct(fundort))

gef_per_ra <- gef_umbruch |>   filter(erh_bod != 0) |>
  group_by(kreislabel, kultur_gr, fundort) |>
  summarize(count = n_distinct(gefäßnummer))

gef_umbruch$boden <- factor(gef_umbruch$boden, ordered = TRUE,
                            levels = c("Rundboden", "Flach-gerundet", "Flachboden", "Niedriger Standfuß", "Standfuß"))


gef_umbruch |>
  filter(erh_bod != 0) |>
  count(gefäßnummer, kreislabel, kultur_gr, boden, bodenwinkel, fundort) |>
  group_by(gefäßnummer, kreislabel, kultur_gr, boden, bodenwinkel, fundort) |>
  mutate(prop = prop.table(n)) |>
  ggplot()+
  geom_bar(aes(y = prop,
               x = fundort,
               fill = boden),
           position = "fill", stat = "identity")+
  geom_text(data = gef_per_ra,
            aes(x = fundort, y = 1, 
                label  = count ), 
            size = 3,
            hjust = 0.5, 
            angle = 0, 
            colour = "black",
            position = position_fill(vjust = .9)  )  +
  scale_y_continuous(breaks = c(0, 0.5,1),
                     labels = c(0, 50, 100))+
  labs(title = "Bodenform",
       caption = paste0("n = ", sum(gef_per_ra$count) ),
       x = "Fundort",
       y = "Prozent",
       fill = "")+
  scale_fill_viridis(discrete = TRUE,
                     direction = -1,
                     na.value = "grey")+
  coord_flip()+
  facet_grid(kreislabel ~ kultur_gr, scales = "free", drop = TRUE) +
  force_panelsizes(rows = fo_per_kr$count)+
  theme_bw()+
  theme(text = element_text(size = 11),
        legend.position = "bottom")+
  guides(fill = guide_legend(nrow = 1 ))+
  theme(strip.text.y = element_text( size = 10,
                                     angle = 0))


ggsave("../figures/Gef_Form/2024-10-25_Bodenform.png", dpi = 300, width = 20, height = 20, unit = "cm")

```

```{r}
#| label: chi-quadrat bodenform nicht berechenbar
#| eval: false

table(gef_umbruch$boden, gef_umbruch$kultur2)

```

#### Bodenwinkel

```{r}
library(viridis)

gef_umbruch$kultur2 <- factor(gef_umbruch$kultur2, ordered = T,
                              levels = c("SBK", "SRK", "Guhrau", "Rös", "BKK", "FBG"))

gef_umbruch$bodenwinkel <- as.numeric(gef_umbruch$bodenwinkel)

gef_per_ra <- gef_umbruch |>    filter(erh_bod != 0) |>
  summarize(count = n_distinct(gefäßnummer))

gef_umbruch |>
  filter(erh_bod != 0) |>
  # filter(kultur2 != "FBG") |>
  #      kultur2 != "Guhrau") |>
  ggplot()+
  geom_boxplot(aes(x = kultur2,
                   y = bodenwinkel),
               col = "grey80")+
  geom_jitter(aes(x = kultur2,
                  y = bodenwinkel,
                  col = boden),
              #               shape = bauchform_nonek),
              size = 3)+
  
  labs(title = "Winkel im Übergang Bauch - Boden",
       caption = paste0("n = ", sum(gef_per_ra$count),"\n Punkte zittern um Überlappung zu vermeiden" ),
       y = "Bodenwinkel",
       col = "",
       x = "")+
  scale_colour_viridis(discrete = TRUE,
                       direction = -1,
                       na.value = "grey")+
  scale_shape_discrete(na.value = 1)+
  coord_flip()+
  theme_bw()+
  theme(text = element_text(size = 25),
        legend.position = "bottom")+
  guides(fill = guide_legend(nrow = 1 ))+
  theme(strip.text.y = element_text( size = 15))

ggsave("../figures/Gef_Form/2024-10-25_Boden-Bauch.png", dpi = 300, width = 15, height = 10)

```

# Chi-Quadrat

```{r}
#| label: permutationstest chi gef.form nominal
#  nimmt alle nominale daten aus gef_umbruch
# testet alle Kultur2 gegeneinander
#|
source("../../R_functions/get_p-adj_chiperm.R")

gef_form_chi <- get_p_chi_perm(df = gef_umbruch, kult = "kultur2", vars = c("randabschluss_gr", "randabschluss_f", "randform_nonek", "schulterform_nonek", "bauchform_nonek", "boden"), id = "gefäßnummer")

p_values_chi <- adjust_p(gef_form_chi)


save(p_values_chi, file = "../data/derived_data/gefform_p_values_chi-permuted.RData")

```

## Wilcoxon-Test für die ordinalen Variablen


```{r}
#| label: pairwise wilcoxon ordinal gef form
source("../../R_functions/get_p_wilcoxon.R")

# note: k-s-test ergibt in etwa gleiche ergebnisse


gefform_wilcoxon <- get_p_wilcoxon(df = gef_umbruch, vars = c("randneigung", "Hals.schulter.umbruch", "Schulter.bauch.umbruch", "bodenwinkel"), kult = "kultur2",  p.adjust.method = "none")
# when "none", dann danach die p.adj-Geschichte nötig:

p_values_wilcox <- adjust_p(gefform_wilcoxon)

```



```{r }
#| label: gef-form_p_zusammenführen_1


df_list <- list(p_values_chi, p_values_wilcox)

p_values <- Reduce(function(x, y) merge(x, y, all=TRUE), df_list)

### zusammenführen der P-WErte

p_values$label <- paste0(p_values$variable, "\n", p_values$method) 

p_values$n_note <- gsub(" \n ", "\n", p_values$n_note)

farben <- c("#FDE725FF", "#7AD151FF", "#22A884FF", "grey70","grey60","grey50")


p_values$label <- factor(p_values$label,
                         ordered = TRUE,
                         levels = c("randneigung\npaarweiser Wilcoxon",
                                    "randabschluss_gr\nChi-Quadrat, Permutationstest" ,
                                    "randabschluss_f\nChi-Quadrat, Permutationstest",
                                    "randform_nonek\nChi-Quadrat, Permutationstest"  ,
                                    "Hals.schulter.umbruch\npaarweiser Wilcoxon"    ,
                                    "schulterform_nonek\nChi-Quadrat, Permutationstest", 
                                    "Schulter.bauch.umbruch\npaarweiser Wilcoxon"         ,
                                    "bauchform_nonek\nChi-Quadrat, Permutationstest"   ,
                                    "boden\nChi-Quadrat, Permutationstest",
                                    "bodenwinkel\npaarweiser Wilcoxon"    ) )


p_values <- p_values |>
  mutate(k = case_when(
    k == "Rös - SRK" ~ "SRK - Rös" ,
    k == "Rös - SBK" ~ "SBK - Rös" ,
    k == "Guhrau - Rös" ~ "Rös - Guhrau" ,
    k == "Guhrau - SBK" ~ "SBK - Guhrau" ,
    k == "FBG - SBK" ~ "SBK - FBG" ,
    k == "FBG - Rös" ~ "Rös - FBG" ,
    k == "FBG - Guhrau" ~ "Guhrau - FBG" ,
    k == "BKK - Rös" ~ "Rös - BKK",
    TRUE ~ k))

#p_values$label

save(p_values, file = "../data/derived_data/p_values_gefform_chi_wilcox.RData")

p_values |>
  filter( variable != "Schulter.bauch.umbruch") |> # nur ein unsignifikanter SBK-SRK-p-Wert berechenbar
  ggplot(aes(x = label,
             y = k) ) +
  geom_tile(aes(fill = round(p.adj, 2 )),
            color = "white", size = 1)+
  geom_text(aes(label = format(round(p.adj, 2), nsmall = 2) ),
            col = "black",
            hjust = 2) +
  geom_text(aes(label = n_note),
            size = 3,
            col = "black",
            hjust = 0.1,
            vjust = 0.5) +
  scale_x_discrete(labels = c("Randneigung\npaarweiser Wilcoxon",
                              "Randabschluss grob\nChi-Quadrat \n Permutationstest" ,
                              "Randabschluss fein\nChi-Quadrat  \nPermutationstest",
                              "Halsform NoNeK\nChi-Quadrat  \nPermutationstest"  ,
                              "Hals-Schulter-Umbruch\npaarweiser  \nWilcoxon",
                              "Schulterform NoNeK\nChi-Quadrat  \nPermutationstest", 
                              #          "Schulter-Bauch-Umbruch\npaarweiser  \nWilcoxon"         ,
                              "Bauchform NoNeK\nChi-Quadrat \n Permutationstest"   ,
                              "Boden\nChi-Quadrat \nPermutationstest",
                              "Bodenwinkel\npaarweiser  \nWilcoxon"   ))+
  scale_fill_gradientn(colours = farben ,
                       values =  c(0.00, 0.01, 0.05, 0.1, 0.2, 0.8, 1),
                       breaks =  c(0.00, 0.01, 0.05, 0.1, 0.2, 0.8, 1),
                       labels = c("0.00 - höchstsign.", "0.01 - hoch sign.", "0.05 - signif.", "0.1 - nicht sign.", "0.2","0.8", "1"),
                       guide = "colorbar", limits = c(0,1),
                       na.value = "white")+
  guides(fill = guide_legend(nrow = 1)  ) +
  labs(x = "",
       y = "",
       fill = "p-Werte",
       title = "P-Werte für Gruppenunterschiede in der Gefäßform",
       caption = "n variiert je nach Erhaltungszustand und Belegung der Kreuztabellen und ist als label angegeben \n p-Werte mit dem Chi-Quadrat Permutationstest mit 9999 Wiederholungen erhalten, \n p-Werte angepasst an mehrfaches Testen mit dem Algorithmus von Benjamini & Hochberg (1995) .")+
  theme_bw()+
  theme(legend.position = "bottom",
        text = element_text(size = 12))

ggsave("../figures/Gef_Form//alle_p-Werte_Gefform_neu_v4.png", dpi = 300, width = 38, height = 25, units = "cm")


```


# Handhaben

```{r}
library(dplyr)
library(ggplot2)
library(viridis)
library(ggh4x)


hh <- read.csv2("../data/raw_data/handhaben.csv", sep = "|")
gef_umbruch <- load("../data/derived_data/gef_umbruch.RData")

gef_umbruch <- gef_umbruch2


handhaben <- left_join(hh, gef_umbruch, by = "gefäßnummer")
gef_hh <- right_join(hh, gef_umbruch, by = "gefäßnummer")
```

```{r}


gef_per_ra <- gef_hh |>  
  group_by(kreislabel, kultur_gr, fundort.y) |>
  summarize(count = n_distinct(gefäßnummer))


fo_per_kr <- gef_hh |>  
  group_by(kreislabel) |>
  summarize(count = n_distinct(fundort.y))

gef_hh |>
  count(gefäßnummer, kreislabel, kultur_gr, fundort.y, Handhabentyp) |>
  group_by(gefäßnummer, kreislabel, kultur_gr, fundort.y, Handhabentyp) |>
  mutate(prop = prop.table(n)) |>
  ggplot()+
  geom_bar(aes(y = prop,
               x = fundort.y,
               fill = Handhabentyp),
           position = "fill", stat = "identity")+
  geom_text(data = gef_per_ra,
            aes(x = fundort.y,
                y = 1, 
                label  = count ), 
            size = 2.5,
            hjust = 1, 
            angle = 0, 
            colour = "black",
           # position = position_fill(vjust = .9)  
            )  +
  labs(title = "Plastische Verzierungen",
       caption = paste0("n = ", sum(gef_per_ra$count) ),
       x = "Fundort",
       y = "Prozent",
       fill = "")+
  scale_fill_viridis(discrete = TRUE,
                     direction = -1,
                     na.value = "grey",
                      labels = function(breaks) {breaks[is.na(breaks)] <- "keine"; breaks},)+
  scale_y_continuous(breaks = c(0,0.5,1),
                     labels = c(0,50,100))+
  coord_flip()+
  facet_grid(kreislabel ~ kultur_gr, scales = "free", drop = TRUE) +
  force_panelsizes(rows = fo_per_kr$count)+
  theme_bw()+
  theme(text = element_text(size = 11),
        legend.position = "bottom",
        legend.key.size = unit(0.25, "cm") )+
  guides(fill = guide_legend(nrow = 1) ) +
  theme(strip.text.y = element_text(angle = 0)) # drehen der Facettierungsbeschriftung

ggsave("../figures/Gef_Form/2024-10-25_Handhaben_Kultur_Kreis.png", dpi = 300, width = 16, height = 24, units = "cm")
```


#### Knubben

```{r}

gef_per_ra <- gef_hh |>  
  filter(Handhabentyp == "Knubbe")|>
  group_by(kreislabel, kultur_gr, fundort.y) |>
  summarize(count = n_distinct(gefäßnummer))


fo_per_kr <- gef_hh |>  
  filter(Handhabentyp == "Knubbe")|>
  group_by(kreislabel) |>
  summarize(count = n_distinct(fundort.y))

gef_hh <- gef_hh |>
  mutate(form_loch = paste(Form_grundflaeche, gelocht)) |>
mutate(form_loch = case_when(
  form_loch ==  "rund NA" ~ "rund evtl.",
  form_loch == "rund nein" ~ "rund",
  form_loch ==  "oval nein" ~ "oval",
  form_loch ==  "oval NA" ~ "oval evtl.",
  form_loch ==  "oval quer große Öffnung" ~ "oval quergelocht",
  form_loch ==   "Eckig-oval nein" ~  "Eckig-oval",
  form_loch == "Leiste mit Anhang nein" ~ "Leiste mit Anhang" ,
  form_loch ==  "Leiste ohne Anhang nein"  ~  "Leiste ohne Anhang",  
  form_loch ==  "oval senkrechte gelocht" ~ "oval senkrecht gelocht",
  form_loch == "flache Kannelur nein" ~ "flache Kannelur" ,
  form_loch == "NA NA" ~ NA,
  TRUE ~ form_loch )) |>
  mutate(form_loch = factor(form_loch, levels = c("rund", "rund evtl.", "oval", "oval evtl.", "Eckig-oval", "Leiste mit Anhang" , "Leiste ohne Anhang" , "oval quergelocht", "oval senkrecht gelocht"))) 


gef_hh |>
  filter(Handhabentyp == "Knubbe")|>
  count(gefäßnummer, kreislabel, kultur_gr, fundort.y, form_loch) |>
  group_by(gefäßnummer, kreislabel, kultur_gr, fundort.y, form_loch) |>
  mutate(prop = prop.table(n)) |>
  ggplot()+
  geom_bar(aes(y = prop,
               x = fundort.y,
               fill = form_loch),
           position = "fill", stat = "identity")+
  geom_text(data = gef_per_ra,
            aes(x = fundort.y, y = 1, 
                label  = count ), 
            size = 3,
            hjust = 0.5, 
            angle = 0, 
            colour = "grey10",
            position = position_fill(vjust = .9)  )  +
  labs(title = "Knubben: Form und Ösenrichtung",
       caption = paste0("n = ", sum(gef_per_ra$count) ),
       x = "Fundort",
       y = "Anteil",
       fill = "")+
  scale_fill_viridis(discrete = TRUE,
                     direction = -1,
                     na.value = "grey" )+
  scale_y_continuous(breaks = c(0,0.5,1),
                     labels = c(0,0.5,1) )+
  coord_flip()+
  facet_grid(kreislabel ~ kultur_gr, scales = "free", drop = TRUE) +
  force_panelsizes(rows = fo_per_kr$count)+
  theme_bw()+
  theme(text = element_text(size = 10),
        legend.position = "bottom"         )+
  guides(fill = guide_legend(nrow = 1) )+
    theme(strip.text.y = element_text(angle = 0),
        legend.key.size = unit(0.25, "cm")) 

ggsave("../figures/Gef_Form/Knubben_Form_Lochung.png", dpi = 300, width = 21, height = 16, units = "cm")
```

### Ausrichtung zum Rand

```{r}

gef_hh$ausr.zu.rand <- as.numeric(gef_hh$ausr.zu.rand)


gef_hh |>
  # filter(!is.na(ausr.zu.rand)) |>
  filter(kultur2 != "FBG") |>
  ggplot()+
  geom_boxplot(aes(y = ausr.zu.rand,
                   x = kultur2,
                   fill = kultur2))+
  geom_jitter(aes(y = ausr.zu.rand,
                  x = kultur2), 
              colour = "grey")  +
  scale_fill_manual(breaks = c("SBK", "SRK","Rös", "Guhrau", "BKK"),
                    values = col[names(col) != "FBG"] )+
  labs(title = "Ausrichtung der Handhaben zum Rand",
       caption = paste0("n = ", sum(gef_per_ra$count) ),
       x = "Kulturgruppe",
       y = "Grad zum Rand",
       fill = "")+
  coord_flip()+
  theme_bw()+
  theme(text = element_text(size = 15),
        legend.position = "bottom"         ) #+
#  guides(fill = guide_legend(nrow = 1) )


ggsave("../figures/Gef_Form/Ausrichtung_Handhaben.png", dpi = 300, width = 17, height = 12, unit = "cm")

## nicht extra abgespeichert

```
#### Ort der Knubben

```{r}

gef_per_ra <- handhaben |>  
  filter(Handhabentyp != "flache Kannelur") |>
  group_by(kreislabel, kultur_gr, fundort.y) |>
  summarize(count = n_distinct(gefäßnummer))

fo_per_kr <- handhaben |>  
  group_by(kreislabel) |>
  summarize(count = n_distinct(fundort.y))

handhaben |>
  filter(Handhabentyp != "flache Kannelur") |>
  count(gefäßnummer, kreislabel, kultur_gr, fundort.y, ort_k, Handhabentyp) |>
  group_by(gefäßnummer, kreislabel, kultur_gr, fundort.y, ort_k, Handhabentyp) |>
  mutate(prop = prop.table(n)) |>
  ggplot()+
  geom_bar(aes(y = prop,
               x = fundort.y,
               fill = ort_k,
               # col = Handhabentyp
  ),
  position = "fill", stat = "identity")+
  geom_text(data = gef_per_ra,
            aes(x = fundort.y, y = 1, 
                label  = count ), 
            size = 3,
            hjust = 0.5, 
            angle = 0, 
            colour = "white",
            position = position_fill(vjust = .9)  )  +
  labs(title = "Ort der Handhaben am Gefäßkörper",
       caption = paste0("n = ", sum(gef_per_ra$count) ),
       x = "",
       y = "Prozent",
       fill = "")+
  scale_fill_manual(values = c(rev(viridis(11)), "grey"),
                    breaks = c("oben auf dem rand", 
                               "randständig",
                               "unter dem rand, hals",
                               "hals",
                               "hals-schulter-umbruch",
                               "hals und schulter",
                               "hals, schulter, bauch",
                               "schulter",
                               "schulter oder bauch",
                               "schulter-bauch-umbruch"),
                    labels = c("oben auf dem Rand", 
                               "randständig",
                               "unter dem Rand, Hals",
                               "Hals",
                               "Hals-Schulter-Umbruch",
                               "Hals und Schulter",
                               "Hals, Schulter, Bauch",
                               "Schulter",
                               "Schulter oder Bauch",
                               "Schulter-Bauch-Umbr."))+
  scale_y_continuous(breaks = c(0, 0.5, 1),
                     labels = c(0, 50, 100))+
  coord_flip()+
  facet_grid(kreislabel ~ kultur_gr, scales = "free", drop = TRUE) +
  force_panelsizes(rows = fo_per_kr$count)+
  theme_bw()+
  theme(text = element_text(size = 10),
        legend.position = "bottom"         ) +
    guides(fill = guide_legend(nrow = 3) )+
    theme(strip.text.y = element_text(angle = 0),  # drehen der Facettierungsbeschriftung
          legend.key.size = unit(0.25, "cm"))

ggsave("../figures/Gef_Form/Handhaben_Ort.png", dpi = 300, width = 18, height = 21, units = "cm")

```
#### Handhabengrößen

```{r}
handhaben$länge_mm <- as.numeric(handhaben$länge_mm)
handhaben$tiefe_mm <- as.numeric(handhaben$tiefe_mm)



safe_colorblind_palette13 <- c("#88CCEE", "#CC6677", "#DDCC77", "#117733", "#332288", "#AA4499", 
                               "#44AA99", "#999933", "#882255", "#661100", "#6699CC", "#888888","black")

gef_per_ra <- handhaben |>  
  summarize(count = n_distinct(gefäßnummer))

handhaben |>
  filter(Handhabentyp != "flache Kannelur") |>
  count(gefäßnummer, kreislabel, kultur2, fundort.y, länge_mm, tiefe_mm, Handhabentyp) |>
  group_by(gefäßnummer, kreislabel, kultur2, fundort.y,  länge_mm, tiefe_mm, Handhabentyp) |>
  ggplot()+
  geom_point(aes(x = tiefe_mm,
                 y = länge_mm,
                 col = kultur2,
                 shape = Handhabentyp),
             size = 2)+
  scale_color_manual(breaks = c("SBK", "SRK","Rös", "Guhrau", "BKK", "FBG"),
                    values = col[names(col) != "FBG"]  )+
  labs(title = "Größe der Handhaben",
       caption = paste0("n = ", sum(gef_per_ra$count) ),
       x = "Tiefe der Handhaben (mm)",
       y = "Länge der Handhaben (mm)",
       col = "",
       shape = "")+
  geom_vline(xintercept = 21, linetype="dotted", 
             color = "grey", size=1)+
  theme_bw()+
  theme(text = element_text(size = 15),
        legend.position = "bottom"         ) #+


ggsave("../figures/Gef_Form/Größe_Handhaben.png", dpi = 300, width = 10, height = 8, unit = "in")
```

### Länge zu Tiefe

```{r}


gef_hh |>
  filter(!is.na(länge_zu_tiefe)) |>
  ggplot()+
  geom_boxplot(aes(y = log(länge_zu_tiefe),
                   x = kultur2,
                   fill = kultur2))+
  geom_jitter(aes(y =  log(länge_zu_tiefe),
                  x = kultur2), 
              colour = "grey")  +
  scale_fill_manual(breaks = c("SBK", "SRK","Rös", "Guhrau", "BKK", "FBG"),
                   values = col[names(col) != "FBG"] )+
  labs(title = "Länge zu Tiefe der Handhaben",
       caption = paste0("n = ", sum(gef_per_ra$count) ),
       x = "Kulturgruppe",
       y = "log(Länge zu Tiefe)",
       fill = "")+
  coord_flip()+
  theme_bw()+
  theme(text = element_text(size = 15),
        legend.position = "bottom"     )


ggsave("../figures/Gef_Form/Länge_Tiefe_Handhaben.png", dpi = 300, width = 17, height = 12, unit = "cm")
```


#### Knubbentypologie

Abbildungen extern eingefügt
```{r}

library(stringr)
handhaben <- handhaben |>
  mutate(sys_gr = case_when(
    str_detect(Sys_Czerniak1980_Abb7, "1a") ~ "1a",
    str_detect(Sys_Czerniak1980_Abb7, "L2a") ~ "L2a",
    str_detect(Sys_Czerniak1980_Abb7, "L2b") ~ "L2b",
    str_detect(Sys_Czerniak1980_Abb7, "L1b") ~ "L1b",
    str_detect(Sys_Czerniak1980_Abb7, "1b") ~ "1b",
    str_detect(Sys_Czerniak1980_Abb7, "1n") ~ "1n",
    str_detect(Sys_Czerniak1980_Abb7, "1s") ~ "1s",
    str_detect(Sys_Czerniak1980_Abb7, "3p") ~ "3p",
    Sys_Czerniak1980_Abb7 == "2b3" ~ "3p", # wegen der Lochung
    str_detect(Sys_Czerniak1980_Abb7, "2b") ~ "2b",
    str_detect(Sys_Czerniak1980_Abb7, "3n") ~ "3n",
    str_detect(Sys_Czerniak1980_Abb7, "4n") ~ "4n",
    str_detect(Sys_Czerniak1980_Abb7, "7n") ~ "9n",
    str_detect(Sys_Czerniak1980_Abb7, "10a") ~ "1a",
    Sys_Czerniak1980_Abb7 == "7a2" ~ "3a2", # wegen dr Doppling
    str_detect(Sys_Czerniak1980_Abb7, "7a") ~ "7a",
    str_detect(Sys_Czerniak1980_Abb7, "1c") ~ "1c",
    str_detect(Sys_Czerniak1980_Abb7, "9n") ~ "9n",
    str_detect(Sys_Czerniak1980_Abb7, "7p") ~ "2cr",
    str_detect(Sys_Czerniak1980_Abb7, "2cr") ~ "2cr",
    str_detect(Sys_Czerniak1980_Abb7, "3cr") ~ "2cr",
    str_detect(Sys_Czerniak1980_Abb7, "4cr") ~ "2cr",
    str_detect(Sys_Czerniak1980_Abb7, "8b") ~ "8b",
    str_detect(Sys_Czerniak1980_Abb7, "8n") ~ "8n",
    str_detect(Sys_Czerniak1980_Abb7, "1d") ~ "2d",
    str_detect(Sys_Czerniak1980_Abb7, "4p") ~ "1p",
    str_detect(Sys_Czerniak1980_Abb7, "8a") ~ "1a",
    str_detect(Sys_Czerniak1980_Abb7, "9b") ~ "1p",
    str_detect(Sys_Czerniak1980_Abb7, "9a") ~ "3a2",
    str_detect(Sys_Czerniak1980_Abb7, "10a") ~ "7a",
    Sys_Czerniak1980_Abb7 == "11a" ~ "7a",
    str_detect(Sys_Czerniak1980_Abb7, "9b") ~ "2b",
    str_detect(Sys_Czerniak1980_Abb7, "10b") ~ "1a",
    str_detect(Sys_Czerniak1980_Abb7, "5c") ~ "5c",
    str_detect(Sys_Czerniak1980_Abb7, "6n") ~ "5n",
    str_detect(Sys_Czerniak1980_Abb7, "10n") ~ "10n",
    str_detect(Sys_Czerniak1980_Abb7, "4a2") ~ "1s",
    str_detect(Sys_Czerniak1980_Abb7, "6b") ~ "6b",
    str_detect(Sys_Czerniak1980_Abb7, "4b") ~ "4b",
    str_detect(Sys_Czerniak1980_Abb7, "5s") ~ "5s",
    str_detect(Sys_Czerniak1980_Abb7, "gebrochen") ~ NA,
    TRUE ~ Sys_Czerniak1980_Abb7
  ) )

save(handhaben, file = "../data/derived_data/handhaben.RData")

library(forcats)

gef_per_ra <- handhaben |>  
  filter(sys_gr != "gebrochen") |>
  filter(Handhabentyp != "flache Kannelur") |>
  group_by(sys_gr, Handhabentyp, kultur2) |>
  summarize(count = n_distinct(gefäßnummer))

typ_anzahl <- gef_per_ra |>
  group_by(sys_gr) |>
  mutate(n = sum(count)) |>
  ungroup()

typ_mehr1 <- typ_anzahl |>
  filter(n > 1)

gef_per_ra <- gef_per_ra |>
  filter(sys_gr %in% typ_mehr1$sys_gr)

fo_per_kr <- handhaben |>  
  filter(sys_gr != "gebrochen") |>
  filter(sys_gr %in% typ_mehr1$sys_gr) |>
  filter(Handhabentyp != "flache Kannelur") |>
  group_by(Handhabentyp) |>
  summarize(count = n_distinct(sys_gr))

handhaben |>
  filter(Handhabentyp != "flache Kannelur") |>
  filter(sys_gr != "gebrochen") |>
  filter(sys_gr %in% typ_mehr1$sys_gr) |>
  count(gefäßnummer, kultur2, sys_gr, Handhabentyp) |>
  group_by(gefäßnummer, kultur2, sys_gr, Handhabentyp) |>
  #  mutate(prop = prop.table(n)) |>
  ggplot()+
  geom_bar(aes(x = fct_infreq(sys_gr),
               fill = kultur2 )
  ) +
  geom_text(data = gef_per_ra,
            aes(x = sys_gr, y = 1, 
                label  = count ), 
            size = 4,
            hjust = 0.5, 
            angle = 0, 
            colour = "white",
            position = position_fill(vjust = .9)  )  +
  scale_fill_manual(values = col)+
  ylim(0,8)+
  labs(title = "Handhabentypen (gruppierte Feintypologie)",
       caption = paste0("n = ", sum(gef_per_ra$count), ", gefiltert auf Typ mehr als 1x vorhanden" ),
       x = "",
       y = "Anzahl",
       fill = "")+
  coord_flip()+
  facet_grid(Handhabentyp ~ kultur2, scales = "free_y", drop = TRUE) +
  force_panelsizes(rows = fo_per_kr$count)+
  theme_bw(base_size = 18)+
  theme(legend.position = "bottom" ,
        legend.key.size = unit(0.5, "cm")) 


ggsave("../figures/Gef_Form/Knubbentypen2.png", dpi = 300, width = 24, height = 42, units = "cm")

```


## chi für handhaben

```{r}

source("../../R_functions/get_p-adj_chiperm.R")

gef_hh_chi <- get_p_chi_perm(df = gef_hh, vars = c("Handhabentyp", "ort_k", "form_loch"), id = "gefäßnummer", kult = "kultur2")

```

```{r}

source("../../R_functions/get_p_wilcoxon.R")

gef_hh$länge_mm <- as.numeric(gef_hh$länge_mm)
gef_hh$tiefe_mm <- as.numeric(gef_hh$tiefe_mm)

hh_wilcoxon <- get_p_wilcoxon(gef_hh, vars = c("ausr.zu.rand",  "länge_mm", "tiefe_mm", "länge_zu_tiefe"), kult = "kultur2", p.adjust.method = "none")

hh_p_adj_wilcox <- adjust_p(hh_wilcoxon) 
```


```{r}
#| label: plot für ps HH

farben <- c("#FDE725FF", "#7AD151FF", "#22A884FF", "grey70","grey60","grey50")

p_values_chi <- adjust_p(gef_hh_chi)

df_list <- list(p_values_chi, hh_p_adj_wilcox)

p_values <- Reduce(function(x, y) merge(x, y, all=TRUE), df_list)

save(p_values, file = "../data/derived_data/p_values_all_handhaben.RData")

### zusammenführen der P-WErte

p_values$label <- paste0(p_values$variable, "\n", p_values$method) 

p_values$n_note <- gsub(" \n ", "\n", p_values$n_note)

p_values <- p_values |>
  mutate(k = case_when(
    k == "Rös - SRK" ~ "SRK - Rös" ,
    k == "Rös - SBK" ~ "SBK - Rös" ,
    k == "Guhrau - Rös" ~ "Rös - Guhrau" ,
    k == "Guhrau - SBK" ~ "SBK - Guhrau" ,
    k == "FBG - SBK" ~ "SBK - FBG" ,
    k == "FBG - Rös" ~ "Rös - FBG" ,
    k == "FBG - Guhrau" ~ "Guhrau - FBG" ,
    k == "BKK - Rös" ~ "Rös - BKK",
    k == "Guhrau - BKK" ~ "BKK - Guhrau",
    k == "Guhrau - SRK" ~ "SRK - Guhrau",
    k == "BKK - SBK" ~ "SBK - BKK",
    k == "BKK - SRK" ~ "SRK - BKK",
    TRUE ~ k))




p_values$label <- factor(p_values$label, ordered = TRUE,
                         levels = c("Handhabentyp\nChi-Quadrat, Permutationstest",
                                    "ort_k\nChi-Quadrat, Permutationstest"   ,
                                    "form_loch\nChi-Quadrat, Permutationstest" ,
                                    "ausr.zu.rand\npaarweiser Wilcoxon"  ,
                                    "profil\nChi-Quadrat, Permutationstest",
                                    "länge_mm\npaarweiser Wilcoxon"   ,
                                    "tiefe_mm\npaarweiser Wilcoxon" ,
                                    "länge_zu_tiefe\npaarweiser Wilcoxon"        
                         ) )


#p_values_chi$method <- "Chi-Quadrat Permutationstest"

p_values |>
  filter(variable != "profil") |>
  ggplot(aes(x = variable,
             y = k) ) +
  geom_tile(aes(fill = round(p.adj, 2 )),
            color = "white", linewidth = 1 )+
  geom_text(aes(label = format(round(p.adj, 2), nsmall = 2) ),
            col = "white",
            hjust = 2) +
  geom_text(aes(label = n_note),
            size = 3,
            col = "white",
            hjust = 0.3,
            vjust = 0.5) +
  scale_fill_gradientn(colours = farben ,
                       values =  c(0.00, 0.01, 0.05, 0.1, 0.2, 0.8, 1),
                       breaks =  c(0.00, 0.01, 0.05, 0.1, 0.2, 0.8, 1),
                       labels = c("0.00 - höchstsign.", "0.01 - hoch sign.", "0.05 - signif.", "0.1 - nicht sign.", "0.2","0.8", "1"),
                       guide = "colorbar", limits = c(0,1),
                       na.value = "lightgrey")+
  scale_x_discrete(labels = c("Handhabentyp\nChi-Quadrat,\n Permutationstest",
                              "Lage am Gef.\nChi-Quadrat,\n Permutationstest"   ,
                              "Grundform\nChi-Quadrat,\n Permutationstest" ,
                              "Ausrichtung zum Rand\npaarweiser\n Wilcoxon"  ,
                              #           "Profilform\nChi-Quadrat,\n Permutationstest",
                              "Länge\npaarweiser\n Wilcoxon"   ,
                              "Tiefe\npaarweiser\n Wilcoxon" ,
                              "Länge zu Tiefe\npaarweiser\n Wilcoxon"     ))+
  guides(fill = guide_legend(nrow = 1)  ) +
  labs(x = "",
       y = "",
       fill = "p-Werte",
       title = "P-Werte für Gruppenunterschiede in den Handhaben",
       caption = "n variiert je nach Erhaltungszustand und Belegung der Kreuztabellen und ist als label angegeben \n p-Werte mit dem Chi-Quadrat Permutationstest mit 9999 Wiederholungen erhalten, \n p-Werte angepasst an mehrfaches Testen mit dem Algorithmus von Benjamini & Hochberg (1995) .")+
  theme_bw()+
  theme(legend.position = "bottom",
        text = element_text(size = 12))

ggsave("../figures/Gef_Form/Vgl_p_Handhaben2.png", dpi = 300, width = 30, height = 15, units = "cm")


```

# dbRDA

```{r}
library(dplyr)
library(vegan)
library(forcats)
library(FD)
library(ggplot2)
library(geomtextpath)
library(ggforce)

load("../data/derived_data/gef_umbruch.RData")

gef_umbruch <- gef_umbruch2

gef_umbruch$erh_s <- as.numeric(gef_umbruch$erh_s)
gef_umbruch$erh_r <- as.numeric(gef_umbruch$erh_r)
gef_umbruch$randneigung <- as.numeric(gef_umbruch$randneigung)
gef_umbruch$bodenwinkel <- as.numeric(gef_umbruch$bodenwinkel)
gef_umbruch$erh_b <- as.numeric(gef_umbruch$erh_b)

gef_umbruch$randabschluss_gr <- as.factor(gef_umbruch$randabschluss_gr)
gef_umbruch$randabschluss_f <- as.factor(gef_umbruch$randabschluss_f)
gef_umbruch$boden <- as.factor(gef_umbruch$boden)
gef_umbruch$Hals <- as.factor(gef_umbruch$Hals)

#  factor(levels = c("keine Wölbung", "schwache Wölbung", "mittlere Wölbung", "starke Wölbung", "scharfer Umbruch")) -> muss eigl noch
```


```{r}
oberteile <- gef_umbruch |>
  filter(erh_r > 4)

oberteile2 <- oberteile |>
  mutate(h_hals = case_when(
    erh_s < 1 ~ NA,
    TRUE ~ h_hals)) |>
  mutate(durchm_r = case_when(
      erh_r < 5 ~ NA,
      TRUE ~ durchm_r)) |>
  mutate(randneigung = case_when(
            erh_r < 5 ~ NA,
            TRUE ~ randneigung) )|>
  mutate(across(c(`Hals-Schulter-Umbruch`:`Schulter-Bauch-Boden`, randabschluss_gr, randabschluss_f), as_factor)) |>
    mutate(across(randform_nonek:bauchform_nonek, as_factor)) |> 
  select(-c(erh_r, erh_s, erh_b, erh_bod, sicherheit_orient, rand_halsband, x_scherben, n_anspassungen, gef_typ, gef_typ_gr, gef_untertyp, bem, vgl, durchm_b:durchm_bod) )

oberteile3 <- oberteile2 |>
  select(-c(h_insg, h_unterteil, bauchform_nonek, `Schulter-Bauch-Umbruch`, `Bauch-Boden`:Fuß, `Schulter-Bauch-Boden`, verh_durchm_r_h_insg, verh_durchm_r_b, verh_durchm_s_b, verh_durchm_r_bod, verh_durchm_b_h_insg, verh_o_u) ) # alles Infos, die bei Randscherben selten sind -> nur noch Infos zum Thema Rand und Schulter behalten

oberteile2_og <- oberteile3 |>
  select(-c(gefäßnummer, FO:kultur_gr) )

oberteile2_og <- oberteile2_og[,colSums(is.na(oberteile2_og)) < nrow(oberteile2_og)] # find column that is empty ->  doch nix raus ?

data_gower <- gowdis(oberteile2_og, ord = "podani") ## Problem: kreiiert NAs! 

data_gower_m <- as.matrix(data_gower)

rownames(data_gower_m) <- colnames(data_gower_m) <- oberteile2$gefäßnummer

dist_new <- data_gower_m[rowSums(is.na(data_gower_m)) == 0, colSums(is.na(data_gower_m)) == 0, drop = FALSE] # alle Spalten und Zeilen raus, die NAs haben

gower_df <- as.data.frame(dist_new)
gower_df$gefäßnummer <- rownames(gower_df)

dist_new <- as.dist(dist_new)

#oberteile2$gefäßnummer <- rownames(oberteile2)

gower_df_infos <- left_join(gower_df, oberteile2) # connect den reduzierten DF mit den Infos -> hmmmjh, aber es bleibt bei 206?

RDA_all <- dbrda(dist_new ~ kultur2, data = gower_df_infos) 


summary_rda <- summary(RDA_all) #

summary_rda$cont$importance[2, "dbRDA1"]
summary_rda$cont$importance[2, "dbRDA2"]


RDA_all <- RDA_all  %>% scores(tidy = TRUE) %>% 
         split(.[["score"]])

source("../../R_functions/farbzuweisungen.R")

ggplot(RDA_all$sites, aes(dbRDA1, dbRDA2)) +
  geom_hline(yintercept = 0, color = "gray") +
  geom_vline(xintercept = 0, color = "gray") +
  labs(title = "Distanzbasierte Redundanzanalyse über Merkmale der Gefäßform",
       subtitle = "Randscherben",
       caption = paste("mit der Gower-Distanz über Gefäßoberteilform (Hals - Schulter) mit \nKulturgruppe als erklärenden Faktor\n Gefäße mit > 4 % erhaltenem Rand, n = ", length(unique(gower_df_infos$gefäßnummer)) ),
       x = paste("dbRDA1", round(summary_rda$cont$importance[2, "dbRDA1"] *100, 1), "%" ),
       y =  paste("dbRDA2",  round(summary_rda$cont$importance[2, "dbRDA2"]*100,1 ), "%" ),
       colour = "",
       shape = "")+
    stat_ellipse(data = within(RDA_all$sites, kultur2 <- gower_df_infos$kultur2),
                    aes(label = kultur2, group = kultur2, colour = kultur2), 
               geom = "textpath", hjust = "ymin", vjust = 1.2) +
  geom_point(aes(colour = gower_df_infos$kultur2,
                 shape = gower_df_infos$kultur2), 
             size = 2) +
 scale_color_manual("", 
                    breaks = c("SBK", "SRK","Rös", "Guhrau", "BKK", "FBG"),
                    values = col)  +
  scale_linetype_discrete(guide="none") +
  theme_minimal()

ggsave("../figures/Gef_Form/dbRDA_Raender-kultur2.png", dpi = 300, width = 21, height = 16, units = "cm")

# braucht es eher nicht:
ggplot(RDA_all$sites, aes(dbRDA1, dbRDA2)) +
  geom_hline(yintercept = 0, color = "gray") +
  geom_vline(xintercept = 0, color = "gray") +
  labs(title = "Distanzbasierte Redundanzanalyse über Merkmale der Gefäßform",
       subtitle = "Randscherben",
       caption = paste("mit der Gower-Distanz überGefäßform mit \nKulturgruppe als erklärenden Faktor\n Gefäße mit > 4 % erhaltenem Rand, n = ", length(unique(gower_df_infos$gefäßnummer)) ),
       x = paste("dbRDA1", round(summary_rda$cont$importance[2, "dbRDA1"] *100, 1), "%" ),
       y =  paste("dbRDA2",  round(summary_rda$cont$importance[2, "dbRDA2"]*100,1 ), "%" ),
       colour = "",
       shape = "")+
    stat_ellipse(data = within(RDA_all$sites, kreislabel <- gower_df_infos$kreislabel),
                    aes(label = kreislabel, group = kreislabel, colour = kreislabel), 
               geom = "textpath", hjust = "ymin", vjust = 1.2) +
  geom_point(aes(colour = gower_df_infos$kreislabel,
                 shape = gower_df_infos$kultur2), 
             size = 2) +
  scale_linetype_discrete(guide="none") +
  theme_minimal()
```

### handhaben RDA

```{r}
load("../data/derived_data/handhaben.RData")

hh_2 <- handhaben |>
  select(gefäßnummer, technikform, 
     #   ausfuehrung, größe, # sonst Dopplung mit länge in mm 
         ausr.zu.rand, Handhabentyp, 
     Form_grundflaeche, 
     profil_tiefe,
     profil_seitlich_abschluss, 
  seitlich_richtung, 
  geteilt, 
  gelocht, 
  `in.Muster.einbezogen`,
  ort_k, länge_mm, tiefe_mm, kultur2, kreislabel) |>
  unique()

hh_2$tiefe_mm <- as.numeric(hh_2$tiefe_mm)
hh_2$ausr.zu.rand <- as.numeric(hh_2$ausr.zu.rand)
hh_2$profil_tiefe <- factor(hh_2$profil_tiefe,  ordered = T, levels = c("flach", "mittel", "groß", "sehr groß", "nach oben negativ") )

hh_2 <- hh_2 |>
      mutate(across(technikform:ort_k, as_factor))|>
  group_by(gefäßnummer) |> slice_head() |> ungroup() # aus irgendeinem grund ein Gef mit zwei gleichen Knubben doppelt

#hh_2$ausfuehrung <- factor(hh_2$ausfuehrung, ordered = T, levels = c("flach", "klein", "mittel", "groß", "sehr groß") )
#hh_2$größe <- factor(hh_2$größe,  ordered = T, levels = c("klein", "mittel", "groß", "sehr groß") )



hh_3 <- hh_2 |>
  select(-c(gefäßnummer, kreislabel, kultur2))

data_gower <- gowdis(hh_3, ord = "podani") #

RDA_all <- dbrda(data_gower ~ kultur2 + kreislabel, data = hh_2) 


summary_rda <- summary(RDA_all) #

summary_rda$cont$importance[2, "dbRDA1"]
summary_rda$cont$importance[2, "dbRDA2"]


RDA_all <- RDA_all  %>% scores(tidy = TRUE) %>% 
         split(.[["score"]])

source("../../R_functions/farbzuweisungen.R")


ggplot(RDA_all$sites, aes(dbRDA1, dbRDA2)) +
  geom_hline(yintercept = 0, color = "gray") +
  geom_vline(xintercept = 0, color = "gray") +
  labs(title = "Distanzbasierte Redundanzanalyse über Merkmale der Handhaben",
       caption = paste("mit der Gower-Distanz über Handhaben mit \nKulturgruppe und Kreis als erklärende Faktoren\n Gefäße n = ", length(unique(hh_2$gefäßnummer)) ),
       x = paste("dbRDA1", round(summary_rda$cont$importance[2, "dbRDA1"] *100, 1), "%" ),
       y =  paste("dbRDA2",  round(summary_rda$cont$importance[2, "dbRDA2"]*100,1 ), "%" ),
       colour = "",
       shape = "")+
    stat_ellipse(data = within(RDA_all$sites, kultur2 <- hh_2$kultur2),
                    aes(label = kultur2, group = kultur2, colour = kultur2), 
               geom = "textpath", hjust = "ymin", vjust = 1.2) +
  geom_point(aes(colour = hh_2$kultur2,
                 shape = hh_2$kultur2), 
             size = 2) +
 scale_color_manual("", 
                    breaks = c("SBK", "SRK","Rös", "Guhrau", "BKK", "FBG"),
                    values = col ) +
  scale_linetype_discrete(guide="none") +
  theme_minimal()

ggsave("../figures/Gef_Form/dbRDA_Handhaben-kultur2.png", dpi = 300, width = 21, height = 16, units = "cm")


```





