---
title: "Magerungsanalyse"
author: "Sophie C. Schmidt"
format: docx
date: last-modified
date-format: iso

---
# Datenaufnahme Magerung

Bei den Vorbereitungen zur Magerungsaufnahme standen sich zwei Überlegungen gegenüber: Je genauer und kleinteiliger die Aufnahme ist, desto besser kann mit den Daten im Nachhinein gearbeitet werden, Gruppen zusammengeführt usw.. Dieser Ansatz wird im NoNeK-System verfolgt. Ihm steht der Zeitaufwand gegenüber, der mit einer sehr detaillierten Aufnahme verbunden ist. Bei einer überregionalen Studie ist zu erwarten, dass die Keramiken aus Material unterschiedlicher Tonlagerstätten erstellt wurden und die Beimengungen (Magerungselemente) auch von der Geologie der Region abhängig sein würden. Dementsprechend erschien eine sehr detaillierte Aufnahme als für die vorliegende Arbeit nicht praktikabel. Stattdessen wurde das Klassifikationssystem von Czerniak (1980 u. 2019, sowie mündl. Kommunikation 2022) als Grundlage einer Klassifikation genommen, die während der Aufnahme stetig erweitert wurde und daneben die einzelnen Magerungselemente aufgelistet. Zusammenfassend wurden die Magerungselemente als *sehr fein (kaum zu sehen) - fein (unter 2mm) - mittel (2-4mm) - grob (> 4mm) - sehr grob* klassifiziert (entstande an den Magerungselementen in Seelow, wo im Vgl zu anderen Fundstellen grobe Magerung vorherrscht) und die Mengenangabe vereinheitlicht zu *wenig (ca < 15%) - mittel (ca 15-25%) - viel (> 25%*) (angelehnt an Piezonka, S. 70). 

Da keine Genehmigung zum Brechen von Keramik vorlag, wurde stets mit aufgenommen, ob ein moderner Bruch vorlag, die Scherbe gewaschen wurde oder nicht. In der Analyse werden im Folgenden alle Scherben aussortiert, bei denen die Sichtbarkeit als unsicher eingestuft werden muss. Eine kurze Anylyse zeigt, dass bei schlechter Sichtbarkeit die Zuweisung zur Klassifikation deutlich erschwert wird und mehrere Möglichkeiten angegeben wurden. 



# Daten vorbereiten: Bereich Machart

- Scherben-Daten einladen
- nach Gefäßnummern summieren
- aufsplitten der Magerungselemente
- Vergleich von Magerungselementen und Gruppierungen nach Czerniak

```{r}
#| load data
#| echo: false

scherben <- read.csv2("../data/raw_data/scherben.csv", sep = "|")

## für tests:
source("../../R_functions/get_p_wilcoxon.R")

```


```{r}
#| label: Zuordnung Scherben zu verziert oder nicht
verzierungen <-  read.csv2("../data/raw_data/verzierungen.csv", sep = "|") 

scherben <- scherben |>
    mutate(verz_n = case_when (
    gefäßnummer %in% verzierungen$gefäßnummer ~ "verz",
    TRUE ~ "unverz"
  )) 

```

## Kreise nach Ost-West sortieren und Abkürzungen zuordnen
```{r}
library(dplyr)
library(stringr)
library(ggplot2)

scherben$kreis <- factor(scherben$kreis, levels = c("Landkreis Harz", "Leipzig-Land", "Landkreis Wittenberg", "Teltow-Fläming" ,"Elbe-Elster", "Havelland",  "Dahme-Spreewald", "Spree-Neiße", "Oder-Spree"  , "Märkisch-Oderland", "Uckermark",  "Zachodniopomorskie","Dolnośląskie", "Lebus", "Wielkopolskie", "Kujawsko-Pomorskie", "Landkreis Hoyerswerda", "Landkreis Görlitz" ))


scherben <- scherben |>
  mutate(kreislabel = case_when(
     kreis ==  "Landkreis Harz" ~ "HZ",
   kreis == "Leipzig-Land" ~ "LL",
   kreis == "Landkreis Wittenberg" ~ "LW",
   kreis == "Teltow-Fläming" ~ "TF" ,
   kreis == "Elbe-Elster" ~ "EE",
   kreis == "Havelland" ~ "HVL",
   kreis == "Landkreis Barnim" ~ "BAR",
   kreis == "Dahme-Spreewald" ~ "DSW",
   kreis == "Spree-Neiße" ~ "SN", 
   kreis ==  "Oder-Spree" ~ "LOS" ,
   kreis == "Märkisch-Oderland" ~ "MOL",
   kreis == "Uckermark" ~ "UM",
   kreis == "Zachodniopomorskie" ~ "ZP",
   kreis == "Dolnośląskie" ~ "DS",
   kreis == "Lebus" ~ "Leb",
   kreis == "Wielkopolskie" ~"WP",
   kreis == "Kujawsko-Pomorskie" ~ "KP",
   kreis == "Landkreis Hoyerswerda" ~ "LH", 
   kreis == "Landkreis Görlitz" ~ "LG",
   kreis == "Kreis Rügen" ~ "Rü" ))
  
scherben$kreislabel <- factor(scherben$kreislabel, levels = c("HZ", "LL", "LW", "TF" ,"EE", "HVL",  "DS", "SN", "LOS"  , "MOL", "UM", "BAR",  "Rü", "ZP","DSW", "Leb", "WP", "KP", "LH", "LG" ))
```


## Kulturgruppenbezeichnungen vereinheitlichen
```{r}
scherben <- scherben |>
    mutate(kultur_gr = case_when(
    str_detect(kultur2, "Guhrau") ~ "Guhrau", # bearbeitung von oben nach unten: obere haben vorrang
    str_detect(kultur, "SBK")~ "SBK",
    str_detect(kultur, "BKK")~ "BKK",
    str_detect(kultur, "FBG|Friesack")~ "FBG",
    str_detect(kultur, "Rös") ~ "Rössen" )
  ) 

scherben$kultur2[scherben$kultur2 == "Rös"] <- "Rössen"
```


## Text in ordinale Gruppen umwandeln 
```{r}
scherben$bruchpotential <- tolower(scherben$bruchpotential)
scherben$bruchpotential <- factor(scherben$bruchpotential, ordered = TRUE,
                                  levels = c("frische brüche", "moderner bruch", "moderner bruch, gewaschen", "beschreibung", "gut gewaschen", "gewaschen", "schlecht gewaschen" ,  "ungewaschen"  , "ungewaschen, wegen inkrustation", "nur innen abgerollte oberfläche",  "oberfläche","verwaschen" ,  "nicht erkennbar"   ) )


scherben$magerungsgr <- tolower(scherben$magerungsgr)
scherben$magerungsgr <- factor(scherben$magerungsgr, ordered = TRUE,
                               levels= c("sehr fein", "fein", "mittel", "grob", "sehr grob") )

scherben$magerungsmenge <- tolower(scherben$magerungsmenge)
scherben$magerungsmenge <- factor(scherben$magerungsmenge, ordered = TRUE,
                               levels= c("wenig", "mittel", "viel") )
```


```{r}
scherben <- scherben |>
  mutate(ofl = 
           case_when(str_detect(ofl_außen, "Schlick") ~ "Schlicker",
                     ofl_außen == "lackiert" ~ "nicht erhalten",
                     ofl_außen == "verkrustet" ~ "nicht erhalten",
                     ofl_außen == "überprägt" ~ "nicht erhalten",
                     ofl_außen == "NA" ~ "nicht erhalten",
                     str_detect(ofl_außen, "rauh") ~ "rauh",
                     TRUE ~ ofl_außen))

scherben$ofl[scherben$ofl == "nicht erhalten"] <- NA
  
scherben$ofl <- factor(scherben$ofl, levels = c("Schlicker", "glatt, poliert, glänzend", "glatt, poliert, matt", "glatt, matt", "geglättet", "rauh", "grob verstrichen"), ordered = TRUE)
```


```{r}
#| eval: true
#| echo: false

scherben <- scherben |>
  mutate(erh_ofl_k = case_when(
    erhaltung_ofl_außen == "Stark abgerollt" ~ "nicht erhalten",
    erhaltung_ofl_außen ==  "nicht erhalten" ~ "nicht erhalten",
    erhaltung_ofl_außen ==  "gelackt"  ~ "nicht erhalten",
    erhaltung_ofl_außen == "stark abgerollt" ~ "nicht erhalten",
    erhaltung_ofl_außen ==  "stark erodiert"   ~ "nicht erhalten",
    erhaltung_ofl_außen == "extrem abgerollt" ~ "nicht erhalten",
    erhaltung_ofl_außen ==  "überlagert"  ~ "nicht erhalten",
    erhaltung_ofl_außen == "stark verrollt" ~ "nicht erhalten",
    erhaltung_ofl_außen ==  "erodiert"      ~ "nicht erhalten",
    erhaltung_ofl_außen ==  "überprägt"   ~ "nicht erhalten",
    erhaltung_ofl_außen ==  "abgerollt"  ~ "nicht erhalten",
    is.na(erhaltung_ofl_außen)   ~ "nicht erhalten",
    erhaltung_ofl_außen ==   "gut, Rand erodiert"     ~ "gut erhalten",
    erhaltung_ofl_außen ==    "gut erhalten"    ~ "gut erhalten",
    erhaltung_ofl_außen ==     "etwas abgerollt"    ~ "z. T. erhalten",
    erhaltung_ofl_außen ==      "beschädigt"    ~ "z. T. erhalten",
    erhaltung_ofl_außen ==      "leicht verrollt"       ~ "z. T. erhalten",
    erhaltung_ofl_außen ==      "gut, z.T. erodiert"  ~ "z. T. erhalten",
    erhaltung_ofl_außen ==     "zT gut erhalten"   ~ "z. T. erhalten",
    erhaltung_ofl_außen ==      "teilw. Gut,"   ~ "z. T. erhalten",
    erhaltung_ofl_außen ==    "gut"    ~ "gut erhalten",
    erhaltung_ofl_außen == "viel abgeplatzt"   ~ "nicht erhalten",
    erhaltung_ofl_außen == "NA"   ~ "nicht erhalten"
  ))
         
scherben$erh_ofl_k <- factor(scherben$erh_ofl_k , levels = c("gut erhalten", "z. T. erhalten", "nicht erhalten") )

```


```{r}
#| label: save scherben

save(scherben,  file = "../data/derived_data/scherben.RData")
```


## speichern der allgemeinen Infos pro Gefäß
```{r}
gef_infos <- scherben |>
  select(gefäßnummer, kreis, kreislabel, FO, Bef, verz_n, gemarkung, land, stufe) |>
  unique()

save(gef_infos, file = "../data/derived_data/gef_infos.RData")
```


# Oberfläche

Die Oberflächen wurden in der Datenaufnahme beschrieben und werden hier eingeordnet in die Kategorien *gut erhalten* -- *z. T. erhalten* -- *nicht erhalten*. Die beiden ersten Kategorien eignen sich für eine weitere Auswertung.


```{r}
#| eval: false
#| echo: false

library(ggh4x)

kult_per_kr <- scherben |>
  filter(as.numeric(erh_ofl_k) < 3) |>
  filter(!is.na(ofl))  |>
  group_by(kreislabel) |> summarize(count = n_distinct(kultur_gr))


s_ofl <- scherben |>
  filter(as.numeric(erh_ofl_k) < 3) |>
  filter(!is.na(ofl)) |>
  select(gefäßnummer, kreislabel, fundort, kultur_gr, ofl, verz_n) |>
  unique() |>
  group_by(gefäßnummer) |>
  slice_min(ofl)

s_ofl |>
  count(gefäßnummer, kreislabel, fundort, kultur_gr, ofl, verz_n) |>  # group by gefäßnummer vergessen! aber sieht genau gleich aus....
  group_by(gefäßnummer, fundort, kultur_gr, kreislabel, ofl, verz_n) |>          # now required with changes to dplyr::count()
  mutate(prop = prop.table(n)) |>
  ggplot() + 
  geom_bar(aes(x = kultur_gr,
               fill = ofl)) + 
  coord_flip()+
  theme_bw(base_size = 11)+ # sets size for all "normal text" to 11
  labs(x = "Kultur",
       y = "Prozent",
       title = "Äußere Oberflächenbehandung nach Kultur und Region",
       fill = "",
       caption = paste0("n Gefäße = ",length(unique(s_ofl$gefäßnummer) ) ) ) +
guides(fill=guide_legend(ncol = 4)) +
    theme(legend.position = "bottom",
        legend.title = element_text(""))+
  facet_grid(kreislabel  ~ verz_n,
             scales = "free")+
  force_panelsizes(rows = kult_per_kr$count+2) 

ggsave("../figures/Magerung/2024-09-20_Ofl-Beh_nachKreis.png", dpi = 300, height = 21, width = 16, units = "cm")
```


```{r}
#| label: pairwise wilcoxon kulturgruppe zu oberflächengestaltung außen
#| 
s_ofl <- scherben |>
  filter(as.numeric(erh_ofl_k) < 3) |>
  filter(!is.na(ofl))  |>
  count(gefäßnummer, kreislabel, fundort, kultur_gr, ofl, verz_n, kultur2) |>  # group by gefäßnummer vergessen! aber sieht genau gleich aus....
  group_by(gefäßnummer, fundort, kultur_gr, kreislabel, ofl, verz_n, kultur2)

pairwise.wilcox.test(as.numeric(s_ofl$ofl), s_ofl$kultur_gr, p.adjust.method = "BH")

ofl_alle <- pairwise.wilcox.test(as.numeric(s_ofl$ofl), s_ofl$kultur2, p.adjust.method = "BH")

library(reshape2)
var_vgl <- melt(ofl_alle$p.value)

colnames(var_vgl) <- c("K1", "K2", "p_ofl_alle")

pairwise.wilcox.test(as.numeric(s_ofl$ofl[s_ofl$verz_n == "verz"]), s_ofl$kultur_gr[s_ofl$verz_n == "verz"], p.adjust.method = "BH")

```


```{r}
#| label: pairwise wilcoxon test verzierte SBK nach Kreisen 

s_ofl_SBK <- s_ofl |> 
  filter(kultur_gr == "SBK")

pairwise.wilcox.test(as.numeric(s_ofl_SBK$ofl[s_ofl_SBK$verz_n == "verz"]), as.factor(s_ofl_SBK$kreislabel[s_ofl_SBK$verz_n == "verz"]), p.adjust.method = "BH") 

```

```{r}
#| label: test "östliche SBK" und Guhrau, sowie BKK

s_ofl2 <- scherben |>
  filter(as.numeric(erh_ofl_k) < 3) |>
  filter(!is.na(ofl))  |>
  count(gefäßnummer, kreislabel, fundort, kultur_gr, ofl, verz_n, kultur2) |>  # group by gefäßnummer vergessen! aber sieht genau gleich aus....
  group_by(gefäßnummer, fundort, kultur_gr, kreislabel, ofl, verz_n, kultur2)


pairwise.wilcox.test(as.numeric(s_ofl2$ofl[s_ofl2$verz_n == "verz"]), s_ofl2$kultur2[s_ofl2$verz_n == "verz"], p.adjust.method = "BH")

```

## Oberflächengestaltung innen
Das Ergebnis in der Arbeit nicht weiter besprochen, Ergebnisse unauffällig

```{r}
#| label: oberflächengestaltung innen
#| eval: false
unique(scherben$ofl_i)

scherben <- scherben |>
  mutate(ofl_i = 
           case_when(str_detect(ofl_innen, "Schlick") ~ "Schlicker",
                     ofl_innen == "gelackt" ~ "nicht erhalten",
                     ofl_innen == "verkrustet" ~ "nicht erhalten",
                     ofl_innen == "überprägt" ~ "nicht erhalten",
                     ofl_innen == "NA" ~ "nicht erhalten",
                     ofl_innen == "abgerollt" ~ "nicht erhalten",
                     ofl_innen == "erodiert" ~ "nicht erhalten",
                     ofl_innen == "nicht erkennbar" ~ "nicht erhalten",
                     str_detect(ofl_innen, "rauh") ~ "rauh",
                     TRUE ~ ofl_innen))

scherben$ofl_i[scherben$ofl_i == "nicht erhalten"] <- NA
  
scherben$ofl_i <- factor(scherben$ofl_i, levels = c("Schlicker", "glatt, poliert, glänzend", "glatt, poliert, glänzend / seifig", "glatt, poliert, matt", "glatt, poliert, matt / seifig", "glatt, matt", "glatt, matt / seifig", "geglättet", "rauh", "grob verstrichen"), ordered = TRUE)
```


```{r}
#| label: oberflächengestaltung innen plot
#| eval: false

library(ggh4x)

kult_per_kr <- scherben |>
  filter(as.numeric(erh_ofl_k) < 3) |>
  filter(!is.na(ofl_i))  |>
  group_by(kreislabel) |> summarize(count = n_distinct(kultur_gr))

scherben |>
  filter(as.numeric(erh_ofl_k) < 3) |>
  filter(!is.na(ofl_i))  |>
  count(gefäßnummer, kreislabel, fundort, kultur_gr, ofl_i, verz_n) |>  # group by gefäßnummer vergessen! aber sieht genau gleich aus....
  group_by(gefäßnummer, fundort, kultur_gr, kreislabel, ofl_i, verz_n) |>          # now required with changes to dplyr::count()
  mutate(prop = prop.table(n)) |>
  ggplot() + 
  geom_bar(aes(x = kultur_gr,
               fill = ofl_i)) + 
  coord_flip()+
  theme_bw()+
  labs(x = "Kultur",
       y = "Anzahl",
       title = "Innere Oberflächenbehandung nach Kultur und Region",
       fill = "",
       caption = paste0("n Gefäße = ",length(unique(scherben$gefäßnummer[as.numeric(scherben$erh_ofl_k) < 3])) ) ) +
guides(fill=guide_legend(ncol =1)) +
    theme(legend.position = "right",
        legend.title = element_text(""))+
  facet_grid(kreislabel  ~ verz_n,
             scales = "free")+
  force_panelsizes(rows = kult_per_kr$count+2)+
  theme(
      strip.text.x = element_text(
        size = 10 ) )

```

### Oberflächen: Wilcoxon-Test

```{r}
#| label: oberflächengestaltung wilcoxon test mit eigener funktion
#| eval: true

source("../../R_functions/get_p_wilcoxon.R")

# test alle gegen alle, auch unverzierte
ofl_alle <- old_get_p_wilcoxon(var1 = s_ofl$ofl, var2 =  s_ofl$kultur_gr, var_name = "alle_ofl")

# test verzierte Scherben alle gegen alle mit SRK getrennt von SBK

ofl_verz_SRK <- old_get_p_wilcoxon(var1 = s_ofl$ofl[s_ofl$verz_n == "verz"], var2 =  s_ofl$kultur2[s_ofl$verz_n == "verz"], var_name = "verz_ofl_srk")

# test verzierte Scherben alle gegen alle mit gruppierten Kulturen

ofl_verz <- old_get_p_wilcoxon(var1 = s_ofl$ofl[s_ofl$verz_n == "verz"], var2 =  s_ofl$kultur_gr[s_ofl$verz_n == "verz"], var_name = "verz_ofl")

# test unverz. Scherben alle gegen alle mit SRK getrennt von SBK

ofl_unverz <- old_get_p_wilcoxon(var1 = s_ofl$ofl[s_ofl$verz_n == "unverz"], var2 =  s_ofl$kultur2[s_ofl$verz_n == "unverz"], var_name = "unverz_ofl")

```


# Magerung

Für die Magerungsanalyse werden nur die Gefäße einbezogen, deren Brüche frisch gebrochen oder anderweitig relativ gut zu erkennen waren.

## Überblick
```{r}
#| label: daten zusammenfassen und filtern
s_mag <- scherben |>
    filter(as.integer(bruchpotential) < 7) |>
  filter(!is.na(magerungsmenge)) |>
  filter(!is.na(magerungsgr)) |>
    count(gefäßnummer, kreis, fundort, kultur_gr, magerungsmenge, magerungsgr, kultur2) |>  # group by gefäßnummer vergessen! aber sieht genau gleich aus....
  group_by(gefäßnummer, fundort, kultur_gr, kreis, magerungsmenge, magerungsgr, kultur2)
```


## Magerungsmenge zu Größe

```{r}
#| label: plot direkt magerungsmenge zu größe

col  <- c(
  "GG" = "darkgrey",
  "Meso" =  "#117733",
  "FBG" =  "#61D04F",
  "LBK Siedl." = "#882255", 
  "LBK Dechsel" = "#CC6677",
  "SBK" = "black",
  "SRK" = "#CD0BBC",
  "Rössen" = "#332288",
  "BKK" = "darkviolet",
  "Guhrau" = "#DDCC77"
)

scherben |>
    filter(as.integer(bruchpotential) < 7) |>
  group_by(gefäßnummer) |>          # now required with changes to dplyr::count()
  slice_max(as.numeric(magerungsgr)) |> #nimmt größte der Werte aus der Gruppierung (egal, müssten alle gleich sein, aber so wird ein Wert ausgewählt)
  slice_max(as.numeric(magerungsmenge)) |>
  filter(!is.na(magerungsgr),
         !is.na(magerungsmenge)) |> 
  ggplot()+
  geom_jitter(aes(x = magerungsgr,
               y = magerungsmenge,
               col = kultur2,
               shape = verz_n,),
              size = 2,
              width = 0.3,
              height = 0.3)+
  labs(x = "Magerungsgröße",
       y = "Magerungsmenge",
       title = "Größe zu Menge der Magerungsbestandteile",
       col = "Kultur",
              caption = paste0("Funde reduziert auf sicher bestimmbare Brüche, n = ", length(unique(s_mag$gefäßnummer) ), "\nPunkte zittern um 0.3 um Überlappungen zu vermindern" ) )+
  scale_shape_manual(name = "",
                     breaks = c("unverz", "verz"),
                     labels = c("unverziert", "verziert"),
                     values = c(3,16))+
  scale_color_manual(breaks = c("SBK", "SRK","Rössen", "Guhrau", "BKK", "FBG"),
    values = col )+
    theme_bw()+
  facet_grid(kreislabel ~ .) +
   theme(text = element_text(size = 11))+
    guides(fill=guide_legend(ncol =1))

ggsave("../figures/Magerung/2026-04-14_Magerungsgröße-Menge_Kreis-Kultur3.png", dpi = 300, height = 20, width = 16, units = "cm")

```

### Korrelation Magerungsmenge und -größe

```{r}
#| label: alle Kulturen: Korrelation zwischen Magerungsgröße und Magerungsmenge  
cor.test(as.numeric(s_mag$magerungsgr), as.numeric(s_mag$magerungsmenge), method = "spearman", alternative = "two.sided")
```

#### Magerungsgröße

```{r}
#| label: Daten vor-filtern
s_mag <- scherben |>
    filter(as.integer(bruchpotential) < 7) |>
   count(gefäßnummer, kreis, fundort, kultur_gr, verz_n, magerungsmenge, magerungsgr, magerungsart, kultur2) |>  
  group_by(gefäßnummer, fundort, kultur_gr,  verz_n, kreis, magerungsmenge, magerungsgr, magerungsart, kultur2)

s_mag_SBK <- s_mag |>
  filter(kultur_gr == "SBK")
```

```{r}
#| label: alle Kulturen: Korrelation zwischen Magerungsgröße und Verzierung  

pairwise.wilcox.test(as.numeric(s_mag$magerungsgr), s_mag$verz_n, p.adjust.method = "BH")
pairwise.wilcox.test(as.numeric(s_mag$magerungsmenge), s_mag$verz_n, p.adjust.method = "BH")

```
-> ja, beide sicher unterschiedlich


```{r}
#| label: alle Kulturen: Korrelation zwischen Magerungsgröße und Kultur  getrennt nach verziert und unverziert

mag_gr_unverz <- old_get_p_wilcoxon(s_mag$magerungsgr[s_mag$verz_n == "unverz"], s_mag$kultur2[s_mag$verz_n == "unverz"], var_name = "mag_gr_unverz")

mag_gr_verz <- old_get_p_wilcoxon(s_mag$magerungsgr[s_mag$verz_n == "verz"], s_mag$kultur2[s_mag$verz_n == "verz"], var_name = "mag_gr_verz")

mag_m_unverz <- old_get_p_wilcoxon(var1 = s_mag$magerungsmenge[s_mag$verz_n == "unverz"], var2 = s_mag$kultur2[s_mag$verz_n == "unverz"], var_name = "mag_m_unverz")

mag_m_verz <- old_get_p_wilcoxon(var1 = s_mag$magerungsmenge[s_mag$verz_n == "verz"], var2 = s_mag$kultur2[s_mag$verz_n == "verz"], var_name = "mag_m_verz")

```




```{r}
#| label: sbk kreis magerungsgröße
#| 
pairwise.wilcox.test(as.numeric(s_mag_SBK$magerungsgr[s_mag_SBK$verz_n == "verz"]), s_mag_SBK$kreis[s_mag_SBK$verz_n == "verz"], p.adjust.method = "BH")

pairwise.wilcox.test(as.numeric(s_mag_SBK$magerungsgr[s_mag_SBK$verz_n == "verz"]), s_mag_SBK$land[s_mag_SBK$verz_n == "verz"], p.adjust.method = "BH")

```

#### Magerungsmenge

```{r}
#| label: magerungsmenge kultur2

pairwise.wilcox.test(as.numeric(s_mag$magerungsmenge), s_mag$kultur2, p.adjust.method = "BH")


pairwise.wilcox.test(as.numeric(s_mag$magerungsmenge[s_mag$verz_n == "unverz"]), s_mag$kultur2[s_mag$verz_n == "unverz"], p.adjust.method = "BH")
## alles absolut höchst UNsignifikant, außer: Guhrau und BKK, Rössen und BKK sowie SBK und BKK, SRK BKK und SBK-SRK

pairwise.wilcox.test(as.numeric(s_mag$magerungsmenge[s_mag$verz_n == "verz"]), s_mag$kultur2[s_mag$verz_n == "verz"], p.adjust.method = "BH")

```




## Magerungsart = Magerungsobergruppe (Organik oder Nonorganik)


```{r}
#| Magerungsart plot
fo_per_kr <- scherben |>
    filter(as.integer(bruchpotential) < 7) |>
   group_by(kreislabel) |> summarize(count = n_distinct(fundort))

gef_per_fo <- scherben |>
  filter(as.integer(bruchpotential) < 7) |>
   group_by(fundort, kultur_gr, kreislabel) |> summarize(count = n_distinct(gefäßnummer))


scherben |>
    filter(as.integer(bruchpotential) < 7) |>
  count(gefäßnummer, kreislabel, fundort, kultur_gr, magerungsart) |>  # auszählen, gefnummer und magerungsart.
  group_by(gefäßnummer, fundort, kultur_gr, kreislabel) |>   # now required with changes to dplyr::count()
  mutate(n = case_when( # wenn n vorher über 0 -> egal wie viele scherben pro gefäß -> 1
    n > 0 ~ 1,
    TRUE ~ 0
  )) |>
  mutate(prop = prop.table(n)) |>
  ungroup() |>
  ggplot()+
  geom_bar(aes(y = prop,
               x = fundort,
               fill = magerungsart),
           position = "fill", stat = "identity")+
  scale_fill_manual(values = c( "orange", "grey", "lightblue", "darkgreen"),
                    labels = c("anorg.", "anorg. & evtl. organ.", "anorg. & organ.", "organ."))+
  scale_y_continuous(breaks = c(0, 0.5, 1),
                     labels = c(0, 50, 100) )+
    geom_text(data = gef_per_fo  %>% slice_head(n=1), aes(x = fundort, y = 1, 
                label  = paste0(count)  ), 
              size = 3,
            hjust = 0.5, 
            angle = 0, 
            position = position_fill(vjust = .9),
            col = "grey10" )  +
  labs(title = "Magerungsart",
       fill = "",
       y = "Prozent von bestimmbaren Gefäßeinheiten",
       x = "Fundort",
       caption = paste0("Funde reduziert auf n = ", length(unique(scherben$gefäßnummer[as.numeric(scherben$bruchpotential) < 7])), "\nLabel zeigen n pro Fundort") )+
  theme_bw(base_size = 11)+
    coord_flip() +
  facet_grid(kreislabel~kultur_gr, scales = "free") +
    force_panelsizes(rows = fo_per_kr$count)+
   theme(legend.position = "bottom")

ggsave("../figures/Magerung/2026-14_26_Magerungsart_Kreis-Kultur3.png", dpi = 300, height = 26, width = 21, units = "cm")

```

```{r}

chisq.test(table(s_mag$magerungsart[s_mag$magerungsart != "anorganisch und evtl. organisch"], s_mag$kultur_gr[s_mag$magerungsart != "anorganisch und evtl. organisch"])) # die unsicheren ausgenommen
```



```{r}
#| label: pairwise chi quadrat magerungsart

library(dplyr)
s_mag_art <- scherben |>
    filter(as.integer(bruchpotential) < 7) |>
  filter(magerungsart != "anorganisch und evtl. organisch") |>
  filter(magerungsart != "organisch") |>
  count(gefäßnummer, kreislabel, fundort, kultur_gr, kultur2, magerungsart) |> 
  group_by(gefäßnummer, fundort, kultur_gr, kultur2, kreislabel) |>  # now required with changes to dplyr::count()
  ungroup()

library(rcompanion)

tab_magerungsart <- table(s_mag_art$magerungsart, s_mag_art$kultur2)

mag_art_p <- pairwiseNominalIndependence(tab_magerungsart,
                            compare = "column",
                            simulate.p.value=TRUE,
                            fisher = F,
                            gtest = F,
                            chisq = T)

library(tidyr)
library(stringr)
mag_art_p <- mag_art_p |>
  separate_wider_delim(cols = Comparison, 
                       delim = ":",
                       names = c("K2", "K1")) |>
  mutate(K1 = str_trim(K1) ) |>
  mutate(K2 = str_trim(K2) ) |>
  mutate(verh = paste0(K1, " - ", K2))
  
```


## System Czerniak

Das Magerungsgruppensystem von Lech Czerniak wurde übernommen und erweitert (z. B. kommen in seinem System keine organischen Magerungsbestandteile vor). Diese Kategorisierung erwies sich als zu feinteilig, weshalb sie im nächsten Schritt noch einmal gruppiert wird.

```{r}
#| eval: false
#| label: plot sys czerniak ungruppiert
scherben |>
    filter(as.integer(bruchpotential) < 7) |>
  filter(!is.na(sys_czerniak)) |>
  filter(!str_detect(sys_czerniak, "/")) |> # Unsicherheiten raus
  filter(!str_detect(sys_czerniak, "[?]")) |> # Unsicherheiten raus
  count(gefäßnummer, kreis, fundort, kultur_gr, sys_czerniak) |>  # group by gefäßnummer vergessen! aber sieht genau gleich aus....
  group_by(gefäßnummer, fundort, kultur_gr, kreis) |>          # now required with changes to dplyr::count()
#  filter(n > 1) |>
  mutate(prop = prop.table(n)) |>
  ggplot()+
  geom_bar(aes(y = prop,
               x = fundort,
               fill = sys_czerniak),
           position = "fill", stat = "identity")+
  theme_bw()+
    coord_flip() +
  facet_grid(kreis~kultur_gr, scales = "free") +
   theme(text = element_text(size = 20),
         legend.position = "bottom",
         legend.key.size = unit(0.1, "cm")) #+
    guides(fill=guide_legend(ncol =1))
```

### System Czerniak gruppiert

Kategorisierung "by hand" (abhängig auch von Häufigkeit des Vorkommens):
Mit vor allem weniger und feiner Magerung:

 - III A: Sand und Glimmer
 - III B: Sand und Stein
 - III C: Sand, Glimmer, Schamott
 - III D: Sand und Organik (evtl feiner Stein)
 - III D3: Sand und Organik  mit Schamott

Mit den Magerungselementen Sand, Glimmer und Stein:

 - IV A0: eher wenig und mittel-grob - TRUE
 - IV A: viel mittel-grober Sand, wenig-mittel ebenso große Glimmer und Stein-Anteile A1 und A2
 - IV B: viel mittel-grober Sand, mittel-viel ebenso mittel-grobe Glimmer und Stein-Anteile
 - IV C: wenig grober Sand, viel ebenso grobe Glimmer und Stein-Anteile - TRUE
- IV B3 -> TRUE

Mit dem Schwerpunkt auf dem Magerungselement Stein:

 - V A: mittel mittelgrober Sand und Glimmer, viel sehr grober Stein
 - V B: wenig  mittelgrober Sand und Glimmer, wenig sehr grober Stein - TRUE
 - V C: Sand und Stein in unterschiedlichen Ausprägungen, kein Glimmer 
 - V D: nur sehr mittel-grober Stein, kein Sand, kein Glimmer - TRUE

Mit Schamott

 - VI A-B: relativ wenig und feine Anteile an Sand, Glimmer, Stein und Schamott
 - VI C: mittel-viel mittel-grobe Anteile an Sand, Glimmer, Stein und Schamott
 - VIIIA-B1: variable Mengen an Schamott und Stein, wenig und eher fein-mittel Anteile an Sand, kein Glimmer
 - VIII B2: mittel-viel mittel-grober Sand, Stein und Schamott, kein Glimmer (+VI E )
 - VIII C1: viel mittel-grober Sand und Schamott ~ TRUE
 - VIII C: viel feiner Sand und wenig fein-mittel grober Schamott

Mit Organik: 

 - VII A: wenig-mittel und fein-mittel große Anteile von Sand, Glimmer und Organik
 - VII B: mittel-viel und mittel-grobe Anteile von Sand, Glimmer und Organik
 - VII C: viel fein-mittel grober Sand, wenig fein-mittelgrober Glimmer, Stein und Organik

Mit Organik und Schamott, ohne Stein:

- VII A4-D3: wenig-mittel und fein-mittel Anteile von Sand, Glimmer, Schamott und Organik

Mit Organik ohne Stein und Schamott:

- VII A1-3: wenig-mittel und fein-mittel Anteile von Sand, Glimmer und Organik
- VII B: mittel-viel und mittel-grobe Anteile von Sand, Glimmer und Organik -true?

Mit Organik und Schamott, ohne Glimmer
- VIII D: wenig-mittel und variabel grober Sand, Stein, Schamott und Organik

Sand mit Organik und Schamott
- VIII E: wenig-mittel und variabel grober Sand, Schamott und Organik
- VIII E3: mittel-viel und variabel grober Schamott und Organik

ohne Sand:

- VII D4: mittel-grober Glimmer und Organik -TRUE
- VII D5-6: Glimmer, viel Stein und Organik
- VIII D4: wenig-mittel und mittelgrober Stein und Organik - TRUE
- VIII D3: wenig und fein-mittel Stein, Schamott und Organik -TRUE
- VIII F: nur Schamott und Organik

```{r}
#| label: gruppierung der Systematik

load("../data/derived_data/scherben.RData") 


scherben_syscz <- scherben |>
    filter(as.integer(bruchpotential) < 7) |> ## argh: hier scherben nur auf die gefiltert, die gutes bruchpotential haben!!!!
  filter(!is.na(sys_czerniak)) |>
  filter(!str_detect(sys_czerniak, "[/]")) |> # Unsicherheiten raus
  filter(!str_detect(sys_czerniak, "[?]")) |> # Unsicherheiten raus |>
  mutate(sys_cz_gr = case_when(
    sys_czerniak == "III B2" ~ "III B",
    sys_czerniak == "III C2" ~ "III C",
    sys_czerniak == "III D2" ~ "III D",
    str_detect(sys_czerniak, "IV A1|IVA A2") ~ "IV A",
    str_detect(sys_czerniak, "IV B1|IV B2") ~ "IV B",
    str_detect(sys_czerniak, "V A") ~ "V A",
    str_detect(sys_czerniak, "V C") ~ "V C",
    str_detect(sys_czerniak, "VI A|VI B") ~ "VI A-B",
    str_detect(sys_czerniak, "VI B2|VI C") ~ "VI C",
    str_detect(sys_czerniak, "VIII A|VIII B1") ~ "VIII A",
    str_detect(sys_czerniak, "VI E|VIII B2") ~ "VIII B",
    sys_czerniak == "VIII C2|VIII C" ~ "VIII C",
    str_detect(sys_czerniak, "VII A1|VII A2|VII A3") ~ "VII A",
    str_detect(sys_czerniak, "VII B") ~ "VII B",
    str_detect(sys_czerniak, "VII C") ~ "VII C",
    sys_czerniak == "VII D|VII D4" ~ "VII D",
    sys_czerniak == "VII A4|VII D3" ~ "VII A4-D3",
    str_detect(sys_czerniak, "VIII D") ~ "VIII D",
    str_detect(sys_czerniak, "VIII E|VIII E2") ~ "VIII E",
    str_detect(sys_czerniak, "VIII E3|VIII E4") ~ "VIII E3",
    str_detect(sys_czerniak, "VIII F") ~ "VIII F",
    sys_czerniak == "VIII D5|VIII D6" ~ "VIII D5-6",
    TRUE ~ sys_czerniak
      ))

save(scherben_syscz,  file = "../data/derived_data/scherben_syscz.RData")
```


```{r}

library(ggh4x) # nach https://stackoverflow.com/questions/61601428/adjust-the-size-of-panels-plotted-through-ggplot-and-facet-grid

fo_per_kr <- scherben_syscz |>
  filter(as.integer(bruchpotential) < 7) |>
  filter(!is.na(sys_czerniak)) |>
  filter(!str_detect(sys_czerniak, "/")) |> # Unsicherheiten raus
  filter(!str_detect(sys_czerniak, "[?]")) |> # Unsicherheiten raus 
  group_by(kreislabel) |> summarize(count = n_distinct(fundort))

gef_per_fo <-  scherben_syscz |>
  filter(as.integer(bruchpotential) < 7) |>
  filter(!is.na(sys_czerniak)) |>
  filter(!str_detect(sys_czerniak, "/")) |> # Unsicherheiten raus
  filter(!str_detect(sys_czerniak, "[?]")) |> # Unsicherheiten raus 
  group_by(fundort, kultur_gr) |> summarize(count = n_distinct(gefäßnummer))

scherben_syscz |>
  filter(as.integer(bruchpotential) < 7) |>
  filter(!is.na(sys_cz_gr)) |>
  filter(sys_cz_gr != "NA") |>
  filter(sys_cz_gr != "") |>
    filter(!str_detect(sys_czerniak, "/")) |> # Unsicherheiten raus
  filter(!str_detect(sys_czerniak, "[?]")) |> # Unsicherheiten raus |>
  count(gefäßnummer, kreislabel, fundort, kultur_gr, sys_cz_gr) |>  
  group_by(gefäßnummer, fundort, kultur_gr, kreislabel, sys_cz_gr) |>          
  mutate(prop = prop.table(n)) |>
  ggplot()+
  geom_bar(aes(y = prop,
               x = fundort,
               fill = sys_cz_gr),
           position = "fill", stat = "identity",
           na.rm = TRUE)+
  scale_y_continuous(breaks = c(0, 0.5, 1),
                     labels = c(0, 50, 100))+
  labs(x = "Fundort",
       y = "Prozent der bestimmbaren Gefäßeinheiten",
       title = "Magerungsgruppen",
       fill = "",
       caption = paste0("Funde reduziert auf gut erkennbare Brüche und sicher bestimmte Gruppen, n = ", sum(gef_per_fo$count) ) )+
  theme_bw(base_size = 11)+
    coord_flip() +
   theme(legend.position = "right",
         legend.key.size = unit(0.5, "cm"),
         legend.text =  element_text(size = 10),
         legend.title = element_text(size = 10)) +
    guides(fill=guide_legend(ncol = 1))+
  facet_grid(kreislabel~kultur_gr, scales = "free") +
            force_panelsizes(rows = fo_per_kr$count+2)


ggsave("../figures/Magerung/2026-04_14_sys_cz_gruppiert_Kreis-Kultur.png", dpi = 300, height =  20, width = 21, units = "cm")    
```


### Korrelationen Magerungssys

Darstellung, um besser beschreiben zu können und in den Test unten einfügen zu können

```{r}
#| label: tabellierung alle Gruppen
scherben_syscz |>
      filter(as.integer(bruchpotential) < 7) |>
  filter(!is.na(sys_cz_gr)) |>
  filter(sys_cz_gr != "NA") |>
    filter(!str_detect(sys_czerniak, "/")) |> # Unsicherheiten raus
  filter(!str_detect(sys_czerniak, "[?]")) |> # Unsicherheiten raus |>
  distinct(gefäßnummer, kultur_gr, sys_cz_gr)  |>
  ungroup() |>
  summarise(pval = chisq.test(kultur_gr, sys_cz_gr)$p.value)


k_sys_cz <- scherben_syscz |>
      filter(as.integer(bruchpotential) < 7) |>
  filter(!is.na(sys_cz_gr)) |>
  filter(sys_cz_gr != "NA") |>
    filter(!str_detect(sys_czerniak, "/")) |> # Unsicherheiten raus
  filter(!str_detect(sys_czerniak, "[?]")) |> # Unsicherheiten raus |>
  distinct(gefäßnummer, kultur_gr, sys_cz_gr, kultur2)  |>
  ungroup()


table(k_sys_cz$kultur_gr, k_sys_cz$sys_cz_gr)
```


```{r}
#| label: tabellierung SBK

scherben_syscz |>
      filter(as.integer(bruchpotential) < 7) |>
  filter(!is.na(sys_cz_gr)) |>
  filter(sys_cz_gr != "NA") |>
    filter(!str_detect(sys_czerniak, "/")) |> # Unsicherheiten raus
  filter(!str_detect(sys_czerniak, "[?]")) |> # Unsicherheiten raus 
  filter(kultur_gr == "SBK")|>
  distinct(gefäßnummer, kreislabel, sys_cz_gr) |>
  ungroup() |>
  summarise(pval = chisq.test(kreislabel, sys_cz_gr)$p.value)


k_sys_cz_SBK <- scherben_syscz |>
      filter(as.integer(bruchpotential) < 7) |>
  filter(!is.na(sys_cz_gr)) |>
  filter(sys_cz_gr != "NA") |>
    filter(!str_detect(sys_czerniak, "/")) |> # Unsicherheiten raus
  filter(!str_detect(sys_czerniak, "[?]")) |> # Unsicherheiten raus 
  filter(kultur_gr == "SBK")|>
  distinct(gefäßnummer, kreislabel, sys_cz_gr) |>
  ungroup() 

table(k_sys_cz_SBK$sys_cz_gr, k_sys_cz_SBK$kreislabel)

```


## Magerungselemente 

Die Magerungselemente wurden in einer Spalte mit Komma seperiert aufgenommen. Um sie zu analysieren, müssen sie in einzelne Spalten aufgetrennt und in eine Präsenz-Absenz-Matrix umgewandelt werden

```{r}
#| label: Magerungselemente auseinander nehmen

library(stringr)
library(tidyr)

scherben_syscz$magerungsbestandteile_gr <- tolower(scherben_syscz$magerungsbestandteile_gr)
#scherben$magerungsbestandteile <-   str_replace_all(scherben$magerungsbestandteile, fixed(" "), "")

scherben_syscz <- scherben_syscz |>
  separate_wider_delim(cols = magerungsbestandteile_gr, delim = ",",
                     names = c("magerungsel_1", "magerungsel_2", "magerungsel_3", "magerungsel_4", "magerungsel_5", "magerungsel_6", "magerungsel_7"),
                      too_few = "align_start") # wenn nicht genug magerungselemente drin, um alle felder zu füllen
```


```{r}
#| label: create scherben_gef_magerung

scherben_gef_magerung <- scherben_syscz |>
  filter(as.integer(bruchpotential) < 7) |>
  filter(!is.na(sys_czerniak)) |>
  filter(!str_detect(sys_czerniak, "/")) |> # Unsicherheiten raus
  filter(!str_detect(sys_czerniak, "[?]")) |> # Unsicherheiten raus |>
  distinct_at(vars(gefäßnummer, sys_czerniak), .keep_all = TRUE) |> 
  pivot_longer(c(magerungsel_1:magerungsel_7),
                names_to = "magerungselement_stellung",
                values_to = "magerungselement",
                values_drop_na = TRUE)

scherben_gef_magerung$magerungselement <- str_replace_all(scherben_gef_magerung$magerungselement, pattern = fixed(" "), replacement = "")

scherben_gef_magerung <- scherben_gef_magerung |>
  mutate(magerungsel_gr = case_when(
    magerungselement ==  "muschelo.stein?" ~ NA,
    magerungselement ==  "schamottoderocker?" ~ NA,
    magerungselement ==  "" ~ NA,
    magerungselement ==  "glimmer?" ~ "glimmer",
    magerungselement ==  "wenigglimmer" ~ "glimmer",
    magerungselement ==  "schwarzerstein" ~ "stein",
    magerungselement ==  "weißerstein" ~ "stein",
    magerungselement ==  "quarzit" ~ "stein",
    magerungselement ==  "roterstein" ~ "rosastein",
    magerungselement ==  "kalkstein?" ~ "stein",
    magerungselement ==  "kleinelücken(blasig?)" ~ "organik?",
    magerungselement ==  "kleinelücken?" ~ "organik?",
    magerungselement ==  "kleinelücken(blasig)" ~ "organik?",
    magerungselement ==  "kleinelücken" ~ "organik",
    magerungselement ==  "sand?" ~ "sand",
    magerungselement ==  "schamott?" ~ "schamott",
    magerungselement ==  "stein?" ~ "stein",
    TRUE ~ magerungselement
  ))

```


### Magerungselemente gruppieren / Unsicherheiten entfernen

```{r}
#| label: save scherben_gef_magerung

scherben_gef_magerung <- scherben_gef_magerung |>  mutate_if(is.character,as.factor)

save(scherben_gef_magerung, file = "../data/derived_data/scherben_gef_magerung.RData")
```



```{r}
#| Magerungselemente plotten: alle

library(ggh4x) # nach https://stackoverflow.com/questions/61601428/adjust-the-size-of-panels-plotted-through-ggplot-and-facet-grid

fo_per_kr <- scherben_gef_magerung |> group_by(kreislabel) |> summarize(count = n_distinct(fundort))

gef_per_fo <- scherben_gef_magerung |>
  filter(magerungsel_gr != "NA") |>
  group_by(fundort, kultur_gr, kreislabel)|> summarize(count = n_distinct(gefäßnummer))

scherben_gef_magerung |>
  filter(magerungsel_gr != "NA") |>
  count(gefäßnummer, magerungsel_gr, fundort, kultur_gr, kreislabel) |>
  group_by(gefäßnummer, magerungsel_gr, fundort, kultur_gr, kreislabel) |>
  mutate(prop = prop.table(n)) |>
  ggplot(na.rm = TRUE)+
   geom_bar(aes(x = fundort,
                fill = magerungsel_gr,
                y = prop),
           position = "fill", stat = "identity")+
  scale_fill_manual(name = "",
                    breaks = c("sand", "glimmer", "stein", "rosastein", "kiesel", "schamott", "organik", "organik?", "kalk"),
                    labels= c("Sand", "Glimmer", "Stein", "rosa Stein", "Kiesel", "Schamott", "Organik", "Organik?", "Kalk?"),
                    values = c("yellow", "lightblue", "grey", "pink", "mintcream", "brown", "green4", "green", "black" ))+
  scale_y_continuous(breaks = c(0, 0.5, 1),
                     labels = c(0,50,100)) +
  geom_text(data = gef_per_fo  %>% slice_head(n=1), 
            aes(x = fundort, y = 1, 
                label  = paste0(count)  ), 
              size = 3,
            hjust = 1, 
            angle = 0, 
            position = position_fill(vjust = .95),
            col = "grey10" )  +
  labs(x = "",
       y = "Prozent der bestimmbaren Gefäßeinheiten",
       title = "Verteilung der Magerungselemente auf Region und Kultur",
       caption = paste0("Funde reduziert auf gut erkennbare Brüche, n = ", sum(gef_per_fo$count) ) )+
  coord_flip() +
  theme_bw()+
  facet_grid(kreislabel ~ kultur_gr, scales = "free") +
   theme(text = element_text(size = 10),
         legend.position = "bottom",
         legend.key.size = unit(0.5, "cm"))+
    guides( fill = guide_legend(nrow = 2)) +
  force_panelsizes(rows = fo_per_kr$count) # Höhe der Panels dadurch festgelegt, dass Anzahl der Reihen festgelegt wird

ggsave("../figures/Magerung/2026-04-14_Magerungselemente_Kreis-Kultur2.png", dpi = 300, width = 16, height = 25, units = "cm")
```

Nur, um das einmal für unverzierte / verzierte zu überprüfen:

```{r}
#| label: Magerungselemente plotten: nur UNverzierte
#| eval: false

library(ggh4x) # nach https://stackoverflow.com/questions/61601428/adjust-the-size-of-panels-plotted-through-ggplot-and-facet-grid

fo_per_kr <- scherben_gef_magerung |>   filter(verz_n == "unverz") |> group_by(kreislabel) |> summarize(count = n_distinct(fundort))

scherben_gef_magerung |>
  filter(verz_n == "unverz") |>
  filter(magerungsel_gr != "NA") |>
  group_by(gefäßnummer, magerungsel_gr, fundort, kultur_gr) |>
  ggplot(na.rm = TRUE)+
   geom_bar(aes(x = fundort,
                fill = magerungsel_gr))+
  scale_fill_manual(name = "Magerungselemente",
                    breaks = c("sand", "glimmer", "stein", "rosastein", "kiesel", "schamott", "organik", "organik?", "kalk"),
                    labels= c("Sand", "Glimmer", "Stein", "rosa Stein", "Kiesel", "Schamott", "Organik", "Organik?", "Kalk?"),
                    values = c("yellow", "lightblue", "grey", "pink", "mintcream", "brown", "green4", "green", "black" ))+
  labs(x = "Fundort",
       y = "Anzahl",
       title = "Verteilung der Magerungselemente auf Region und Kultur",
       caption = "Funde reduziert auf gut erkennbare Brüche")+
  coord_flip() +
  theme_bw()+
  facet_grid(kreislabel~kultur_gr, scales = "free") +
   theme(text = element_text(size = 20))+
    guides(fill=guide_legend(ncol =1)) +
  force_panelsizes(rows = fo_per_kr$count+2 ) # Höhe der Panels dadurch gestgelegt, dass Anzahl der Reihen festgelegt wird
```

```{r}
#| eval: false
#| label: Magerungselemente plotten: nur VERZierte

library(ggh4x) # nach https://stackoverflow.com/questions/61601428/adjust-the-size-of-panels-plotted-through-ggplot-and-facet-grid

fo_per_kr <- scherben_gef_magerung |>   filter(verz_n == "verz") |> group_by(kreislabel) |> summarize(count = n_distinct(fundort))

scherben_gef_magerung |>
  filter(verz_n == "verz") |>
  filter(magerungsel_gr != "NA") |>
  group_by(gefäßnummer, magerungsel_gr, fundort, kultur_gr) |>
  ggplot(na.rm = TRUE)+
   geom_bar(aes(x = fundort,
                fill = magerungsel_gr))+
  scale_fill_manual(name = "Magerungselemente",
                    breaks = c("sand", "glimmer", "stein", "rosastein", "kiesel", "schamott", "organik", "organik?", "kalk"),
                    labels= c("Sand", "Glimmer", "Stein", "rosa Stein", "Kiesel", "Schamott", "Organik", "Organik?", "Kalk?"),
                    values = c("yellow", "lightblue", "grey", "pink", "mintcream", "brown", "darkgreen", "green", "black" ))+
  labs(x = "Fundort",
       y = "Anzahl",
       title = "Verteilung der Magerungselemente auf Region und Kultur",
       caption = "Funde reduziert auf gut erkennbare Brüche")+
  coord_flip() +
  theme_bw()+
  facet_grid(kreislabel~kultur_gr, scales = "free") +
   theme(text = element_text(size = 20))+
    guides(fill=guide_legend(ncol =1)) +
  force_panelsizes(rows = fo_per_kr$count+2 ) # Höhe der Panels dadurch gestgelegt, dass Anzahl der Reihen festgelegt wird
```


```{r}

#| label: save magerung_gef

magerung_gef <- scherben_gef_magerung |>
  filter(!is.na(magerungsel_gr) ) |>
  filter(magerungsel_gr != "") |>
  filter(magerungsel_gr != "NA") |>
  mutate(magerungsel_gr = str_trim(magerungsel_gr, side = "left") ) |>
    pivot_wider(id_cols = fotonr, names_from = magerungsel_gr, values_from = "gefäßnummer", values_fn = list(gefäßnummer = length) ) |>
  mutate(across(where(is.numeric), ~replace_na(.x, 0) ) ) |> # verändere alle Spalten, die numeric sind und wende Funktion replace_na auf Spalte (.x) an 
  mutate(across(where(is.numeric),  ~ifelse(. > 0, 1, 0) ) ) # verändere alle Spalten, die numeric sind und wende ifelse auf werte (.) an. wenn über 0 -> 1, alles andere 0.


magerung_gef <- right_join(magerung_gef, scherben_gef_magerung[, c("gefäßnummer", "max_dicke", "magerungsgr", "magerungsart" ,"magerungsmenge", "sys_czerniak", "ofl", "erhaltung_ofl_außen", "fotonr")], by = join_by(fotonr))

magerung_gef <- magerung_gef |>
  mutate(ofl = case_when(
    str_detect(erhaltung_ofl_außen, "gut") ~ ofl,
    str_detect(erhaltung_ofl_außen, "leicht") ~ofl,
    str_detect(erhaltung_ofl_außen, "etwas") ~ofl,
    TRUE ~ NA  )) |>
  distinct() 


magerung_gef$magerungsart <- as.factor(magerung_gef$magerungsart)

#magerung_gef$ofl_außen <- as.factor(magerung_gef$ofl_außen)

save(magerung_gef, file = "../data/derived_data/magerung_gef.RData")
```


## Magerungselement zu Gruppe plotten

-> zum überprüfen, ob die Gruppenzuweisungen und alles stimmt
```{r}
#| eval: false
scherben_gef_magerung |>
  filter(magerungsel_gr != "NA") |>
  ggplot(na.rm = TRUE)+
   geom_bar(aes(x = sys_czerniak,
                fill = magerungsel_gr))+
  scale_fill_manual(name = "Magerungselemente",
                    breaks = c("sand", "glimmer", "stein", "rosastein", "kiesel", "schamott", "organik", "organik?", "kalk"),
                    labels= c("Sand", "Glimmer", "Stein", "rosa Stein", "Kiesel", "Schamott", "Organik", "Organik?", "Kalk?"),
                    values = c("yellow", "lightblue", "grey", "pink", "mintcream", "brown", "darkgreen", "green", "black" ))+
  labs(x = "Sys Czerniak",
       y = "Anzahl",
       title = "Verteilung der Magerungselemente auf Sys Czerniak",
       caption = "Funde reduziert auf gut erkennbare Brüche")+
  coord_flip() +
  theme_bw()

#ggsave("../figures/Magerung/Magerungselemente_Sys_Cz_check_for_errors.png", dpi = 300, width = 15, height = 10)

```

### chi quadrat magerungselemente
```{r}
#| label: chi magerungselemente

s_gef_mag_chi <- scherben_gef_magerung |>
  filter(magerungsel_gr != "NA") |>
    filter(magerungsel_gr != "kalk") |> # zu selten
      filter(magerungsel_gr != "rosastein") |> # zu selten
   filter(magerungsel_gr != "organik?") |> # zu selten und nur da wo eh organik
filter(kultur_gr != "FBG") |> # zwei 0
  select(magerungsel_gr, gefäßnummer, kultur2) |>
  unique()|>
  mutate(magerungsel_gr = as.character(magerungsel_gr)) |>
    unique()|>
  mutate(kultur2 = as.character(kultur2))

tab_mag_el <- table(s_gef_mag_chi$magerungsel_gr, s_gef_mag_chi$kultur2)


mag_el_p <- pairwiseNominalIndependence(tab_mag_el,
                            compare = "column",
                            simulate.p.value=TRUE,
                            fisher = F,
                            gtest = F,
                            chisq = T)

library(tidyr)
library(stringr)
mag_el_p <- mag_el_p |>
  separate_wider_delim(cols = Comparison, 
                       delim = ":",
                       names = c("K2", "K1")) |>
  mutate(K1 = str_trim(K1) ) |>
  mutate(K2 = str_trim(K2) ) |>
  mutate(verh = paste0(K1, " - ", K2))
 

colnames(mag_el_p) <- c("K2", "K1", "mag_el_pChi", "mag_el_pChi.adj", "verh")  
```



### Bruchfarbe

Die Bruchfarbe wurde nach dem NoNeK-System aufgenommen. Hell-dunkel-Abfolgen... 


```{r}
load("../data/derived_data/scherben.RData")

library(viridis)
library(ggh4x)
library(dplyr)
library(stringr)
library(ggplot2)

scherben$bruchfarbe <- tolower(scherben$bruchfarbe)

# uneinheitlich aufgenommenes vereinheitlichen:
scherben_bf <- scherben |>
  filter(as.numeric(bruchpotential) < 7) |>
  filter(as.numeric(erh_ofl_k ) < 3) |>
  mutate(bruchfarbe_gr = case_when(
  str_detect(bruchfarbe, "\\/") ~ "gemischt",
  bruchfarbe == "dunkelgrau" ~ "dunkel",
  bruchfarbe == "gelb bis grau" ~ "hell-dunkel",
  bruchfarbe == "dunkelgrau bis rot" ~ "dunkel-hell",
  bruchfarbe == "grau" ~ "dunkel",
  bruchfarbe == "NA"  ~ NA,
  TRUE ~ bruchfarbe
  ))

scherben_bf <- scherben_bf |>
  select(gefäßnummer, kreislabel, kultur_gr, kultur2, fundort, bruchfarbe_gr) |>
  unique()

dubs <- scherben_bf$gefäßnummer[duplicated(scherben_bf$gefäßnummer)]

scherben_bf <- scherben_bf |>
  mutate(bruchfarbe_gr = case_when(
    gefäßnummer %in% dubs ~ "gemischt",
    TRUE ~ bruchfarbe_gr
  ) ) |>
    unique() |>
  mutate(bruchfarbe_gr = factor(bruchfarbe_gr, ordered = T,
                                levels = c("dunkel",
                                          "dunkel-hell",
                                          "dunkel-hell-dunkel",
                                          "dunkel-hell-dunkel-hell",
                                      "dunkel-hell-dunkel-hell-dunkel",
                                      "gemischt",
                                      "hell-dunkel-hell-dunkel",
                                      "hell-dunkel-hell",
                                      "hell-dunkel",
                                      "hell"))) 
```


```{r}
#| label: plot bruchfarbe

gef_per_ra <- scherben_bf |>  
  filter(!is.na(bruchfarbe_gr)) |>
  group_by(kreislabel, kultur_gr, fundort) |>
    summarize(count = n_distinct(gefäßnummer))


fo_per_kr <- scherben_bf |>  
    filter(!is.na(bruchfarbe_gr)) |>
   group_by(kreislabel) |>
  summarize(count = n_distinct(fundort))

scherben_bf |>
    filter(!is.na(bruchfarbe_gr)) |>
 count(gefäßnummer, kreislabel, kultur_gr, fundort, bruchfarbe_gr) |>
  group_by(gefäßnummer, kreislabel, kultur_gr, fundort, bruchfarbe_gr) |>
    mutate(n = case_when( # wenn n vorher über 0 -> egal wie viele scherben pro gefäß -> 1
    n > 0 ~ 1,
    TRUE ~ 0
  )) |>
  mutate(prop = prop.table(n)) |>
  ggplot()+
  geom_bar(aes(y = prop,
               x = fundort,
               fill = bruchfarbe_gr ),
           position = "fill", stat = "identity",
           na.rm = TRUE)+
 geom_text(data = gef_per_ra,
           aes(x = fundort, y = 1, 
                label  = count ), 
              size = 3,
            hjust = 0.5, 
            angle = 0, 
            colour = "white",
           position = position_fill(vjust = .9)  )  +
  labs(title = "Bruchfarbe",
       caption = paste0("hell = oxidierend, dunkel = reduzierend gebrannt, \n Gefäße mit guter Erhaltung d. Oberfläche und Sichtbarkeit des Bruchs, n = ", sum(gef_per_ra$count) ),
       x = "",
       y = "Prozent",
       fill = "" ) +
    scale_fill_viridis(discrete = TRUE,
                     direction = 1,
                     na.value = "grey")+
  scale_y_continuous(breaks = c(0, 0.5, 1),
                     label = c(0,50,100))+
  coord_flip()+
      facet_grid(kreislabel ~ kultur_gr, scales = "free", drop = TRUE) +
  force_panelsizes(rows = fo_per_kr$count)+
  theme_bw()+
   theme(text = element_text(size = 11),
         legend.position = "bottom",
          legend.key.size = unit(0.5, "cm")) 

ggsave("../figures/Magerung/bruchfarbe.png", dpi = 300, width = 17, height = 23, units = "cm")

save(scherben_bf, file = "../data/derived_data/scherben_bf.RData")

```

#### chi quadrat bruchfarbe

```{r}
#| label: chi berechnung bruchfarbe

# mehrere Wechsel an Stelle der detaillierten Aufnahme, sonst nicht berechenbar:

scherben_bf_chi <- scherben_bf |>
  mutate(bf_chi = case_when(
    bruchfarbe_gr == "dunkel" ~ "nur reduzierend",
    bruchfarbe_gr == "hell" ~ "nur oxidierend",
    bruchfarbe_gr == "dunkel-hell" ~ "erst reduz- dann oxidierend",
    bruchfarbe_gr == "hell-dunkel" ~ "erst oxid - dann reduzierend",
    TRUE ~ "mehrere Wechsel"
  )) |>
  select(gefäßnummer, kultur2, bf_chi) |>
  unique()

scherben_bf_chi$bf_chi[scherben_bf_chi$gefäßnummer %in% duplicated(scherben_bf_chi$gefäßnummer)] <- "mehrere Wechsel"

scherben_bf_chi <- unique(scherben_bf_chi)

tab_mag_bf <- table(scherben_bf_chi$bf_chi, scherben_bf_chi$kultur2)

library(rcompanion)

mag_bf_p <- pairwiseNominalIndependence(tab_mag_bf,
                            compare = "column",
                            simulate.p.value=TRUE,
                            fisher = F,
                            gtest = F,
                            chisq = T)

library(tidyr)
library(stringr)
mag_bf_p <- mag_bf_p |>
  separate_wider_delim(cols = Comparison, 
                       delim = ":",
                       names = c("K2", "K1")) |>
  mutate(K1 = str_trim(K1) ) |>
  mutate(K2 = str_trim(K2) ) |>
  mutate(verh = paste0(K1, " - ", K2))
 

colnames(mag_bf_p) <- c("K2", "K1", "mag_bf_pChi", "mag_bf_pChi.adj", "verh")  

mag_bf_p <- mag_bf_p |> mutate(verh = str_replace(verh, "Rös", "Rössen") )

```



## Bruchaufbautechnik

```{r}

scherben <- scherben |>
  mutate(bruchaufb_gr = case_when(
    bruchaufbau == "N/S" ~ "N/S",
    bruchaufbau == "S/N?" ~ "N/S?",
    bruchaufbau == "S/N ?" ~ "N/S?",
    bruchaufbau == "S/N" ~ "N/S",
    bruchaufbau == "NA" ~ NA,
    bruchaufbau == "" ~ NA,
    bruchaufbau == "nicht erkennbar" ~ NA,
    bruchaufbau == "„dachförmig“ (Rand noch im Nachgang aufgesetzt)" ~ "U",
      #  str_detect(bruchaufbau, "\\?") ~ NA, #hier könnte man auch nochmal differenzieren... aber wird vmtl kein anderes Bild geben
    TRUE ~ bruchaufbau
  ))

gef_per_ra <- scherben |>  
  filter(!is.na(bruchaufb_gr)) |>
  group_by(kreislabel, kultur_gr, fundort) |>
    summarize(count = n_distinct(gefäßnummer))


fo_per_kr <- scherben |>  
    filter(!is.na(bruchaufb_gr)) |>
   group_by(kreislabel) |>
  summarize(count = n_distinct(fundort))


scherben |> 
  filter(!is.na(bruchaufb_gr)) |>
 count(gefäßnummer, kreislabel, kultur_gr, fundort, bruchaufb_gr) |>
  group_by(gefäßnummer, kreislabel, kultur_gr, fundort, bruchaufb_gr) |>
  mutate(prop = prop.table(n)) |>
  ggplot()+
  geom_bar(aes(y = prop,
               x = fundort,
               fill = bruchaufb_gr ),
           position = "fill", stat = "identity",
           na.rm = TRUE)+
 geom_text(data = gef_per_ra,
           aes(x = fundort, y = 1, 
                label  = count ), 
              size = 3,
            hjust = 0.5, 
            angle = 0, 
            colour = "white",
           position = position_fill(vjust = .9)  )  +
  labs(title = "Aufbautechnik der Gefäße",
       caption = paste0( "n Gefäße mit erkennbarem Aufbau = ", sum(gef_per_ra$count) ),
       x = "Fundort",
       y = "Anteil",
       fill = "")+
    scale_fill_manual(breaks = c("N", "N?", "N/S?", "N/S", "S?", "S", "U"),
                      values = c("black", "darkgrey",  "#F5C710", "#DF536B",  "#28E2E5", "#2297E6", "darkgreen"),
                     na.value = "white")+
  scale_y_continuous(breaks = c(0, 0.5, 1),
                     labels = c(0, 0.5, 1))+
  coord_flip()+
      facet_grid(kreislabel ~ kultur_gr, scales = "free", drop = TRUE) +
  force_panelsizes(rows = fo_per_kr$count)+
  theme_bw()+
   theme(text = element_text(size = 10),
         legend.position = "bottom"  ) +
  guides(fill = guide_legend(nrow = 1))


ggsave("../figures/Magerung/bruchaufbau_2024-01-10.png", dpi = 300, width = 16, height = 21, unit = "cm")
```


## Wandungsdicke

Bei der Wandungsdicke müssen die Daten so transformiert werden, dass pro Gefäßeinheit ein Maximalwert und ein Minimalwert aus den unterschiedlichen Scherben extrahiert wird. Dabei wird unterschieden, ob es sich um Bodenscherben oder um Wandungs- (mit Rand-)Scherben handelt.
```{r}
#| label: Wandungsstärke data wrangling
library(reshape2)

scherben_d <- melt(scherben, id.vars = c('fotonr', 'gefäßnummer', 'kultur2', 'typ', "verz_n")  , measure.vars = c('max_dicke', 'min_dicke'), value.name = c('dicke')) 

scherben_d <- scherben_d |>
  mutate(typ_gr = case_when(
    typ == "fast komplettes Profil" ~ "Rand bis Boden",
    typ == "komplettes Profil" ~ "Rand bis Boden",
    typ == "rekonstruiertes Gefäß" ~ "Rand bis Boden",
    typ == "rekonstriertes Gefäß" ~ "Rand bis Boden",
    typ == "Rand- bis Bodenscherbe" ~ "Rand bis Boden",
    typ == "Boden- und Wandscherbe" ~ "Unterteilscherbe",
    typ == "Boden- oder Wandscherbe" ~ "Unterteilscherbe",
    typ == "Boden-oder Wandscherbe" ~ "Unterteilscherbe",
    typ == "Wand- und Bodenscherbe" ~ "Unterteilscherbe",
    typ == "Wand- oder Bodenscherbe" ~ "Unterteilscherbe",
    typ == "Wand-Bodenscherbe" ~ "Unterteilscherbe",
    typ == "Rand- und Wandscherbe" ~ "Oberteilscherbe",
    typ == "Rand- oder Wandscherbe" ~ "Oberteilscherbe",
    typ == "Henkelscherbe" ~ "Wandscherbe",
    typ == "NA" ~ NA,
TRUE ~ typ
  )) |>
  mutate(typ_grgr = case_when(
    str_detect(typ_gr, "Boden") ~ "Boden",
    str_detect(typ, "Gefäß|Profil") ~ "gesamtes Gefäß",
               TRUE ~ "Wandung")  )

dicke.labs <- c("max. Dicke", "min. Dicke")
names(dicke.labs) <- c("max_dicke", "min_dicke")            
                   

# gruppieren nach Gefäßnummer und variable -> max oder min dicke
# da wo min dicke -> min wert
# da wo max dicke -> max wert

scherben_d_max <- scherben_d |>
  filter(variable == "max_dicke") |>
  group_by(gefäßnummer, typ_grgr) |>
  slice_max(dicke) |>
    select(gefäßnummer, typ_grgr, verz_n, dicke, kultur2, variable) |>
  ungroup() |>
  unique()

scherben_d_min <- scherben_d |>
  filter(variable == "min_dicke") |>
  group_by(gefäßnummer, typ_grgr) |>
  slice_min(dicke) |>
    select(gefäßnummer, typ_grgr, verz_n, dicke, kultur2, variable) |>
  ungroup() |>
  unique()

scherben_gef_d <- rbind(scherben_d_max, scherben_d_min)
```


```{r}
#| label: Wandungsstärke plotten
scherben_gef_d |>
  filter(dicke > 0) |>
  unique() |>
  ggplot(aes(x = kultur2,
             y = dicke,
             fill = verz_n))+
  geom_jitter(aes(col = typ_grgr,
                  shape = verz_n),
              size = 2,
              alpha = 0.5,
              height = 0.2,
              width = 0.3)+
    geom_boxplot(alpha = 0.7)+
  scale_fill_manual(values = c("white", "lightgrey"),
                       labels = c("unverziertes Gef.", "verziertes Gef" ) )+
  scale_shape_manual( breaks = c("unverz", "verz"), 
                        labels =  c("unverziertes Gef.", "verziertes Gef" ),
                      values = c(19, 4))+
  scale_colour_manual(values = c(19, 4, 2)) +
  coord_flip()+
  theme_bw()+
  labs(x = "",
       fill = "",
       y = "Scherbenstärke (mm)",
       col = "",
       shape = "",
       title = "Wandungsstärke",
       caption = paste("Scherben von", length(unique(scherben_gef_d$gefäßnummer)), "Gefäßen")) +
  facet_grid(.~variable,
             labeller = as_labeller(dicke.labs))

ggsave("../figures/Magerung/Wandungsstärke.png", dpi = 300, width = 16, height = 16, units = "cm")

```

```{r}
#| label: Variabilität Wandungsdicke 
#| eval: true


scherben_d3 <- scherben |>
    filter(! gefäßnummer %in% scherben$gefäßnummer[is.na(scherben$min_dicke)])  |>
 filter(! gefäßnummer %in% scherben$gefäßnummer[is.na(scherben$max_dicke)] ) |>
  select(fotonr, gefäßnummer, kultur2, typ, verz_n, min_dicke, max_dicke, max_l) |>
   mutate(typ_gr = case_when(
    typ == "fast komplettes Profil" ~ "Rand bis Boden",
    typ == "komplettes Profil" ~ "Rand bis Boden",
    typ == "rekonstruiertes Gefäß" ~ "Rand bis Boden",
    typ == "rekonstriertes Gefäß" ~ "Rand bis Boden",
    typ == "Rand- bis Bodenscherbe" ~ "Rand bis Boden",
    typ == "Boden- und Wandscherbe" ~ "Unterteilscherbe",
    typ == "Boden- oder Wandscherbe" ~ "Unterteilscherbe",
    typ == "Boden-oder Wandscherbe" ~ "Unterteilscherbe",
    typ == "Wand- und Bodenscherbe" ~ "Unterteilscherbe",
    typ == "Wand- oder Bodenscherbe" ~ "Unterteilscherbe",
    typ == "Wand-Bodenscherbe" ~ "Unterteilscherbe",
    typ == "Rand- und Wandscherbe" ~ "Oberteilscherbe",
    typ == "Rand- oder Wandscherbe" ~ "Oberteilscherbe",
    typ == "Henkelscherbe" ~ "Wandscherbe",
    typ == "NA" ~ NA,
TRUE ~ typ )) |>
  mutate(typ_grgr = case_when(
    str_detect(typ_gr, "Boden") ~ "Boden",
    str_detect(typ, "Gefäß|Profil") ~ "gesamtes Gefäß",
               TRUE ~ "Wandung")  ) |>
    filter(typ_grgr == "Wandung") |>
  group_by(gefäßnummer) |>
  slice_max(max_dicke) |>
  slice_min(min_dicke) |>
  unique() |> 
  mutate(diff_dicke = abs(max_dicke - min_dicke) ) # Problem schon, je nachdem wie groß die Scherbe, mehr Chance für Variabilität, aber durch Scherbengröße teilen ist schwierig
```


```{r}
#| label: plot variabilität wandungsdicke
#| eval: false
scherben_d3 |>
  ggplot(aes(x = kultur2,
                   y = diff_dicke))+
    geom_jitter(aes(shape = verz_n),
                size = 2,
              alpha = 0.3,
              height = 0.2,
              width = 0.3)+
    geom_boxplot(aes(fill = verz_n),
                 alpha = 0.7)+
    scale_fill_manual(values = c("white", "lightgrey"),
                       labels = c("unverziertes Gef.", "verziertes Gef." ) )+
    scale_shape_manual( breaks = c("unverz", "verz"), 
                        labels =  c("unverziertes Gef.", "verziertes Gef." ),
                      values = c(19, 4))+
  scale_colour_manual(values = c(19, 4, 2)) +
   coord_flip()+
  theme_bw()+
  labs(x = "",
       fill = "",
       y = "Unterschied der Dicke innerhalb der Scherbe (mm)",
       col = "",
       shape = "",
       title = "Variabilität der Wandungsdicken",
       caption = paste("Scherben von", length(unique(scherben_d3$gefäßnummer)), "Gefäßen, ohne Boden"))
  
#ggsave("../figures/Magerung/Wandungsdicke_Variabilität.png")

```



```{r}
#| label: get wilcoxon für Wandungsdicke


# achtung: Bodenscherben sind raus

source("../../R_functions/get_p_wilcoxon.R")

scherben_d_min <- scherben_d |> 
  filter(variable == "min_dicke") |>
  filter(typ_grgr != "Boden") |>
  group_by(gefäßnummer, kultur2) |>
  summarise(mindicke = min(dicke)) |>
  filter(!is.na(mindicke)) |>
  ungroup()

scherbendicke_min_p <- old_get_p_wilcoxon(var1 = scherben_d_min$mindicke, var2 = scherben_d_min$kultur2, var_name = "alle_min_dicke")

scherbendicke_min_p_verz <- old_get_p_wilcoxon(var1 = scherben_d_min$dicke[scherben_d_min$verz_n == "verz"], var2 =  scherben_d_min$kultur2[scherben_d_min$verz_n == "verz"], var_name = "verz_min_dicke")



scherben_d_max <- scherben_d |> filter(variable == "max_dicke") |>
  filter(typ_grgr != "Boden") |>
  group_by(gefäßnummer, kultur2) |>
  summarise(maxdicke = max(dicke)) |>
  filter(!is.na(maxdicke)) |>
  ungroup()

scherben_d_max_verz <- old_get_p_wilcoxon(var1 = scherben_d_max$dicke[scherben_d_max$verz_n == "verz"], var2 =  scherben_d_max$kultur2[scherben_d_max$verz_n == "verz"], var_name = "verz_max_dicke")

#ofl_unverz <- old_get_p_wilcoxon(var1 = s_ofl$ofl[s_ofl$verz_n == "unverz"], var2 =  s_ofl$kultur2[s_ofl$verz_n == "unverz"], var_name = "unverz_ofl")
## outdated?? TODO


```



# Chi Permutationstest und Wilcoxon-Test für alle Macharten

Zuerst werden noch einmal alle oben zusammengetragene und gefilterte Variablen aufgerufen -> das Skript muss bis hierhin durchgelaufen sein!

```{r}
#| label: permutationstest chi and wilcoxon-Test

source("../../R_functions/get_p-adj_chiperm.R")

s_ofl2 <- s_ofl2 |>
  ungroup()

s_ofl2_verz <- s_ofl2 |>
  filter(verz_n == "verz") |>
  select(gefäßnummer, ofl, kultur2)|>
  rename(ofl_verz = ofl )

s_ofl2_unverz <- s_ofl2 |>
  filter(verz_n == "unverz") |>
  select(gefäßnummer, ofl, kultur2)|>
  rename(ofl_unverz = ofl )

s_mag <- s_mag |>
  ungroup() 

mag_m_unverz <- s_mag |>
    filter(verz_n == "unverz") |>
  select(gefäßnummer, magerungsmenge, kultur2) |>
  rename(unv_magerungsmenge = magerungsmenge )

verz_magerungsmenge <- s_mag |>
    filter(verz_n == "verz") |>
  select(gefäßnummer, magerungsmenge, kultur2)|>
  rename(verz_magerungsmenge = magerungsmenge )

mag_gr_verz <- s_mag |>
    filter(verz_n == "verz") |>
  select(gefäßnummer, magerungsgr, kultur2) |>
  rename(verz_mag_gr = magerungsgr )

mag_gr_unverz <- s_mag |>
    filter(verz_n == "unverz") |>
  select(gefäßnummer, magerungsgr, kultur2) |>
  rename(unverz_mag_gr = magerungsgr )


s_bruchfarbe <- scherben_bf |>
  select(gefäßnummer, bruchfarbe_gr, kultur2)


magerungsel_gr <- scherben_gef_magerung |>
  filter(magerungsel_gr != "NA") |>
   filter(magerungsel_gr != "organik?") |> # zu selten und nur da wo eh organik
filter(kultur_gr != "FBG") |> # zwei 0
  select(magerungsel_gr, gefäßnummer, kultur2) |>
  unique()|>
  mutate(magerungsel_gr = as.character(magerungsel_gr)) |>
    unique()|>
  mutate(kultur2 = as.character(kultur2))


magerungsart <- s_mag_art |>
  ungroup() |>
  select(gefäßnummer, magerungsart, kultur2)




chi_machart_ls <- list(ofl_unverz = s_ofl2_unverz, 
                       ofl_verz = s_ofl2_verz, 
                       sys_cz_gr = k_sys_cz, 
                       magerungsel_gr = magerungsel_gr,
                       bruchfarbe_gr = s_bruchfarbe,
                       magerungsart = magerungsart
                       )

wilcox_machart_ls <- list(unv_magerungsmenge = mag_m_unverz, 
                       verz_magerungsmenge = verz_magerungsmenge,  
                       unverz_mag_gr = mag_gr_unverz, 
                       verz_mag_gr = mag_gr_verz,
                       maxdicke = scherben_d_max,
                       mindicke = scherben_d_min)


```

```{r}
#| label: für chi perm listen bearbeitung

## schleife über liste legen: alle Parameter werden für alle einzelnen Kulturen gegeneinander getestet

  ls <- list()
  
  kult <- "kultur2"
  
  kulturen <- unique(s_bruchfarbe$kultur2)
  
  vars <- c("ofl_unverz",
            "ofl_verz", 
            "sys_cz_gr",
            "magerungsel_gr",
             "bruchfarbe_gr",
             "magerungsart")
  
  

  for (l in c(1:length(vars)) ) { 
    
    res_df <- setNames(data.frame(matrix(ncol = 8, nrow = 0)), c("k", "k1", "k2", "n_note", "p.value", "P.value","variable", "method"))
    
    res_df$k <- as.character(res_df$k)
    res_df$k1 <- as.character(res_df$k1)
    res_df$k2 <- as.character(res_df$k2)
    res_df$n_note <- as.character(res_df$n_note)
    res_df$p.value <- as.numeric(res_df$p.value)
    res_df$variable <- as.character(res_df$variable)
    res_df$method <- as.character(res_df$method)
    
        
    varname <- paste(vars[l])
    
    df <- chi_machart_ls[[varname]]
    
        data <- data.frame(kultur = df[["kultur2"]], variable = df[[varname]], id = df[["gefäßnummer"]]) # select rel cols
        
        data$variable <- tolower(data$variable)
        
       data <-  data |> filter(variable != "NA") |>
          filter(!is.na(variable))

    
   for (i in 1:(length(kulturen)-1 ) ) {
  
        k1 <- kulturen[i] 
    
          for (j in 2:(length(kulturen) ) ) {
      
            k2 <- kulturen[j]
      
                   data2 <- data |> 
                     group_by(id) |>
                     filter(kultur %in% c(k1, k2)  ) |>         # filter for two cultures
                      filter(!is.na(variable)) |>
                    filter(variable != "NA") |>
                     unique() # dopplungen pro gefäß vermeiden
          
                   
          # check if there are enough infos: 
          
              if (nrow(data2 |> dplyr::filter(kultur == k1)) < 2) {
                  print(paste("Datensatz für ", k1, " unter 2 in ", varname) )
                  } 
                else if (nrow(data2 |> dplyr::filter(kultur == k2)) < 2) {
                  print( paste("Datensatz für ", k2, " unter 2 in ", varname))
                  }  
                else if (length(unique(data2$variable)) < 2) {
                  print(paste("Variable ", varname, " unter 2 in ", k1, k2))
                  }
                else if (length(unique(data2$kultur)) < 2) {
                  print(paste("gleiche Kultur", k1) ) } #
                
                else if (paste0(k2, " - ", k1) %in% res_df$k) {
                     print(paste("Paar", k1, k2, "schon besprochen") ) } #  
                else {
                  
                     # alle Voraussetzungen erfüllt:

                print(paste("Untersuche Paar", k1, k2, "zur Variable", varname)    )   

     
            res <- wPerm::perm.ind.test(data2,       # chi quadrat
                          type = "raw",    # df mit var1 var2 und freq
                          var.names = c("Var1", "Var2"),
                          R = 9999) 
            res$var <- varname
            res$K1 <- k1
            res$K2 <- k2
            res$k <- paste0(k1, " - ", k2)
            res$K1n <- n_distinct(data2 |> dplyr::filter(kultur == k1) |> select(id) ) # n soll gefäßanzahl entsprechen
            res$K2n <- n_distinct(data2 |> dplyr::filter(kultur == k2) |> select(id) )
            res$n_note <- paste0(k1, " n = ", res$K1n, ", \n", k2, " n = ", res$K2n)
    
          res_zusammen <- data.frame("k" = res$k, 
                                     "k1" = res$K1, 
                                     "k2" = res$K2, 
                                        "n_note" = res$n_note, 
                                        "p.value" = res$p.value, 
                                        "P.value"  = res$P.value,
                                        "variable" = varname,
                                     "method" = "Chi-Quadrat, Permutationstest" )  
          
  
    
          res_df <-rbind(res_df, res_zusammen)
          
          }
          
      }
      }
    ls[[varname]] <- res_df
    
  }

  
source("../../R_functions/get_p-adj_chiperm.R")

chi_machart_perm <- adjust_p(ls) # für multiples testen

```



```{r}
#| label: wilcox alle

source("../../R_functions/get_p_wilcoxon.R")

# wie oben: alle Parameter werden bei allen Kulturen gegeneinander getestet

  ls <- list()
  
  kult <- "kultur2"
  
  kulturen <- unique(s_bruchfarbe$kultur2)
  
  vars <- c("unv_magerungsmenge",
            "verz_magerungsmenge", 
            "unverz_mag_gr",
            "verz_mag_gr",
            "maxdicke",
            "mindicke")
  
  ls <- list()

  p.adjust.method <- "none"
    
for (i in (1:length(vars)) ) {    
  
  varname <- vars[i]
  
  df <- wilcox_machart_ls[[varname]]
  
  data <- data.frame(df[[varname]], df[[kult]]) # to be able to filter for NAs later

  colnames(data) <- c("var1", "var2") # makes reuse of old function easier
  
  data$var1 <- as.numeric(data$var1)
  
  data <- data |>
    dplyr::filter(!is.na(var1)) # remove NAs 
  
  d <-  pairwise.wilcox.test(data$var1, data$var2, 
                             p.adjust.method =  p.adjust.method) # calc wilcoxon
  res <- reshape2::melt(d$p.value)                                                 # aus p-value matrix Distanzenliste  
  res$p.value <- round(res$value, 3)      # p-value gerundet auf 3-Nachkommastellen

  res <- res |> dplyr::filter(!is.na(p.value))
  
  colnames(res) <- c("k1", "k2", "value", "p.value")      # colnames ändern

  res$k <- paste0(res$k1, " - ", res$k2)

  anzahlen <- as.data.frame(table(data$var2) ) # for n_note
  
  colnames(anzahlen) <- c("k1", "nK1")
  
  res <- merge(res, anzahlen, by.x = "k1", by.y = "k1", all.x = TRUE )

  colnames(anzahlen) <- c("k2", "nK2")
  
  res <-  merge(res, anzahlen, by.x = "k2", by.y = "k2", all.x = TRUE )
  
  res$n_note <- paste(res$k1, "n = ", res$nK1, "\n", res$k2, "n = ", res$nK2)
 
  res$variable <- paste(varname)
  
  res <- res |> select(k, k1, k2, n_note, p.value, variable) # compatible with the chi square function
  
  res$method <- "paarweiser Wilcoxon"
  
  ls[[varname]] <- res       
 
  }

wilcox_machart_p <- adjust_p(ls)
```


```{r}
#| label: für plot der p werte data wrangling

## erst beide p-Wert-Sammlungen zusammenführen
df_list <- list(wilcox_machart_p, chi_machart_perm)

p_values <- Reduce(function(x, y) merge(x, y, all=TRUE), df_list)


# labels vereinheitlichen

p_values$label <- paste0(p_values$variable, "\n", p_values$method) 

p_values$n_note <- gsub(" \n ", "\n", p_values$n_note)

farben <- c("#FDE725FF", "#7AD151FF", "#22A884FF", "grey70","grey60","grey50")
 

p_values$label <- factor(p_values$label,
                           ordered = TRUE,
                       levels = c( "ofl_unverz\nChi-Quadrat, Permutationstest",
                                   "ofl_verz\nChi-Quadrat, Permutationstest",
                                   "unverz_mag_gr\npaarweiser Wilcoxon" ,
                                    "verz_mag_gr\npaarweiser Wilcoxon",
                                    "unv_magerungsmenge\npaarweiser Wilcoxon" ,
                                     "verz_magerungsmenge\npaarweiser Wilcoxon",
                                     "magerungsart\nChi-Quadrat, Permutationstest",
                                     "sys_cz_gr\nChi-Quadrat, Permutationstest" ,
                                    "magerungsel_gr\nChi-Quadrat, Permutationstest",
                                   "bruchfarbe_gr\nChi-Quadrat, Permutationstest",    
                                      "maxdicke\npaarweiser Wilcoxon",
                                     "mindicke\npaarweiser Wilcoxon"  ) )

    
p_values <- p_values |>
  mutate(k = case_when(
    k == "Rös - SRK" ~ "SRK - Rös" ,
    k == "Rös - SBK" ~ "SBK - Rös" ,
    k == "Guhrau - Rös" ~ "Rös - Guhrau" ,
    k == "Guhrau - SBK" ~ "SBK - Guhrau" ,
    k == "FBG - SBK" ~ "SBK - FBG" ,
    k == "FBG - Rös" ~ "Rös - FBG" ,
    k == "FBG - Guhrau" ~ "Guhrau - FBG" ,
    k == "BKK - Rös" ~ "Rös - BKK",
    k == "Rössen - SBK" ~ "SBK - Rössen",
    TRUE ~ k))

save(p_values, file = "../data/derived_data/alle_p_machart.RData")
```


```{r}
#| label: plot all p-values für Machart

p_values |>
  filter(!(str_detect(label, "unv"))) |>
 ggplot(aes(x = label,
                y = k) ) +
  geom_tile(aes(fill = round(p.adj, 2 )),
            color = "white", size = 1 )+
     geom_text(aes(label = format(round(p.adj, 2), nsmall = 2) ),
             col = "black",
             hjust = 2) +
   geom_text(aes(label = n_note),
             size = 3,
             col = "black",
             hjust = 0.2,
             vjust = 0.5) +
  scale_x_discrete(labels =  c(#"Oberflächengestaltung \nunverzierte Gef. \nChi-Quadrat,\n Permutationstest",
                                   "Oberflächengestaltung \nverz. Gef.\nChi-Quadrat,\n Permutationstest",
                                  # "Magerungsgröße\n\ unverz. Gef.\npaarweiser\n Wilcoxon" ,
                                    "Magerungsgröße\n verz. Gef.\npaarweiser\n Wilcoxon",
                                   # "Magerungsmenge\n unverz. Gef.\npaarweiser\n Wilcoxon" ,
                                     "Magerungsmenge\n verz. Gef.\npaarweiser\n Wilcoxon",
                                     "Magerungsart\n alle Gef.\n Chi-Quadrat,\n  Permutationstest",
                                     "Magerungsgruppen \n alle Gef.\nChi-Quadrat,\n  Permutationstest" ,
                                    "Magerungselemente\n alle Gef.\n Chi-Quadrat,\n  Permutationstest",
                                   "Bruchfarbe\n alle Gef.\n Chi-Quadrat,\n  Permutationstest",    
                                    "max. Wandstärke\n alle Gef.\n paarweiser\n Wilcoxon",
                                     "min. Wandstärke\n alle Gef.\n paarweiser\n Wilcoxon") )+
 scale_fill_gradientn(colours = farben ,
                    values =  c(0.00, 0.01, 0.05, 0.1, 0.2, 0.8, 1),
                    breaks =  c(0.00, 0.01, 0.05, 0.1, 0.2, 0.8, 1),
                    labels = c("0.00 - höchstsign.", "0.01 - hoch sign.", "0.05 - signif.", "0.1 - nicht sign.", "0.2","0.8", "1"),
                    guide = "colorbar", limits = c(0,1),
                    na.value = "white")+
guides(fill = guide_legend(nrow = 1)  ) +
  labs(x = "",
       y = "",
       fill = "p-Werte",
       title = "P-Werte für Gruppenunterschiede in der Machart",
       caption = "n variiert je nach Erhaltungszustand und Belegung der Kreuztabellen und ist als label angegeben \n p-Werte mit dem Chi-Quadrat Permutationstest mit 9999 Wiederholungen erhalten, \n alle p-Werte angepasst an mehrfaches Testen mit dem Algorithmus von Benjamini & Hochberg (1995) .")+
  theme_bw()+
   theme(legend.position = "bottom",
         text = element_text(size = 14))

ggsave("../figures/Magerung/2026-04-14_verzierte_p-machart_perm.png", dpi = 300, width = 40, height = 25, units = "cm")
```


```{r}
p_values |>
  filter(str_detect(label, "unv")) |>
 ggplot(aes(x = label,
                y = k) ) +
  geom_tile(aes(fill = round(p.adj, 2 )),
            color = "white", size = 1 )+
     geom_text(aes(label = format(round(p.adj, 2), nsmall = 2) ),
             col = "black",
             hjust = 2) +
   geom_text(aes(label = n_note),
             size = 3,
             col = "black",
             hjust = 0.2,
             vjust = 0.5) +
  scale_x_discrete(labels =  c("Oberflächengestaltung \nunverzierte Gef. \nChi-Quadrat,\n Permutationstest",
                               #    "Oberflächengestaltung \nverz. Gef.\nChi-Quadrat,\n Permutationstest",
                                   "Magerungsgröße\n\ unverz. Gef.\npaarweiser\n Wilcoxon" ,
                                  #  "Magerungsgröße\n verz. Gef.\npaarweiser\n Wilcoxon",
                                    "Magerungsmenge\n unverz. Gef.\npaarweiser\n Wilcoxon" #,
                                   #  "Magerungsmenge\n verz. Gef.\npaarweiser\n Wilcoxon",
                                   #  "Magerungsart\n alle Gef.\n Chi-Quadrat,\n  Permutationstest",
                                  #   "Magerungsgruppen \n alle Gef.\nChi-Quadrat,\n  Permutationstest" ,
                                  #  "Magerungselemente\n alle Gef.\n Chi-Quadrat,\n  Permutationstest",
                                  # "Bruchfarbe\n alle Gef.\n Chi-Quadrat,\n  Permutationstest",    
                                  #  "max. Wandungdsdicke\n alle Gef.\n paarweiser\n Wilcoxon",
                                   #  "min. Wandungsdicke\n alle Gef.\n paarweiser\n Wilcoxon"
                               ) )+
 scale_fill_gradientn(colours = farben ,
                    values =  c(0.00, 0.01, 0.05, 0.1, 0.2, 0.8, 1),
                    breaks =  c(0.00, 0.01, 0.05, 0.1, 0.2, 0.8, 1),
                    labels = c("0.00 - höchstsign.", "0.01 - hoch sign.", "0.05 - signif.", "0.1 - nicht sign.", "0.2","0.8", "1"),
                    guide = "colorbar", limits = c(0,1),
                    na.value = "white")+
guides(fill = guide_legend(nrow = 1)  ) +
  labs(x = "",
       y = "",
       fill = "p-Werte",
       title = "P-Werte für Gruppenunterschiede in der Machart",
       caption = "n variiert je nach Erhaltungszustand und Belegung der Kreuztabellen und ist als label angegeben \n p-Werte mit dem Chi-Quadrat Permutationstest mit 9999 Wiederholungen erhalten, \n alle p-Werte angepasst an mehrfaches Testen mit dem Algorithmus von Benjamini & Hochberg (1995) .")+
  theme_bw()+
   theme(legend.position = "bottom",
         text = element_text(size = 14))


ggsave("../figures/Magerung/2026-04-14_unverzierte_p-machart_perm.png", dpi = 300, width = 21, height = 21, units = "cm")

```

# Machart gruppieren


Gefäßnummer, Kultur2, FO, Magerungselemente, -größe, -menge, -art und Bruchfarbe (nur wenn bruchpotential kleiner 7),  Ofl (nur wenn erh kleiner 3) , min Wanddungsdicke, max Wandungsdicke, 

Code oben muss ausgeführt sein, damit der nächste Block funktioniert!

Check:
1. Informationen nur da erhalten, wo die Infos gut sind (nach Ofl-Erhaltung, bruchpotential)
2. nach Gefäß aufsummiert

```{r}
load("../data/derived_data/scherben_gef_magerung.RData")

magerung <- scherben_gef_magerung |> # war vorgefiltert
  filter(magerungsel_gr != "NA") |>
  mutate(rn = 1) 

magerung <- magerung |>
  select(c(gefäßnummer, kultur2, FO, magerungsel_gr, rn)) |>
  unique() |>
  pivot_wider(id_cols = c(gefäßnummer, kultur2, FO),
              names_from = magerungsel_gr,
              values_from = rn,
              values_fill = 0) 

magerung$organik <- magerung$organik + magerung$'organik?' # zusammenführen der unsicheren und sicheren
magerung$organik[magerung$organik > 1] <- 1
magerung <- magerung |>
  select(-c('organik?'))

ofl <- s_ofl |>
  ungroup() |>
  select(gefäßnummer, ofl) |>
  group_by(gefäßnummer) |>
  slice_max(ofl) |>
  mutate(ofl = as.character(ofl) ) |>
  unique()

mag_menge <- scherben |>
    filter(as.integer(bruchpotential) < 7) |>
  group_by(gefäßnummer) |>          # now required with changes to dplyr::count()
  slice_max(as.numeric(magerungsmenge)) |>  #nimmt größte der Werte aus der Gruppierung (egal, müssten alle gleich sein, aber so wird ein Wert ausgewählt)
  filter(!is.na(magerungsmenge)) |>
  ungroup() |>
  select(gefäßnummer, magerungsmenge) |>
  unique()

mag_gr <- scherben |>
    filter(as.integer(bruchpotential) < 7) |>
  group_by(gefäßnummer) |>          # now required with changes to dplyr::count()
  slice_max(as.numeric(magerungsgr)) |> #nimmt größte der Werte aus der Gruppierung (egal, müssten alle gleich sein, aber so wird ein Wert ausgewählt)
  filter(!is.na(magerungsgr)) |>
  ungroup() |>
  select(gefäßnummer, magerungsgr) |>
  unique()

bruchfarbe <- scherben_bf |>  # war vorgefiltert
  select(gefäßnummer, bruchfarbe_gr) |>
  unique() |>
  mutate(bruchfarbe_gr = as.character(bruchfarbe_gr) ) # not an ordered factor (war nur füs plotten!)


wandungsdicke <- scherben |>
    select(gefäßnummer, kultur2, min_dicke, max_dicke) |>
  group_by(gefäßnummer) |>
  slice_max(max_dicke) |>
  slice_min(min_dicke) |>
  unique()

gef <- unique(scherben |> select(gefäßnummer, FO) )

machart <- left_join(gef, magerung)
machart <- left_join(machart, ofl)
machart <- left_join(machart, bruchfarbe)
machart <- left_join(machart, wandungsdicke)
machart <- left_join(machart, mag_menge)
machart <- left_join(machart, mag_gr)


machart$gefäßnummer[duplicated(machart$gefäßnummer)] # keine Dopplungen -> nice

machart <- machart |>
    mutate(across(where(is.numeric), ~replace_na(.x, 0) ) ) # verändere alle Spalten, die numeric sind und wende Funktion replace_na auf Spalte (.x) an 

machart <- machart |>
  mutate(min_dicke = case_when(
    min_dicke == 0 ~ NA,
    TRUE ~ min_dicke),
    max_dicke = case_when(
      max_dicke == 0 ~ NA,
      TRUE ~ max_dicke    ) )

save(machart, file = "../data/derived_data/machart_zusammengefasst.RData")
```

### Gower-Distanz für alle Merkmale zusammen

```{r}
#| label: berechne gowdis machart
library(FD)

load("../data/derived_data/machart_zusammengefasst.RData")

#machart$bruchfarbe_gr <- factor(machart$bruchfarbe_gr )

machart2 <- machart |>
  filter(!is.na(kultur2) ) 

machart_og <- machart2 |>
  select(-c(gefäßnummer, FO, kultur2))

data_gower <- gowdis(machart_og, ord = "podani", asym.bin = c(1:8)) ## Binary variables should be of class 'numeric' , drauf achten, dass character allesamt factor sind!
```

### dbRDA von Gowerdistanz über alle Machartmerkmale

Nur Kultur als erklärender Faktor

```{r}
#| label: dbrda über gowdis machart

RDA_all <- dbrda(data_gower ~ kultur2, data = machart2)

summary_rda <- summary(RDA_all) #

summary_rda$cont$importance[2, "dbRDA1"]
summary_rda$cont$importance[2, "dbRDA2"]

```
Ergebnisse doch ganz gut

```{r}
#| label: plot dbrda über gowdis machart: alle

library(tidyverse)
library(geomtextpath)
library(ggforce)

RDA_all <- RDA_all  %>% scores(tidy = TRUE) %>% 
         split(.[["score"]])


col  <- c(
  "GG" = "darkgrey",
  "Meso" =  "#117733",
  "FBG" =  "#61D04F",
  "LBK Siedl." = "#882255", 
  "LBK Dechsel" = "#CC6677",
  "SBK" = "black",
  "SRK" = "#CD0BBC",
  "Rössen" = "#332288",
  "BKK" = "darkviolet",
  "Guhrau" = "#DDCC77"
)

ggplot(RDA_all$sites, aes(dbRDA1, dbRDA2)) +
  geom_hline(yintercept = 0, color = "gray") +
  geom_vline(xintercept = 0, color = "gray") +
  labs(title = "distanzbasierte Redundanzanalyse über Machart-Parameter",
       caption = "mit der Gower-Distanz über Magerungselemente, -größe, -menge, \nOberflächengestaltung, Wandungsdicke und Bruchfarbe mit \nKulturgruppe als erklärenden Faktor",
       x = paste("dbRDA1", round(summary_rda$cont$importance[2, "dbRDA1"] *100, 1), "%" ),
       y =  paste("dbRDA2",  round(summary_rda$cont$importance[2, "dbRDA2"]*100,1 ), "%" ) )+
  stat_ellipse(data = within(RDA_all$sites, kultur2 <- machart2$kultur2),
                    aes(label = kultur2, group = kultur2, color = kultur2), 
               geom = "textpath", hjust = 0.65, vjust = 1.2, linetype = 2) +
  geom_point(aes(colour = machart2$kultur2), 
             size = 2) +
 scale_color_manual("", 
                    breaks = c("SBK", "SRK","Rössen", "Guhrau", "BKK", "FBG"),
                    values = col) +
#coord_equal() + # das vllt raus?
  theme_minimal()

ggsave("../figures/Magerung/machart_rda_all.png", dpi = 300, width = 16, height = 16, units = "cm")

```

-> BKK relativ eng -> vmtl weil nur 2 Fundstellen
-> innerhalb von SRK, aber etwas entfernt von dessen Schwerpunkt
- SRK und SBK klar zu trennen
-> Rössen eher wie BKK
-> Guhrau all over the place -> evtl doch versch Dinge dahitner?
  - mehr bei SRK
  - FBG darin und eher bei BKK ... vmtl gröberes?


### dbRDA nur verzierte Gefäße


```{r}
#| label: plot RDA nur Kultur erklärend
library(FD)

load("../data/derived_data/machart_zusammengefasst.RData")
load("../data/derived_data/gef_infos.RData")

col  <- c(
  "GG" = "darkgrey",
  "Meso" =  "#117733",
  "FBG" =  "#61D04F",
  "LBK Siedl." = "#882255", 
  "LBK Dechsel" = "#CC6677",
  "SBK" = "black",
  "SRK" = "#CD0BBC",
  "Rössen" = "#332288",
  "BKK" = "darkviolet",
  "Guhrau" = "#DDCC77"
)


machart$bruchfarbe_gr <- factor(machart$bruchfarbe_gr )

machart2 <- machart |>
  filter(!is.na(kultur2) ) 

machart_v <- left_join(machart2, gef_infos)

machart_v <- machart_v |>
  filter(verz_n == "verz" ) |>
  select(-c(verz_n, Bef) ) |>
  unique()

machart_og <- machart_v |>
  select(-c(gefäßnummer, FO, kultur2, kreis, kreislabel, gemarkung, land, stufe)) 

data_gower <- gowdis(machart_og, ord = "podani", asym.bin = c(1:8)) ## Binary variables should be of class 'numeric' , drauf achten, dass character allesamt factor sind!

RDA_all <- dbrda(data_gower ~ kultur2, data = machart_v)

summary_rda <- summary(RDA_all) #

#summary_rda$cont$importance[2, "dbRDA1"]
#summary_rda$cont$importance[2, "dbRDA2"]


RDA_all <- RDA_all  %>% scores(tidy = TRUE) %>% 
         split(.[["score"]])

ggplot(RDA_all$sites, aes(dbRDA1, dbRDA2)) +
  geom_hline(yintercept = 0, color = "gray") +
  geom_vline(xintercept = 0, color = "gray") +
  labs(title = "Distanzbasierte Redundanzanalyse über Merkmale der Machart",
       subtitle = "verzierte Gefäße",
       caption = paste("mit der Gower-Distanz über Magerungselemente, -größe, -menge, \nOberflächengestaltung, Wandungsdicke und Bruchfarbe mit \nKulturgruppe als erklärenden Faktor\n verzierte Gefäße, n = ", length(unique(machart_v$gefäßnummer)) ),
       x = paste("dbRDA1", round(summary_rda$cont$importance[2, "dbRDA1"] *100, 1), "%" ),
       y =  paste("dbRDA2",  round(summary_rda$cont$importance[2, "dbRDA2"]*100,1 ), "%" ),
       colour = "",
       shape = "")+
    stat_ellipse(data = within(RDA_all$sites, kultur2 <- machart_v$kultur2),
                    aes(label = kultur2, group = kultur2, colour = kultur2), 
               geom = "textpath", hjust = "ymax", vjust = 1.2) +
  geom_point(aes(colour = machart_v$kultur2,
                 shape = machart_v$kultur2), 
             size = 2) +
 scale_color_manual("", 
                    breaks = c("SBK", "SRK","Rössen", "Guhrau", "BKK", "FBG"),
                    values = col ) +
  theme_minimal()

ggsave("../figures/Magerung/machart_rda_verz_all_kultur2_mit_ellipse.png", dpi = 300, width = 21, height = 16, units = "cm")
```


### dbRDA nur verzierte Gefäße, erkl. Faktoren kultur2 + bundesland

```{r}
#| label: plot RDA nur verz. Gef. Farbe nach Kreis
library(FD)

load("../data/derived_data/machart_zusammengefasst.RData")


col  <- c(
  "GG" = "darkgrey",
  "Meso" =  "#117733",
  "FBG" =  "#61D04F",
  "LBK Siedl." = "#882255", 
  "LBK Dechsel" = "#CC6677",
  "SBK" = "black",
  "SRK" = "#CD0BBC",
  "Rössen" = "#332288",
  "BKK" = "darkviolet",
  "Guhrau" = "#DDCC77"
)

machart$bruchfarbe_gr <- factor(machart$bruchfarbe_gr )

machart2 <- machart |>
  filter(!is.na(kultur2) ) 

machart_v <- left_join(machart2, gef_infos)

machart_v <- machart_v |>
  filter(verz_n == "verz" ) |>
  select(-c(verz_n, Bef) ) |>
  unique()

machart_og <- machart_v |>
  select(-c(gefäßnummer, FO, kultur2, kreis, kreislabel, gemarkung, land, stufe)) 

data_gower <- gowdis(machart_og, ord = "podani", asym.bin = c(1:8)) ## Binary variables should be of class 'numeric' , drauf achten, dass character allesamt factor sind!

RDA_all <- dbrda(data_gower ~ kultur2 + kreislabel, data = machart_v)

summary_rda <- summary(RDA_all) #

summary_rda$cont$importance[2, "dbRDA1"]
summary_rda$cont$importance[2, "dbRDA2"]

RDA_all <- RDA_all  %>% scores(tidy = TRUE) %>% 
         split(.[["score"]])

ggplot(RDA_all$sites, aes(dbRDA1, dbRDA2)) +
  geom_hline(yintercept = 0, color = "gray") +
  geom_vline(xintercept = 0, color = "gray") +
  labs(title = "Distanzbasierte Redundanzanalyse über Merkmale der Machart",
       subtitle = "verzierte Gefäße",
       caption = paste("mit der Gower-Distanz über Magerungselemente, -größe, -menge, \nOberflächengestaltung, Wandungsdicke und Bruchfarbe mit \nKulturgruppe und Bundesland als erklärenden Faktor\n verzierte Gefäße, n = ", length(unique(machart_v$gefäßnummer)) ),
       x = paste("dbRDA1", round(summary_rda$cont$importance[2, "dbRDA1"] *100, 1), "%" ),
       y =  paste("dbRDA2",  round(summary_rda$cont$importance[2, "dbRDA2"]*100,1 ), "%" ),
       colour = "",
       shape = "")+
    stat_ellipse(data = within(RDA_all$sites, kultur2 <- machart_v$kultur2),
                    aes(label = kultur2, group = kultur2, linetype = kultur2), 
               geom = "textpath", hjust = "ymin", vjust = 1.2) +
  geom_point(aes(colour = machart_v$kultur2,
                 shape = machart_v$kultur2), 
             size = 2) +
   scale_color_manual("", 
                    breaks = c("SBK", "SRK","Rössen", "Guhrau", "BKK", "FBG"),
                    values = col ) +
  scale_linetype_discrete(guide="none") +
  theme_minimal()

ggsave("../figures/Magerung/machart_rda_verz_all_kultur2-kreis_farbe_kultur2.png", dpi = 300, width = 21, height = 16, units = "cm")
```

```{r}
#| label: plot RDA nur verz. Gef. Farbe nach Kreis
library(FD)

load("../data/derived_data/machart_zusammengefasst.RData")

machart$bruchfarbe_gr <- factor(machart$bruchfarbe_gr )

machart2 <- machart |>
  filter(!is.na(kultur2) ) 

machart_v <- left_join(machart2, gef_infos)

machart_v <- machart_v |>
  filter(verz_n == "verz" ) |>
  select(-c(verz_n, Bef) ) |>
  unique()

machart_og <- machart_v |>
  select(-c(gefäßnummer, FO, kultur2, kreis, kreislabel, gemarkung, land, stufe)) 

data_gower <- gowdis(machart_og, ord = "podani", asym.bin = c(1:8)) ## Binary variables should be of class 'numeric' , drauf achten, dass character allesamt factor sind!

RDA_all <- dbrda(data_gower ~ kultur2 + kreislabel, data = machart_v)

summary_rda <- summary(RDA_all) #

summary_rda$cont$importance[2, "dbRDA1"]
summary_rda$cont$importance[2, "dbRDA2"]

RDA_all <- RDA_all  %>% scores(tidy = TRUE) %>% 
         split(.[["score"]])

ggplot(RDA_all$sites, aes(dbRDA1, dbRDA2)) +
  geom_hline(yintercept = 0, color = "gray") +
  geom_vline(xintercept = 0, color = "gray") +
  labs(title = "Distanzbasierte Redundanzanalyse über Merkmale der Machart",
       subtitle = "verzierte Gefäße",
       caption = paste("mit der Gower-Distanz über Magerungselemente, -größe, -menge, \nOberflächengestaltung, Wandungsdicke und Bruchfarbe mit \nKulturgruppe und Bundesland als erklärenden Faktor\n verzierte Gefäße, n = ", length(unique(machart_v$gefäßnummer)) ),
       x = paste("dbRDA1", round(summary_rda$cont$importance[2, "dbRDA1"] *100, 1), "%" ),
       y =  paste("dbRDA2",  round(summary_rda$cont$importance[2, "dbRDA2"]*100,1 ), "%" ),
       colour = "",
       shape = "")+
    stat_ellipse(data = within(RDA_all$sites, kultur2 <- machart_v$kultur2),
                    aes(label = kultur2, group = kultur2, linetype = kultur2), 
               geom = "textpath", hjust = "ymin", vjust = 1.2) +
  geom_point(aes(colour = machart_v$kreislabel,
                 shape = machart_v$kultur2), 
             size = 2) +
  scale_linetype_discrete(guide="none") +
  theme_minimal()

ggsave("../figures/Magerung/machart_rda_verz_all_kultur2-kreis_mit_ellipse.png", dpi = 300, width = 21, height = 16, units = "cm")
```

```{r}

ellipse <- machart_v 
ellipse$rn <- rownames(ellipse)

ellipse <- ellipse |> 
  filter(kreislabel != "ZP") # zu wenig Punkte für Ellipse

ellipse_sites <- RDA_all$sites

ellipse_sites <- ellipse_sites |>
  filter(label %in% ellipse$rn)

ggplot(RDA_all$sites, aes(dbRDA1, dbRDA2)) +
  geom_hline(yintercept = 0, color = "gray") +
  geom_vline(xintercept = 0, color = "gray") +
  labs(title = "Distanzbasierte Redundanzanalyse über Merkmale der Machart",
       subtitle = "verzierte Gefäße",
       caption = paste("mit der Gower-Distanz über Magerungselemente, -größe, -menge, \nOberflächengestaltung, Wandungsdicke und Bruchfarbe mit \nKulturgruppe und Bundesland als erklärenden Faktor\n verzierte Gefäße, n = ", length(unique(machart_v$gefäßnummer)) ),
       x = paste("dbRDA1", round(summary_rda$cont$importance[2, "dbRDA1"] *100, 1), "%" ),
       y =  paste("dbRDA2",  round(summary_rda$cont$importance[2, "dbRDA2"]*100,1 ), "%" ),
       colour = "",
       shape = "")+
    stat_ellipse(data = within(ellipse_sites, kreislabel <- ellipse$kreislabel),
                    aes(label = kreislabel, group = kreislabel, colour = kreislabel), 
               geom = "textpath", hjust = "ymin", vjust = 1.2) +
  geom_point(aes(colour = machart_v$kreislabel,
                 shape = machart_v$kultur2), 
             size = 2) +
  scale_linetype_discrete(guide="none") +
  theme_minimal()

ggsave("../figures/Magerung/machart_rda_verz_all_kultur2-kreis_mit_ellipse-kreis.png", dpi = 300, width = 21, height = 16, units = "cm")
```
