---
title: "Analyse der Verzierungen"
author: "Sophie C. Schmidt"
date: "2024-10-25"
output: html_document
---


## Daten einladen


```{r}
scherben <- read.csv2("../data/raw_data/scherben.csv", sep = "|")

load("../../analysis/data/derived_data/gef_umbruch.RData")

verzierungen <-  read.csv2("../data/raw_data/verzierungen.csv", sep = "|") 
```

```{r}
#| label: pakete laden


library(ggplot2)
library(tidyr)
library(dplyr)
library(stringr)
library(viridis)
library(ggh4x)

```


### Datentypen

```{r}
#| label: landkreise ordnen
verzierungen$kreis <- factor(verzierungen$kreis, levels = c("Landkreis Harz", "Leipzig-Land", "Landkreis Wittenberg", "Teltow-Fläming" ,"Havelland",  "Dahme-Spreewald", "Spree-Neiße", "Oder-Spree"  , "Märkisch-Oderland", "Uckermark", "Kreis Rügen", "Zachodniopomorskie","Dolnośląskie", "Lebus", "Wielkopolskie", "Kujawsko-Pomorskie", "Landkreis Hoyerswerda", "Landkreis Görlitz" ))



verzierungen <- verzierungen |>
    mutate(kultur_gr = case_when(
    gefäßnummer %in% scherben$gefäßnummer[scherben$kultur2 == "Guhrau"] ~ "Guhrau",
    str_detect(kultur, "SBK")~ "SBK",
    str_detect(kultur, "BKK")~ "BKK",
    str_detect(kultur, "FBG|Friesack")~ "FBG",
    str_detect(kultur, "Rös") ~ "Rössen")
  )


verzierungen <- verzierungen |>
  mutate(kreislabel = case_when(
    kreis ==  "Landkreis Harz" ~ "HZ",
   kreis == "Leipzig-Land" ~ "LL",
   kreis == "Landkreis Wittenberg" ~ "LW",
   kreis == "Teltow-Fläming" ~ "TF" ,
   kreis == "Elbe-Elster" ~ "EE",
   kreis == "Havelland" ~ "HVL",
   kreis == "Landkreis Barnim" ~ "BAR",
   kreis == "Dahme-Spreewald" ~ "DSW",
   kreis == "Spree-Neiße" ~ "SN", 
   kreis ==  "Oder-Spree" ~ "LOS" ,
   kreis == "Märkisch-Oderland" ~ "MOL",
   kreis == "Uckermark" ~ "UM",
   kreis == "Zachodniopomorskie" ~ "ZP",
   kreis == "Dolnośląskie" ~ "DS",
   kreis == "Lebus" ~ "Leb",
   kreis == "Wielkopolskie" ~"WP",
   kreis == "Kujawsko-Pomorskie" ~ "KP",
   kreis == "Landkreis Hoyerswerda" ~ "LH", 
   kreis == "Landkreis Görlitz" ~ "LG",
   kreis == "Kreis Rügen" ~ "Rü" ))
  
verzierungen$kreislabel <- factor(verzierungen$kreislabel, levels = c("HZ", "LL", "LW", "TF" ,"EE", "HVL",  "DS", "SN", "LOS"  , "MOL", "UM", "BAR",  "Rü", "ZP","DSW", "Leb", "WP", "KP", "LH", "LG" ))

verzierungen <- inner_join(verzierungen, unique(scherben[,c("gefäßnummer", "kultur2")]), by = "gefäßnummer")

```

```{r}
#| label: farben

safe_colorblind_palette13 <- c("#88CCEE", "#CC6677", "#DDCC77", "#117733", "#332288", "#AA4499", 
                             "#44AA99", "#999933", "#882255", "#661100", "#6699CC", "#888888","black")
```

Die Verzierungstechniken sind z. T. zu genau aufgenommen worden, weshalb sie hier noch einmal gruppiert werden:
```{r}
#| label: data wrangling Verzierungstechniken
library(ggplot2)

verzierungen$technik <- tolower(verzierungen$technik)

verzierungen$technik <-factor(verzierungen$technik, ordered = TRUE,
                              levels = c("ritzlinie", "schnitt", "meißelstich, tremolierend", "fingerkniff", "fingernagelabdruck", "fingertupfen", "einzelstich", "einzelstich o. rössener doppelstich","rössener doppelstich", "doppelstich, parallel",  "doppelstich, versetzt",  "dreifachstich, parallel"  , "dreifachstich, versetzt", "vierfachstich, parallel"  , "vierfachstich, versetzt", "fünfzinkiger stich, parallel",  "fünfzinkig, versetzt", "delle", "leiste", "lochung" , "durchstich von hinten zugepropft", "inkrustation" , "freigelassene fläche"  ))

verzierungen <- verzierungen |>
  mutate(technik_gr = case_when(
    technik ==  "ritzlinie" ~ "geritzt",
    technik ==  "schnitt" ~ "geschnitten",
    technik == "meißelstich, tremolierend" ~ "Meißelstich, tremolierend",  
    technik == "fingerkniff" |   technik ==  "fingernagelabdruck" |   technik ==  "fingertupfen" ~ "Fingerverzierung", 
    technik == "einzelstich" ~ "Einzelstich",
      technik == "einzelstich o. rössener doppelstich" ~ "Einzelstich o. Rössener Doppelstich",
      technik == "rössener doppelstich" ~ "Rössener Doppelstich",
      technik == "doppelstich, parallel" |   technik ==   "doppelstich, versetzt" ~ "Doppelstich",
     technik ==  "dreifachstich, parallel"  |  technik ==  "dreifachstich, versetzt" ~ "Dreifachstich",
     technik == "vierfachstich, parallel"  |  technik ==  "vierfachstich, versetzt" ~"Vierfachstich",
     technik == "fünfzinkiger stich, parallel" |  technik ==   "fünfzinkig, versetzt" ~ "Fünffachstich",
     technik == "delle" |  technik ==  "leiste" |  technik ==  "durchstich von hinten zugepropft" ~ "plastisch verziert",
     technik == "inkrustation" ~ "Inkrustation"  ,
    TRUE ~ NA
  ))


# Technik und Zinkenzahl korrelieren weil ich das so gemacht hab

# Technik und Ausführung

verzierungen$ausfuehrung <- tolower(verzierungen$ausfuehrung)
verzierungen$ausfuehrung <- factor(verzierungen$ausfuehrung, ordered = TRUE,
                                   levels = c("sehr flach", "flach", "mittel", "tief", "sehr tief"))


verzierungen$groeße <- tolower(verzierungen$groeße)
verzierungen$groeße <- factor(verzierungen$groeße, ordered = TRUE,
                              levels = c("sehr klein", "klein", "mittel", "groß", "sehr groß"))

save(verzierungen, file = "../data/derived_data/verzierungen.RData")
```


```{r}
#| label: zum Vgl: n verz Gef per Fst

#load(file = "../data/derived_data/verzierungen.RData")

gef_verz <- verzierungen |> 
  select(gefäßnummer, kultur_gr, kreislabel, fundort) |>
  group_by(kultur_gr, kreislabel, fundort) |>
  mutate(count = n_distinct(gefäßnummer)) |>
  ungroup() |>
  select(-gefäßnummer) |>
 unique()

```
## Technik

```{r}
#| label: Technik-plot


safe_colorblind_palette13 <- c("#88CCEE", "#CC6677", "#DDCC77", "#117733", "#332288", "#AA4499", 
                             "#44AA99", "#999933", "#882255", "#661100", "#6699CC", "#888888","black")

# verzierungstyp "freigelassene Fläche" nicht konsistent genug aufgenommen

fo_per_kr <- verzierungen |>
    filter(technik_gr != "freigelassene fläche") |>
  filter(technik_gr != "NA") |>
  group_by(kreislabel) |> summarize(count = n_distinct(fundort))

gef_per_fo <- verzierungen |>
  filter(technik_gr != "freigelassene fläche") |>
  filter(technik_gr != "NA") |>
  group_by(kultur_gr, fundort, kreislabel) |>
  summarise(count = n_distinct(gefäßnummer)) 

verzierungen |>
  filter(technik_gr != "freigelassene fläche") |>
  filter(technik_gr != "NA") |>
  filter(!is.na(technik_gr)) |>
  count(gefäßnummer, kreislabel, fundort, kultur_gr, technik_gr) |>  # group by gefäßnummer 
  group_by(gefäßnummer, fundort, kultur_gr, kreislabel, technik_gr) |>          # now required with changes to dplyr::count()
  mutate(prop = prop.table(n)) |>
  ggplot()+
  geom_bar(aes(y = prop,
               x = fundort,
               fill = technik_gr),
           position = "fill", stat = "identity")+
    scale_y_continuous(breaks = c(0, 0.5, 1),
                     labels = c(0, 50, 100) )+
   geom_text(data = gef_per_fo,
           aes(x = fundort, y = 1, 
                label  = count ), 
              size = 4,
            hjust = 1, 
            angle = 0, 
            colour = "black",
           position = position_fill(vjust = .95)  )  +
  labs(x = "",
       y = "Prozent der verzierten Gefäße",
       title = "Verzierungstechniken",
       fill = "Technik",
       caption = paste0( "verzierte Gefäße, n = ", length(unique(verzierungen$gefäßnummer)), "\nmehrere Techniken pro Gefäß möglich") )+
  coord_flip()+
  scale_fill_manual(values = safe_colorblind_palette13)+ 
    facet_grid(kreislabel ~ kultur_gr, scales = "free", drop = TRUE) +
  force_panelsizes(rows = fo_per_kr$count)+
  theme_bw()+
   theme(text = element_text(size = 11),
         legend.position = "bottom")

ggsave("../figures/Muster/2024-10-23_Techniken_FBG-SBK-BKK-Rös_Guhrau--Kreis2.jpg", height = 21, width = 16, units = "cm")  


```


```{r}
#| label: Verzierungstechniken Chi


verzierungenSBK <- verzierungen |>
  filter(kultur2 == "SBK" | kultur2 == "SRK") |>
  filter(!is.na(technik_gr)) |>
  group_by(gefäßnummer, technik_gr, kultur2) |>
 # distinct(gefäßnummer, technik_gr, kultur2) |>
  group_by(technik_gr, kultur2) |>
  count(technik_gr, kultur2) |>
  summarise(freq = sum(n))


verz_technik <- verzierungen |>
    select(gefäßnummer, technik_gr, kultur2) |>
    distinct(gefäßnummer, technik_gr, kultur2) |>
  mutate(kultur2 = as.character(kultur2)) |> 
  filter(technik_gr != "Einzelstich o. Rössener Doppelstich") |> # zu selten
  mutate(technik_gr = case_when(
    technik_gr == "geritzt" | technik_gr == "geschnitten" ~ "geritzt o. geschnitten", 
    technik_gr == "Fünffachstich" | technik_gr == "Vierfachstich" ~ "4-5fachstich",
    TRUE ~ technik_gr
  )) |>
  filter(technik_gr != "Inkrustation")  |> # erhaltungsbedingt
  filter(technik_gr != "Meißelstich, tremolierend") |> # zu selten
  filter(technik_gr != "plastisch verziert") # eher Grobkeramik -> weniger im Datensatz


```


```{r}
#| label: plot Größe der Stiche 

gef_per_kr <- verzierungen |> 
  filter(technik_gr != "NA") |>
  filter(!is.na(groeße)) |>
    group_by(kreis, kultur_gr) |>
  summarise(count = n_distinct(gefäßnummer))

verzierungen |> 
  filter(technik_gr != "NA") |>
  filter(!is.na(groeße)) |>
  group_by(gefäßnummer, groeße, kreis, kultur_gr) |>
  count(gefäßnummer, groeße, kreis, kultur_gr) |>
  mutate(prop = prop.table(n)) |>
  ggplot()+
  geom_bar(aes(y = prop,
               x = kreis,
             fill = groeße),
           position = "fill", stat = "identity") +
  scale_x_discrete(limits = rev(levels(verzierungen$kreis))) +  # Reihenfolge x-Achse wieder drehen so dass Harz und Leipzig oben
geom_text(data = gef_per_kr , aes(x = kreis, 
                                   y = 1, 
                label  = paste0(count)  ), 
              size = 3,
            hjust = 0.5, 
            angle = 0, 
            colour = "white",
           position = position_fill(vjust = .9) )+    
  labs(x = "Kreis",
       y = "Prozent",
       title = "Größe der Stichelemente nach Kultur und Landkreis",
       fill = "",
       caption = paste0("n Gefäße = ", sum(gef_per_kr$count)) ) +
      scale_y_continuous(breaks = c(0, 0.5, 1),
                     labels = c(0, 50, 100) )+
  scale_fill_viridis(discrete = TRUE,
                     direction = 1)+
  theme_bw(base_size = 11)+
  coord_flip()+
    facet_grid(. ~ kultur_gr,
             scales = "free")+
 theme(legend.position = "bottom")

ggsave("../figures/Muster/2024-10-23_Größe_Stiche_Kreis-Kultur2.png", dpi = 300, height = 15, width = 16, units = "cm")

```

- Einzelstiche sind größer, Rössener Stiche sind größer
- Doppelstich versetzt rangiert von sehr klein bis groß


## Tiefe der Stiche und Kultur

```{r}
#| label: plot Tiefe der Stiche

gef_per_kr <- verzierungen |> 
  filter(technik_gr != "NA") |>
  filter(!is.na(ausfuehrung)) |>
    group_by(kreis, kultur_gr) |>
  summarise(count = n_distinct(gefäßnummer))

verzierungen |> 
  filter(ausfuehrung != "NA") |>
  filter(!is.na(ausfuehrung)) |>
  group_by(gefäßnummer, technik_gr, ausfuehrung, kreis, kultur_gr) |>
  count(gefäßnummer, technik_gr, ausfuehrung, kreis, kultur_gr) |>
  mutate(prop = prop.table(n)) |>
  ggplot()+
  geom_bar(aes(y = prop,
               x = kreis,
             fill = ausfuehrung),
           position = "fill", stat = "identity") +
  scale_x_discrete(limits = rev(levels(verzierungen$kreis))) +  # Reihenfolge x-Achse wieder drehen so dass Harz und Leipzig oben
geom_text(data = gef_per_kr , aes(x = kreis, 
                                   y = 1, 
                label  = paste0(count)  ), 
              size = 3,
            hjust = 0.5, 
            angle = 0, 
            colour = "white",
           position = position_fill(vjust = .9) )+    
  labs(x = "Kreis",
       y = "Prozent",
       title = "Ausführung der Stichelemente nach Kultur und Kreis",
       fill = "",
       caption = paste0("n Gefäße = ", sum(gef_per_kr$count)) ) +
  scale_fill_viridis(discrete = TRUE,
                     direction = -1)+
  scale_y_continuous(breaks = c(0, 0.5, 1),
                     labels = c(0,50,100))+
  theme_bw(base_size = 11)+
  theme(legend.position = "bottom")+
  coord_flip()+
    facet_grid(. ~ kultur_gr,
             scales = "free")

ggsave("../figures/Muster/2024-10-23_Tiefe_Stiche_Kreis-Kultur.png", dpi = 300, height = 15, width = 16, unit = "cm")

```
## Elemente

### Furchenstich


```{r}
verzierungen$element <- tolower(verzierungen$element)

#color <- grDevices::colors()[grep('gr(a|e)y', grDevices::colors(), invert = T)]
#   scale_fill_manual(values = sample(color, 45)) +

library(stringr)

verzierungen |>
    filter(str_detect(element, "furchenstich") ) |>
    group_by(kreislabel) |> summarize(count = n_distinct(fundort))

fo_per_kr <- verzierungen |>
   filter(str_detect(element, "furchenstich") ) |>
  group_by(kreislabel) |> summarize(count = n_distinct(fundort))


gef_per_fo <- verzierungen |>
   filter(str_detect(element, "furchenstich") ) |>
  group_by(kreislabel, fundort, kultur_gr) |> summarize(count = n_distinct(gefäßnummer))

vgl_gef_per_fo <- left_join(gef_per_fo, gef_verz, by = c("kultur_gr", "kreislabel", "fundort"))

vgl_gef_per_fo <- vgl_gef_per_fo |>
  mutate(count = paste0(count.x, "/", count.y))

library(ggh4x)

verzierungen |>
    filter(str_detect(element, "furchenstich") ) |>
  count(gefäßnummer, kreislabel, fundort, kultur_gr, element) |>  # group by gefäßnummer 
  group_by(gefäßnummer, fundort, kultur_gr, kreislabel, element) |>          # now required with changes to dplyr::count()
 mutate(prop = prop.table(n)) |>
 ggplot()+
  geom_bar(aes(x = fundort,
               fill = element,
               y = prop),
           position = "fill", stat = "identity")+
  geom_text(data = vgl_gef_per_fo,
           aes(x = fundort, 
               y = 1, 
                label  = count ), 
              size = 4,
            hjust = 0.5, 
            angle = 0, 
            colour = "black",
           position = position_fill(vjust = .9)  )  +
    scale_y_continuous(breaks = c(0, 0.5, 1),
                     labels = c(0,50,100))  +
    labs(x = "Fundorte",
       y = "Prozent d. mit Furchenstich verzierten Gefäße",
       fill = "",
      caption = paste0(sum(gef_per_fo$count), " von ", verzierungen |> summarize(count = n_distinct(gefäßnummer)), " verzierten Gefäßen" )) +
    theme_bw()+
  coord_flip()+
  scale_fill_manual(values = c("beige", "aquamarine4", "darkblue", "grey", "black"),
                    labels = c("Durchgezogene Furchenstichreihe",
                               "Furchenstichreihe",
                               "kurze Furchenstichreihe",
                               "Lockere Furchenstichreihe",
                               "Unterbrochene Furchenstichreihe")) + 
    facet_grid(kreislabel ~ kultur_gr, scales = "free", drop = TRUE) +
  force_panelsizes(rows = fo_per_kr$count)+
   theme(text = element_text(size = 15),
         legend.position = "bottom",
         legend.key.size = unit(0.25, "cm"),
         legend.text = element_text(size = 14))+
      guides(fill = guide_legend(nrow = 2))
  


ggsave("../figures/Muster/2024-10-23_Furchenstiche-Kultur2.png", dpi = 300, height = 10, width = 12)
```

### Element: Reihe Einzelstiche


```{r}
verzierungen$element <- tolower(verzierungen$element)

color <- grDevices::colors()[grep('gr(a|e)y', grDevices::colors(), invert = T)]
#   scale_fill_manual(values = sample(color, 45)) +

library(ggh4x)


kult_per_kr <- verzierungen |>
   filter(!str_detect(element, "furchenstich") ) |>
      filter(str_detect(element, "einzelstiche") ) |>
    filter(!str_detect(muster, "randstiche")) |>
  group_by(kreislabel) |> summarize(count = n_distinct(fundort))

gef_per_fo <- verzierungen |>
   filter(!str_detect(element, "furchenstich") ) |>
      filter(str_detect(element, "einzelstiche") ) |>
    filter(!str_detect(muster, "randstiche")) |>
  group_by(kreislabel, fundort, kultur_gr) |> summarize(count = n_distinct(gefäßnummer))|>
  ungroup()


vgl_gef_per_fo <- left_join(gef_per_fo, gef_verz, by = c("kultur_gr", "kreislabel", "fundort"))

vgl_gef_per_fo <- vgl_gef_per_fo |>
    group_by(kultur_gr, fundort, kreislabel) |>
  mutate(count = paste0(count.x, "/", count.y)) |>
  group_by(kultur_gr, fundort, kreislabel) |>
  ungroup()


library(stringr)

verzierungen |>
    filter(!str_detect(element, "furchenstich") ) |>
      filter(str_detect(element, "einzelstiche") ) |>
  filter(!str_detect(muster, "randstiche")) |>
    count(gefäßnummer, kreislabel, fundort, kultur_gr, element) |>  # group by gefäßnummer 
  group_by(gefäßnummer, fundort, kultur_gr, kreislabel, element) |>          # now required with changes to dplyr::count()
  mutate(prop = prop.table(n)) |>
  ggplot()+
  geom_bar(aes(x = fundort,
               fill = element,
               y = prop),
           position = "fill", stat = "identity")+
      scale_y_continuous(breaks = c(0, 0.5, 1),
                     labels = c(0,50,100))  +
  geom_text(data = vgl_gef_per_fo,
           aes(x = fundort, 
               y = 1, 
                label  = count ), 
              size = 4,
            hjust = 0.5, 
            angle = 0, 
            colour = "black",
           position = position_fill(vjust = .9)  )  +
  labs(x = "Fundorte",
       y = "Prozent der mit Einzelstichen verzierten Gefäße",
       fill = "",
      caption = paste0(sum(gef_per_fo$count), " von ", verzierungen |> summarize(count = n_distinct(gefäßnummer)), " verzierten Gefäßen" )) +
  scale_fill_manual(labels= c("Dreieck aus drei Einzelstichen",
                              "Gebogene Reihe Einzelstiche",
                              "Gefülltes Dreieck aus Einzelstichen",
                              "Kurze Reihe Einzelstiche hintereinander",
                              "Kurze Reihe Einzelstiche parallel",
                              "Kurze Reihe schräg gesetzte Einzelstiche",
                              "Reihe Einzelstiche hintereinander",
                              "Reihe Einzelstiche parallel"                               ),
    values = c("brown", "orange", "yellow", "beige","grey", "darkblue","blue", "lightblue", "black") )+
  theme_bw()+
  coord_flip()+
    facet_grid(kreislabel ~ kultur_gr, scales = "free", drop = TRUE) +
  force_panelsizes(rows = kult_per_kr$count)+
   theme(text = element_text(size = 18),
         legend.position = "bottom",
         legend.key.size = unit(0.25, "cm"))+
  ggtitle("Verteilung des Elements Reihe Einzelstiche")+
      guides(fill = guide_legend(nrow = 3))



ggsave("../figures/Muster/2024-10-23_Einzelstiche-Kultur-Kreis2.png", dpi = 300, height = 15, width = 15)

```


### Element: Reihe Doppelstiche

```{r}
verzierungen$element <- tolower(verzierungen$element)

color <- grDevices::colors()[grep('gr(a|e)y', grDevices::colors(), invert = T)]
#   scale_fill_manual(values = sample(color, 45)) +

library(ggh4x)

kult_per_kr <- verzierungen |>
   filter(!str_detect(element, "furchenstich") ) |>
      filter(!str_detect(element, "einzelstiche") ) |>
      filter(str_detect(element, "doppel") ) |>
    group_by(kreislabel) |> summarize(count = n_distinct(fundort))


gef_per_fo <- verzierungen |>
     filter(!str_detect(element, "furchenstich") ) |>
      filter(!str_detect(element, "einzelstiche") ) |>
      filter(str_detect(element, "doppel") ) |>
    group_by(fundort, kreislabel, kultur_gr) |> summarize(count = n_distinct(gefäßnummer))



vgl_gef_per_fo <- left_join(gef_per_fo, gef_verz, by = c("kultur_gr", "kreislabel", "fundort"))

vgl_gef_per_fo <- vgl_gef_per_fo |>
  mutate(count = paste0(count.x, "/", count.y)) |>
  ungroup()


library(stringr)

verzierungen |>
    filter(!str_detect(element, "furchenstich") ) |>
      filter(!str_detect(element, "einzelstiche") ) |>
        filter(str_detect(element, "doppel") ) |>
    count(gefäßnummer, kreislabel, fundort, kultur_gr, element) |>  # group by gefäßnummer 
  group_by(gefäßnummer, fundort, kultur_gr, kreislabel, element) |>          # now required with changes to dplyr::count()
  mutate(prop = prop.table(n)) |>
  ggplot()+
  geom_bar(aes(x = fundort,
               fill = element,
               y = prop),
           position = "fill", stat = "identity")+
  geom_text(data = vgl_gef_per_fo,
           aes(x = fundort, 
               y = 1, 
                label  = count ), 
              size = 4,
            hjust = 0.5, 
            angle = 0, 
            colour = "white",
           position = position_fill(vjust = .9)  )  +
  labs(title = "Verteilung des Elements Reihe Doppelstiche",
       x = "Fundorte",
       y = "Prozent d. mit Doppelstich verzierten Gefäße",
       fill = "",
       caption = paste0(sum(gef_per_fo$count), " von ", verzierungen |> summarize(count = n_distinct(gefäßnummer)), " verzierten Gefäßen" )) +
        scale_y_continuous(breaks = c(0, 0.5, 1),
                     labels = c(0,50,100))  +
  scale_fill_manual(breaks = c("reihe versetzter doppelstiche",
                               "unterbrochene reihe versetzter doppelstiche" ,
                               "kurze reihe versetzter doppelstiche",
                               "gebogene reihe versetzter doppelstiche",
                               "reihe einzelner doppelstiche",
                               "reihe doppelstiche parallel",
                               "reihe einzelner doppelstiche schräg",
                               "kurze reihe einzelner doppelstiche schräg",
                                "kurze reihe einzelner doppelstiche parallel" ),
    labels = c("Reihe versetzter Doppelstiche",
               "Unterbrochene Reihe versetzter Doppelstiche",
               "Kurze Reihe versetzter Doppelstiche",
               "Gebogene Reihe versetzter Doppelstiche",
               "Reihe einzelner Doppelstiche",
               "Reihe einzelner Doppelstiche parallel",
               "Reihe einzelner Doppelstiche schräg",
               "Kurze Reihe einzelner Doppelstiche \n schräg",
               "Kurze Reihe einzelner Doppelstiche \n parallel"),
    values =c("#CC6677", "#DDCC77", "#117733", "#332288", "#AA4499", 
                             "#44AA99", "#999933", "#882255", "#661100", "#6699CC") )+
  theme_bw()+
  coord_flip()+
    facet_grid(kreislabel ~ kultur_gr, scales = "free", drop = TRUE) +
  force_panelsizes(rows = kult_per_kr$count)+
   theme(text = element_text(size = 18),
         legend.position = "bottom",
         legend.key.size = unit(0.25, "cm"))+
    guides(fill = guide_legend(nrow = 3))



ggsave("../figures/Muster/2024-10-23_2-Stiche-Kultur-Kreis2.png", dpi = 300, height = 18, width = 16)
```

### Element 3-5 fache Reihe

```{r}

color <- grDevices::colors()[grep('gr(a|e)y', grDevices::colors(), invert = T)]
#   scale_fill_manual(values = sample(color, 45)) +

library(ggh4x)
verzierungen$element <- tolower(verzierungen$element)


kult_per_kr <- verzierungen |>
      filter(str_detect(element, "drei|vier|fünf") ) |>
        filter(!str_detect(element, "einzelstich") ) |>
    group_by(kreis) |> summarize(count = n_distinct(fundort))


gef_per_fo <- verzierungen |>
      filter(str_detect(element, "drei|vier|fünf") ) |>
        filter(!str_detect(element, "einzelstich") ) |>
    group_by(fundort, kultur_gr, kreislabel) |> summarize(count = n_distinct(gefäßnummer))


vgl_gef_per_fo <- left_join(gef_per_fo, gef_verz, by = c("kultur_gr", "kreislabel", "fundort"))

vgl_gef_per_fo <- vgl_gef_per_fo |>
  mutate(count = paste0(count.x, "/", count.y)) |>
  ungroup()


library(stringr)

library(scales)

# Verschönerungsfunktionen, um die Brüche im Plot aufzuhübschen... 

mylimits <- function(x) range(scales::breaks_extended()(x))

mybreaks <- function(n = 3) {
  function(x) {
    breaks <- mylimits(x)
    seq(breaks[1], breaks[2], length.out = n)  
  }
}


verzierungen |>
      filter(str_detect(element, "drei|vier|fünf") ) |>
          filter(!str_detect(element, "einzelstich") ) |>
  count(gefäßnummer, kreislabel, fundort, kultur_gr, element) |>  # group by gefäßnummer 
  group_by(gefäßnummer, fundort, kultur_gr, kreislabel, element) |>          # now required with changes to dplyr::count()  
    mutate(prop = prop.table(n)) |>
  ggplot()+
  geom_bar(aes(x = fundort,
               fill = element,
                y = prop),
           position = "fill", stat = "identity")+
    geom_text(data = vgl_gef_per_fo,
           aes(x = fundort, 
               y = 1, 
                label  = count ), 
              size = 4,
            hjust = 0.5, 
            angle = 0, 
            colour = "grey30",
           position = position_fill(vjust = .9)  )  +
  labs(x = "Fundorte",
       y = "Prozent der mit Mehrfachstich verzierten Gefäße",
      fill = "",
      title = "Verteilung des Elements Reihe mit 3-5-fachem Stich",
      caption = paste0(sum(gef_per_fo$count), " von ", verzierungen |> summarize(count = n_distinct(gefäßnummer)), " verzierten Gefäßen" )) +
   scale_fill_manual(breaks = c("reihe dreifachstiche",
                                 "reihe dreifachstiche, mittlerer stich einzeln",
                                 "reihe dreifachstiche, mittelfurche mit absätzen",
                                 "reihe dreifachstiche, mittelfurche durchgezogen",
                                 "kurze reihe dreifachstiche, mittlerer stich einzeln",
                                 "reihe vierfachstiche, alle stiche einzeln",
                                 "gebogene reihe vierfachstiche, alle stiche einzeln",
                                 "reihe vierfachstiche, eine mittelfurche mit absätzen",
                                 "reihe fünfzinkiger stiche"),
    labels = c("Reihe Dreifachstiche",
               "Reihe Dreifachstiche, mittlerer Stich einzeln",
               "Reihe Dreifachstiche, Mittelfurche mit Absätzen",
               "Reihe Dreifachstiche, Mittelfurche durchgezogen",
               "kurze Reihe Dreifachstiche, mittlerer Stich einzeln",
                "Reihe Vierfachstiche, alle Stiche einzeln",
                "Gebogene Reihe Vierfachstiche, alle Stiche einzeln",
                "Reihe Vierfachstiche, eine Mittelfurche mit Absätzen",
               "Reihe Fünffachstiche"
               ),
    values = c("brown", "orange", "yellow", "beige", "darkblue","blue", "lightblue","grey", "black") )+
  theme_bw()+
  #scale_y_continuous(labels = scales::label_number(accuracy = 1))+
 # scale_y_continuous(breaks = mybreaks(n = 3), limits = mylimits,
  #                   labels = scales::label_number(accuracy = 2) ) +
            scale_y_continuous(breaks = c(0, 0.5, 1),
                     labels = c(0,50,100))  +
  coord_flip()+
  facet_grid(kreislabel ~ kultur_gr, scales = "free", drop = TRUE) +
  force_panelsizes(rows = kult_per_kr$count,
                   cols = c(4,18))+
   theme(text = element_text(size = 15),
         legend.key.size = unit(0.25, "cm"))+
  theme(legend.position = "bottom",
        legend.text = element_text(size = 14))+ 
  guides(fill = guide_legend(nrow = 4))



ggsave("../figures/Muster/2024-10-23_Mehrfachstiche-Kultur-Kreis2.png", dpi = 300, height = 10, width = 15)
```


### Element: Sonderformen

```{r}


safe_colorblind_palette16 <- c("grey", "#88CCEE", "#CC6677", "#DDCC77", "#117733", "#332288","blue",
                             "#44AA99", "#999933", "grey50" , "#882255", "#661100", "#6699CC",  "#AA4499", "black","green") 

kult_per_kr <- verzierungen |>
      filter(str_detect(element, "schnitt|schraffur|linie|geritzt|kreuz aus|dreieck aus|inkrust|einzelelement|delle|leiste|meißel") ) |>
    group_by(kreislabel) |> summarize(count = n_distinct(fundort))



gef_per_fo <- verzierungen |>
      filter(str_detect(element, "schnitt|schraffur|linie|geritzt|kreuz aus|dreieck aus|inkrust|einzelelement|delle|leiste|meißel") ) |>
    group_by(fundort, kreislabel, kultur_gr) |> summarize(count = n_distinct(gefäßnummer))


vgl_gef_per_fo <- left_join(gef_per_fo, gef_verz, by = c("kultur_gr", "kreislabel", "fundort"))

vgl_gef_per_fo <- vgl_gef_per_fo |>
  mutate(count = paste0(count.x, "/", count.y)) |>
  ungroup()

sonderelemente <- verzierungen |>
      filter(str_detect(element, "schnitt|schraffur|linie|geritzt|kreuz aus|dreieck aus|inkrust|einzelelement|delle|leiste|meißel") ) |>    
  select(element) |>
  unique()

library(stringr)

verzierungen |>
      filter(str_detect(element, "schnitt|schraffur|linie|geritzt|kreuz aus|dreieck aus|inkrust|einzelelement|delle|leiste|meißel") ) |>    
  count(gefäßnummer, kreislabel, fundort, kultur_gr, element) |>  # group by gefäßnummer 
  group_by(gefäßnummer, fundort, kultur_gr, kreislabel, element) |>          # now required with changes to dplyr::count()
  # mutate(n = ifelse(n > 0, 1, 0) ) |> # nicht nötig
   mutate(prop = prop.table(n)) |>
  ggplot()+
  geom_bar(aes(x = fundort,
               fill = element,
               y = prop),
           position = "fill", stat = "identity")+
  geom_text(data = vgl_gef_per_fo,
           aes(x = fundort, 
               y = 1, 
                label  = count ), 
              size = 4,
            hjust = 0.5, 
            angle = 0, 
            colour = "white",
           position = position_fill(vjust = .9)  )  +
            scale_y_continuous(breaks = c(0, 0.5, 1),
                     labels = c(0,50,100))  +
  scale_fill_manual(breaks = sonderelemente$element,
                    labels = str_to_title(sonderelemente$element),
                    values = safe_colorblind_palette16) +
  labs(x = "Fundorte",
       y = "Prozente d. Gefäße mit selten vorkommenden Verzierungselementen",
       fill = "",
       title = "Verteilung von seltenen Elementen",
      caption = paste0(sum(gef_per_fo$count), " von ", verzierungen |> summarize(count = n_distinct(gefäßnummer)), " verzierten Gefäßen" )) +
  theme_bw()+
  coord_flip()+
    facet_grid(kreislabel ~ kultur_gr, scales = "free", drop = TRUE) +
  force_panelsizes(rows = kult_per_kr$count)+
   theme(text = element_text(size = 15),
         legend.key.size = unit(0.25, "cm"),
         legend.position = "bottom",
          legend.text = element_text(size = 14))


ggsave("../figures/Muster/2024-10-23_Sonderelemente-Kultur-Kreis2.png", dpi = 300, height = 15, width = 15)
```

#### chi quadrat Elemente 

 
```{r}
#| label: Elemente vereinheitlichen
#remove all elements that occur only once
verz_elem <- verzierungen |> 
  group_by(gefäßnummer, kultur2, element) |>
  select(gefäßnummer, kultur2, element) |>
  filter(element != "NA") |>
  filter(!is.na(element)) |>
  unique() |>
    ungroup() |>
  group_by(element) |>
 filter(n() > 1) |>
 ungroup()

```


```{r}
#| label: ## Muster vereinheitlichen

verzierungen$muster <- tolower(verzierungen$muster)

verzierungen <- verzierungen |>
  mutate(muster_gr = case_when(
    str_detect(muster, "parall|band|reihe|linie") ~ "Band",
    str_detect(muster, "unterbrech|gruppier|abstand|abstände") ~ "mehrteiliges Muster",
    str_detect(muster, "aufeinander zustoßend|winkel") ~ "Winkel",
    str_detect(muster, "dreiec") ~ "Dreieck",
    str_detect(muster, "vierec|schachbrett") ~ "Viereck",
    str_detect(muster, "bogen") ~ "Bogen",
    str_detect(muster, "flächig|netz") ~ "flächiges Muster",
    str_detect(muster, "handh|knubb|plastisch") ~ "plastische Verzierung/Handhabe",
    str_detect(muster, "paar|gegenüber") ~ "paarig",
    str_detect(muster, "regelm|über die furchenst| geschlitzt|") ~ NA,
    muster == "NA" ~ NA,
    TRUE ~ muster  ))
```

## Muster: neue Gruppierung

### senkrechte Bänder
```{r}
#| label: daten wiederholen falls hier von vorne
#| eval: FALSE

load("../../analysis/data/derived_data/verzierungen.RData")
verzierungen <- verz_muster


safe_colorblind_palette13 <- c("#88CCEE", "#CC6677", "#DDCC77", "#117733", "#332288", "#AA4499", 
                             "#44AA99", "#999933", "#882255", "#661100", "#6699CC", "#888888","black")


library(ggplot2)
library(ggh4x)
```


```{r}

kult_per_kr <- verzierungen |>
  filter(str_detect(Muster_neu_gr, "band") & str_detect(Muster_neu_gr, "senkrecht")) |>
    group_by(kreislabel) |> summarize(count = n_distinct(fundort))

gef_per_fo <- verzierungen |>
  filter(str_detect(Muster_neu_gr, "band") & str_detect(Muster_neu_gr, "senkrecht")) |>
    group_by(kreislabel, kultur_gr, fundort) |> summarize(count = n_distinct(gefäßnummer))


vgl_gef_per_fo <- left_join(gef_per_fo, gef_verz, by = c("kultur_gr", "kreislabel", "fundort"))

vgl_gef_per_fo <- vgl_gef_per_fo |>
  mutate(count = paste0(count.x, "/", count.y)) |>
  ungroup()

verzierungen |>
  filter(str_detect(Muster_neu_gr, "band") & str_detect(Muster_neu_gr, "senkrecht")) |>
  count(gefäßnummer, kreislabel, fundort, kultur_gr, Muster_neu_gr) |>  # group by gefäßnummer 
  group_by(gefäßnummer, fundort, kultur_gr, kreislabel, Muster_neu_gr) |>          # now required with changes to dplyr::count()
  mutate(prop = prop.table(n)) |>
  ggplot()+
  geom_bar(aes(x = fundort,
               fill = Muster_neu_gr,
               y = prop),
           position = "fill", stat = "identity")+
  geom_text(data = vgl_gef_per_fo,
           aes(x = fundort, 
               y = 1, 
                label  = count ), 
              size = 3,
            hjust = 0.5, 
            angle = 0, 
            colour = "white",
           position = position_fill(vjust = .9)  )  +

  labs(title = "Senkrechte Bänder",
    x = "Fundort",
       y = "Prozent an Gefäßen mit senkrechten Verzierungen",
       fill = "",
     caption = paste0(sum(gef_per_fo$count), " von ", verzierungen |> summarize(count = n_distinct(gefäßnummer)), " verzierten Gefäßen" )) +
            scale_y_continuous(breaks = c(0, 0.5, 1),
                     labels = c(0,50,100))  +
  scale_fill_manual(breaks = c("senkrechtes Band",                # ist alles tolower??
                               "senkrechtes band auf hals",
                               "senkrechtes band auf hals und schulter" ,
                               "senkrechtes band auf hals, schulter, bauch",
                               "senkrechtes band auf schulter",
                               "senkrechtes band auf spitze des winkels zu auf schulter",
                               "senkrechtes band mit begleitstiche auf schulter" ,
                                "senkrechtes band auf schulter und bauch" ,
                               "senkrechtes band auf spitze des winkels zu auf schulter und bauch",
                                "senkrechtes band auf bauch",
                               "senkrechtes band auf bauch und fuß" ,
                               "senkrechtes Band auf hohem Fuß"      
                               ),
                    labels =  c("senkrechtes Band",
                               "senkrechtes Band auf Hals",
                               "senkrechtes Band auf Hals und Schulter" ,
                               "senkrechtes Band auf Hals, Schulter, Bauch",
                               "senkrechtes Band auf Schulter",
                               "senkrechtes Band auf Spitze des Winkels zu \nauf Schulter",
                               "senkrechtes Band mit Begleitstiche auf Schulter" ,
                                "senkrechtes Band auf Schulter und Bauch" ,
                               "senkrechtes Band auf Spitze des Winkels zu \nauf Schulter und Bauch",
                                "senkrechtes Band auf Bauch",
                               "senkrechtes Band auf Bauch \nund Fuß" ,
                               "senkrechtes Band auf hohem Fuß"    ),
                    values = safe_colorblind_palette13
   )+
    coord_flip()+
  theme_bw(base_size = 11)+
    facet_grid(kreislabel ~ kultur_gr, scales = "free", drop = TRUE) +
  force_panelsizes(rows = kult_per_kr$count)+
   theme(text = element_text(size = 11),
         legend.key.size = unit(0.5, "cm"),
         legend.position = "bottom",
         legend.text = element_text(size = 10))+
      guides(fill = guide_legend(nrow = 4)) 



ggsave("../figures/Muster/2024-10-23_senkrechte_Bänder_Kultur--Kreis2.jpg", height = 18, width = 25, units = "cm")  
```


```{r}
#| label: wagerechte und senkrechte Bänder chi test

verzierungen$Muster_neu_gr <- tolower(verzierungen$Muster_neu_gr)

verz_snk_b <- verzierungen |>
  mutate(s_b_bin = case_when(
      str_detect(Muster_neu_gr, "band") & str_detect(Muster_neu_gr, "senkrecht") ~ "senkrechtes band ja"
  )) |>
  select(s_b_bin, kultur2, gefäßnummer) |>
  unique() |>
  filter(!is.na(s_b_bin) )

verz_baender_s <- verzierungen |>
  mutate(s_baender = case_when(
    gefäßnummer %in% verz_snk_b$gefäßnummer ~ "senkrechtes band",
    !(gefäßnummer %in% verz_snk_b$gefäßnummer) ~ "kein senkrechtes band"
  )) |>
  select(s_baender, kultur2, gefäßnummer)

baender_s <- verz_baender_s

verz_baender_s <- verz_baender_s |>
  group_by(s_baender, kultur2) |>
  mutate(count = n_distinct(gefäßnummer)) |>
  select(-gefäßnummer) |>
  unique() 

verz_baender_s <- verz_baender_s |>
  pivot_wider(names_from = kultur2,
              values_from = count)

colnames(verz_baender_s)[1] <- "bandinfo"


verz_baender_w <- verzierungen |>
   mutate(w_bin = case_when(
      ausr.zu.rand == 0 ~ "waagerechtes Band ja"  )) |>
  select(w_bin, kultur2, gefäßnummer) |>
  unique() |>
  filter(!is.na(w_bin) )
  
  
verz_w_baender <- verzierungen |>
  mutate(w_baender = case_when(
    gefäßnummer %in% verz_baender_w$gefäßnummer ~ "waagerecht band",
    !(gefäßnummer %in% verz_baender_w$gefäßnummer) ~ "kein waagerecht band"
  )) |>
  select(w_baender, kultur2, gefäßnummer)

baender_w <- verz_w_baender

verz_baender_w <- verz_w_baender |>
  group_by(w_baender, kultur2) |>
  mutate(count = n_distinct(gefäßnummer)) |>
  select(-gefäßnummer) |>
  unique() 

verz_w_baender <- verz_baender_w |>
pivot_wider(names_from = c(kultur2),
              values_from = count)

colnames(verz_w_baender)[1] <- "bandinfo"

verz_baender <-rbind(verz_baender_s, verz_w_baender)

verz_baender[is.na(verz_baender)] <- 0

verz_baender <- as.data.frame(verz_baender)

rownames(verz_baender) <- verz_baender$bandinfo

verz_baender <- verz_baender[,-1]

verz_baender_m <- as.matrix(verz_baender)

#verz_baender <- verz_baender |> select(-"NA")

save(verz_baender, file = "../data/derived_data/senkr_waager_baender_vgl.RData")

# für chi perm
colnames(baender_s) <- c("bandausr", "kultur2", "gefäßnummer")

colnames(baender_w) <- c("bandausr", "kultur2", "gefäßnummer")


verz_baenderausr <- rbind(baender_s, baender_w)

```

### waagerechte Bänder


- Randstiche sind typisch für die Rössener Kultur, BKK und die SBK in Polen -> Rössener Einfluss auf SBK bei Entwicklung richtung BKK? -> nicht anhand der "schrägsetzung" der Stiche
- Einstiche auf Schulter-Bauch-Umbruch typsiche für polnische SBK und BKK



### neue Musterzusammenstellung: Bänder
```{r}
verzierungen$Muster_neu <- tolower(verzierungen$Muster_neu)
verzierungen$Muster_neu_gr <- as.factor(tolower(verzierungen$Muster_neu_gr))
```


```{r}
#| label: waagerechte Bänder auch wo nicht

# herausarbeiten, welche gef keine Randbänder oder Halsbänder haben

verzierungen_mRverz <- verzierungen |> 
  filter(str_detect(Muster_neu_gr, "randband|halsband") )
# alle Gefäße mit Hals oder Randband!


gef_oRverz <- gef_umbruch |>
  filter(erh_r > 0) |>
  filter(erh_s > 0) |>
  filter(!(gefäßnummer %in% verzierungen_mRverz$gefäßnummer)) |>
  mutate(Muster_neu_gr = "kein Rand- oder Halsband") |>
  mutate(ort_k = NA) |>
  select(gefäßnummer, Muster_neu_gr, kultur_gr, kreislabel, fundort, ort_k, kultur2)

verz_flächig <- verzierungen |>
  filter(muster == "flächige füllung") |>
  filter(ausr.zu.rand == 0) |>
  mutate(Muster_neu_gr = paste("flächige Füllung mit waagerechten Reihen auf", ort_k) ) |>
  mutate(Muster_neu_gr = case_when(
    str_detect(Muster_neu_gr, "NA") ~ "flächige Füllung mit waagerechten Reihen",
    str_detect(Muster_neu_gr,  "flächige Füllung mit waagerechten Reihen auf unter dem rand, hals" ) ~ "flächige Füllung mit waagerechten Reihen auf hals",
    TRUE ~ Muster_neu_gr
  )) |>
  select(gefäßnummer, Muster_neu_gr, kultur_gr, kreislabel, fundort, ort_k, kultur2)

verzierungen_wB <- verzierungen   |>
  select(gefäßnummer, Muster_neu_gr, kultur_gr, kreislabel, fundort, ort_k, kultur2) |>
  rbind(gef_oRverz) |>
  rbind(verz_flächig) 
#  rbind(gef_oSverz) |>
#  rbind(gef_oBverz)

verzierungen_wB$Muster_neu_gr <- tolower(verzierungen_wB$Muster_neu_gr)


reihenfolge_gefaessform <-  tolower(c("kein Rand- oder Halsband", "Randband", "Halsband", "flächige Füllung mit waagerechten Reihen auf hals" , "Band im Hals-Schulter-Umbruch", "Band auf Hals oder Schulter", "flächige Füllung mit waagerechten Reihen auf hals und schulter", "Band direkt unterhalb des Hals-Schulter-Umbruchs", "Band auf Schulter", "flächige Füllung mit waagerechten Reihen auf schulter"   , "Band direkt oberhalb des Bauchumbruchs", "flächige Füllung mit waagerechten Reihen auf schulter oder bauch" , "Band auf Bauchumbruch" , "Band direkt unterhalb des Bauchumbruchs", "Band auf Bauch",    "flächige Füllung mit waagerechten Reihen auf bauch"     , "Band auf Bauch und Fuß", "Band direkt oberhalb des Bodens", "flächige Füllung mit waagerechten Reihen auf hals, schulter, bauch", "flächige Füllung mit waagerechten Reihen"  ) )



```


```{r}
#| label: waagerechte Bänder auf Hals bis Schulter

fo_per_kr <- verzierungen_wB   |>
  filter(!is.na(Muster_neu_gr)) |>
  filter(Muster_neu_gr != "NA") |>
  filter(str_detect(ort_k, "hals") | is.na(ort_k) ) |>
    mutate(Muster_neu_gr = factor(Muster_neu_gr, levels = reihenfolge_gefaessform) ) |>
  filter(Muster_neu_gr != "NA") |>
    group_by(kreislabel) |> summarize(count = n_distinct(fundort))


gef_per_fo <- verzierungen_wB   |>
  filter(!is.na(Muster_neu_gr)) |>
  filter(Muster_neu_gr != "NA") |>
  filter(str_detect(ort_k, "hals") | is.na(ort_k) ) |>
    mutate(Muster_neu_gr = factor(Muster_neu_gr, levels = reihenfolge_gefaessform) ) |>
  filter(Muster_neu_gr != "NA") |>
    group_by(fundort, kreislabel, kultur_gr) |> summarize(count = n_distinct(gefäßnummer))


vgl_gef_per_fo <- left_join(gef_per_fo, gef_verz, by = c("kultur_gr", "kreislabel", "fundort"))

vgl_gef_per_fo <- vgl_gef_per_fo |>
  mutate(count = paste0(count.x, "/", count.y)) |>
  ungroup() |>
  mutate(count = gsub("NA", "1", count)) #k.A. warum für Hohenfinow ein NA entsteht. Einziger Fall, dort ist Rand erhalten, aber kein Halsband.


safe_colorblind_palette12 <- c("grey", "#88CCEE", "#CC6677", "#DDCC77", "#117733", "#332288",
                             "#44AA99", "#999933", "#882255", "#661100", "#6699CC",  "#AA4499") 


safe_colorblind_palette16 <- c("grey", "#88CCEE", "#CC6677", "#DDCC77", "#117733", "#332288",
                             "#44AA99", "#999933", "grey50" , "#882255", "#661100", "#6699CC",  "#AA4499", "black","lightgrey") 


safe_colorblind_palette20 <- c("grey", "#88CCEE", "#CC6677", "#DDCC77", "#117733", "#332288","yellow", "lightgreen", "lightblue", "pink",
                             "#44AA99", "#999933", "grey50" , "#882255", "#661100", "#6699CC",  "#AA4499", "black","lightgrey") 


verzierungen_wB   |>
  filter(!is.na(Muster_neu_gr)) |>
  filter(Muster_neu_gr != "NA") |>
  mutate(Muster_neu_gr = factor(Muster_neu_gr, levels = reihenfolge_gefaessform) ) |>
  filter(Muster_neu_gr != "NA") |>
  filter(str_detect(ort_k, "hals") | is.na(ort_k) ) |>
  count(gefäßnummer, kreislabel, fundort, kultur_gr, Muster_neu_gr, ort_k) |>  # group by gefäßnummer 
  group_by(gefäßnummer, fundort, kultur_gr, kreislabel, Muster_neu_gr, ort_k) |>          # now required with changes to dplyr::count()
  mutate(prop = prop.table(n)) |>
  ggplot(aes(y = prop,
               x = fundort) ) +
    geom_bar(aes(fill = Muster_neu_gr),
           position = "fill", stat = "identity") +
  labs(title = "Waagerechte Bänder und Reihen auf dem Hals",
       x = "",
       y = "Prozent der verzierten Gefäße mit erhaltenem Hals o. Schulter",
       fill = "",
       caption = paste0("Anzahl Gefäße n = ", sum(gef_per_fo$count), "\n Gefäße mehrfach genannt, wenn Hals und Schulter erhalten") ) +
  scale_y_continuous(breaks = c(0,0.5,1),
                     labels = c(0,50,100))+
  geom_text(data = vgl_gef_per_fo , aes(x = fundort, y = 1, 
                label  = paste0(count)  ), 
              size = 2,
            hjust = 1, 
            angle = 0, 
            colour = "black",
           position = position_fill(vjust = .9) )+
 scale_fill_manual(values = safe_colorblind_palette12, 
                  breaks = c("kein rand- oder halsband", "randband", "halsband","flächige füllung mit waagerechten reihen auf hals" , "band im hals-schulter-umbruch", "band auf hals oder schulter", "flächige füllung mit waagerechten reihen auf hals und schulter", "flächige füllung mit waagerechten reihen auf hals, schulter, bauch", "flächige füllung mit waagerechten reihen" ),
                 labels = c("kein Rand-/ Halsband", "Randband", "Halsband","flächig: waagerechte Reihen auf Hals" , "Band im Hals-Schulter-Umbruch", "Band auf Hals oder Schulter", "flächig: waagerechte Reihen auf Hals und Schulter", "flächig: waagerechte Reihen auf Hals, Schulter, Bauch", "flächig: waagerechten Reihe, Verortung unsicher" )  ) +
  coord_flip() +
  theme_bw() +
      facet_grid(kreislabel ~ kultur_gr, drop = TRUE, scales = "free_y") +
  force_panelsizes(rows = fo_per_kr$count)+
   theme(text = element_text(size = 10),
         legend.position = "bottom") +
    guides(fill = guide_legend(nrow = 3)) +
  theme(strip.text.y = element_text(angle = 0, size = 8),
        legend.key.size = unit(0.25, "cm"))

ggsave("../figures/Muster/2025-09-25_waagerechteBänder_Hals2.png", dpi = 300, width = 21, height = 24, units = "cm")

```

- Randband = ein Band direkt unterhalb des Randes (Abstand unter 1,5cm), das NICHT direkt schon am Hals-Schulter-Umbruch gelandet ist und auch nicht den Rand kerbt
- Halsband = Band auf dem Hals, mehr als 1,5cm entfernt vom Rand
- Unterteilung in genauere Stellungen wo am Gefäß die waagerechten Bänder liegen, zeigt:
  - "westliche SBK" deutlich mehr Randbänder
  - "östliche SBK": Bänder "rutschen runter" mehr in Richtung Halsumbruch
  - Band direkt auf Bauchumbruch typisch östlich, sowohl in SBK als auch BKK
- insgesamt waagerechte Bänder auf Bauch seltener als auf Schulter


```{r}
#| label: waagerechte Bänder auf Schulter bis Boden

verzierungen_wB$ort_k <- tolower(verzierungen_wB$ort_k)

fo_per_kr <- verzierungen_wB   |>
  filter(!is.na(Muster_neu_gr)) |>
  filter(Muster_neu_gr != "NA") |>
    filter(Muster_neu_gr != "halsband") |>
  filter(!str_detect(ort_k, "rand")) |>
    filter(!is.na(ort_k)) |>
  filter(ort_k != "hals") |>
    mutate(Muster_neu_gr = factor(Muster_neu_gr, levels = reihenfolge_gefaessform) ) |>
  filter(Muster_neu_gr != "NA") |>
    group_by(kreislabel) |> summarize(count = n_distinct(fundort))


gef_per_fo <- verzierungen_wB   |>
  filter(!is.na(Muster_neu_gr)) |>
    filter(Muster_neu_gr != "halsband") |>
  filter(!str_detect(ort_k, "rand")) |>
    filter(!is.na(ort_k)) |>
  filter(ort_k != "hals") |>
    mutate(Muster_neu_gr = factor(Muster_neu_gr, levels = reihenfolge_gefaessform) ) |>
  filter(Muster_neu_gr != "NA") |>
    group_by(fundort, kreislabel, kultur_gr) |> summarize(count = n_distinct(gefäßnummer))



vgl_gef_per_fo <- left_join(gef_per_fo, gef_verz, by = c("kultur_gr", "kreislabel", "fundort"))

vgl_gef_per_fo <- vgl_gef_per_fo |>
  mutate(count = paste0(count.x, "/", count.y)) |>
  ungroup()


safe_colorblind_palette11 <- c( "#88CCEE", "#CC6677", "#DDCC77", "#117733", "#332288",
                             "#44AA99", "#999933", "#882255", "#661100", "#6699CC",  "#AA4499") 


verzierungen_wB   |>
  filter(!is.na(Muster_neu_gr)) |>
  filter(Muster_neu_gr != "NA") |>
  filter(Muster_neu_gr != "halsband") |>
    mutate(Muster_neu_gr = factor(Muster_neu_gr, levels = reihenfolge_gefaessform) ) |>
  filter(Muster_neu_gr != "NA") |>
  filter(!str_detect(ort_k, "rand")) |>
    filter(!is.na(ort_k)) |>
  filter(ort_k != "hals") |>
  count(gefäßnummer, kreislabel, fundort, kultur_gr, Muster_neu_gr, ort_k) |>  # group by gefäßnummer 
  group_by(gefäßnummer, fundort, kultur_gr, kreislabel, Muster_neu_gr, ort_k) |>          # now required with changes to dplyr::count()
  mutate(prop = prop.table(n)) |>
  ggplot(aes(y = prop,
               x = fundort) ) +
    geom_bar(aes(fill = Muster_neu_gr),
           position = "fill", stat = "identity") +
  labs(title = "Waagerechte Bänder und Reihen auf dem Gefäßkörper",
       x = "",
       y = "Prozent der verzierten Gefäßkörper",
       fill = "",
       caption = paste0("Anzahl Gefäße n = ", sum(gef_per_fo$count), "\n Gefäße mehrfach genannt, wenn mehrere Gefäßteile erhalten \nLabel gibt dargestellte Anzahl von verzierten Gefäße am Fundort") ) +
  geom_text(data = vgl_gef_per_fo,
            aes(x = fundort, y = 1, 
                label  = paste0(count)  ), 
              size = 2,
            hjust = 0.5, 
            angle = 0, 
            colour = "white",
           position = position_fill(vjust = .9) )+
    scale_y_continuous(breaks = c(0,0.5,1),
                     labels = c(0,50,100))+
    scale_fill_manual(values = safe_colorblind_palette16, 
                  breaks = tolower(c("Band im Hals-Schulter-Umbruch", "Band auf Hals oder Schulter", "flächige Füllung mit waagerechten Reihen auf hals und schulter", "Band direkt unterhalb des Hals-Schulter-Umbruchs", "Band auf Schulter", "flächige Füllung mit waagerechten Reihen auf schulter"   , "Band direkt oberhalb des Bauchumbruchs", "flächige Füllung mit waagerechten Reihen auf schulter oder bauch" , "Band auf Bauchumbruch" , "Band direkt unterhalb des Bauchumbruchs", "Band auf Bauch",    "flächige Füllung mit waagerechten Reihen auf bauch"     , "Band auf Bauch und Fuß", "Band direkt oberhalb des Bodens", "flächige Füllung mit waagerechten Reihen auf hals, schulter, bauch", "flächige Füllung mit waagerechten Reihen"  ) ),
                 labels = c("Band im Hals-Schulter-Umbruch", "Band auf Hals oder Schulter", "flächig: waagerechte Reihen \nauf Hals und Schulter", "Band direkt unterhalb des\nHals-Schulter-Umbruchs", "Band auf Schulter", "flächig: waagerechte Reihen \nauf Schulter"   , "Band direkt oberhalb des \nBauchumbruchs", "flächig: waagerechte Reihen \nauf Schulter oder Bauch" , "Band auf Bauchumbruch" , "Band direkt unterhalb des \nBauchumbruchs", "Band auf Bauch",    "flächig: waagerechte Reihen \nauf Bauch"     , "Band auf Bauch und Fuß", "Band direkt oberhalb des \nBodens", "flächig: auf Hals, Schulter, \nBauch", "flächig: waagerechte Reihe\n(Ort unklar)"  )   ) +
  coord_flip() +
  theme_bw(base_size = 11) +
      facet_grid(kreislabel ~ kultur_gr, drop = TRUE, scales = "free_y") +
  force_panelsizes(rows = fo_per_kr$count)+
   theme(text = element_text(size = 10),
         legend.position = "bottom") +
    guides(fill = guide_legend(nrow = 6)) +
  theme(strip.text.y = element_text(angle = 0, size = 8),
        legend.key.size = unit(0.5, "cm"))

ggsave("../figures/Muster/2025-09-25_waagerechteBänder_Gefäßkörper2.png",  dpi = 300, width = 20, height = 26, units = "cm")

```

```{r}
#| label: waagerechte bänder statistisch

verzierungen_wB <- verzierungen_wB |> filter(Muster_neu_gr %in% tolower(c("kein rand- oder halsband", "randband", "halsband","flächige füllung mit waagerechten reihen auf hals" , "band im hals-schulter-umbruch", "band auf hals oder schulter", "flächige füllung mit waagerechten reihen auf hals und schulter", "flächige füllung mit waagerechten reihen auf hals, schulter, bauch", "flächige füllung mit waagerechten reihen", "Band im Hals-Schulter-Umbruch", "Band auf Hals oder Schulter", "flächige Füllung mit waagerechten Reihen auf hals und schulter", "Band direkt unterhalb des Hals-Schulter-Umbruchs", "Band auf Schulter", "flächige Füllung mit waagerechten Reihen auf schulter"   , "Band direkt oberhalb des Bauchumbruchs", "flächige Füllung mit waagerechten Reihen auf schulter oder bauch" , "Band auf Bauchumbruch" , "Band direkt unterhalb des Bauchumbruchs", "Band auf Bauch",    "flächige Füllung mit waagerechten Reihen auf bauch"     , "Band auf Bauch und Fuß", "Band direkt oberhalb des Bodens", "flächige Füllung mit waagerechten Reihen auf hals, schulter, bauch", "flächige Füllung mit waagerechten Reihen"  ) ))

save(verzierungen_wB, file = "../data/derived_data/verzierungen_waagerechteBaender.RData")

# FBG raus, feinere Angaben "oberhalb unterhalb" raus -> in shculter / bauch umgemünzt, "flächig" raus
```



## Winkelbänder

### Winkelbreite
```{r}
#| label: Winkelbreite gruppieren

verzierungen <- verzierungen |>
  mutate(winkelwert = case_when(
    muster.zusatz == "20 Grad Winkel" ~ 20,
    muster.zusatz == "30 Grad Winkel" ~ 30,
    muster.zusatz == "40 Grad Winkel" ~ 40,
    muster.zusatz == "45 Grad Winkel" ~ 45,
    muster.zusatz == "50 Grad Winkel" ~ 50,
    muster.zusatz == "60 Grad Winkel" ~ 60,
    muster.zusatz == "70 Grad Winkel" ~ 70,
    muster.zusatz == "75 Grad Winkel" ~ 75,
    muster.zusatz == "80 Grad Winkel" ~ 80,
    muster.zusatz == "90 Grad Winkel" ~ 90,
    muster.zusatz == "100 Grad Winkel" ~ 100,
    muster.zusatz == "120 Grad Winkel" ~ 120,
    muster.zusatz == "130 Grad Winkel" ~ 130,
  )) |>
  mutate(winkel_gr = case_when(
    winkelwert < 50 ~ "20-45",
    winkelwert > 45 & winkelwert < 80  ~ "50-75",
    winkelwert > 75 & winkelwert < 120 ~ "80-100",
    winkelwert > 100  ~ "120-130"
  )) |>
  mutate(winkel_gr2 = case_when(
    winkelwert < 40 ~ "20-30",
    winkelwert > 35 & winkelwert < 60  ~ "40-55",
    winkelwert == 60 ~ "60",
    winkelwert > 60 & winkelwert <= 80  ~ "70-80",
    winkelwert == 90 ~ "90", 
    winkelwert > 95  ~ "100-130"
  ))

verzierungen$winkel_gr2 <- factor(verzierungen$winkel_gr2,
                                     ordered = TRUE,
                                     levels = c("20-30", "40-55", "60", "70-80", "90", "100-130"))
```


```{r}
#| label: Gruppenunterschiede Winkelwert Vorb. für Wilcox

verz_winkelbr <- verzierungen |>
  select(gefäßnummer, kreislabel, kultur2, kultur_gr, winkelwert) |>
  filter(!is.na(winkelwert)) |>
  unique()

#pairwise.wilcox.test(verz_winkelbr$winkelwert, verz_winkelbr$kultur2)

```


```{r}
#| label: Verhältnis Gef mit Winkelband zu verz Gef

## Gefäß, die verziert sind

gef_s_v <- gef_umbruch |>
  filter(gefäßnummer %in% verzierungen$gefäßnummer)

verz_winkel <- verzierungen |>
  filter(str_detect(muster, "winkel"))

n_winkel <- verz_winkel |>
    filter(!is.na(muster_gr)) |>
  group_by(kultur2, kultur_gr, fundort) |>
  summarize(count = n_distinct(gefäßnummer)) |>
  ungroup()

n_gef_s_v <- gef_s_v |> 
  group_by(kultur2, kultur_gr, fundort, kreislabel) |>
  summarize(count = n_distinct(gefäßnummer)) |>
  ungroup()

comp <- left_join(n_gef_s_v, n_winkel, by = c("fundort", "kultur2", "kultur_gr") )

colnames(comp) <- c("kultur2", "kultur_gr", "fundort","kreislabel", "count_verzGef", "count_winkel")

##### wo kommen diesen focking NAs in kreislabel her?!?!?!

comp$count_verzGef[is.na(comp$count_verzGef)] <- 0
comp$count_winkel[is.na(comp$count_winkel)] <- 0

comp$verhältnis <- paste0(comp$count_winkel, "/", comp$count_verzGef)

comp <- comp |>
  filter(count_winkel > 0)

```

```{r}
#| label: uebersicht_Winkel_dreiecke

verzierungen$muster <- tolower(verzierungen$muster)

verz_dreieckig <- verzierungen |>
  mutate(gr_muster = case_when(
    muster == "winkel mit anhängsel" ~ "Y-Anhänge",
    str_detect(muster, "winkel") & str_detect(muster, "gestapelt") ~ "mehrfaches Winkelband",
    str_detect(muster, "winkel") & gebrochen == 0 ~ "einfaches Winkelband",
    str_detect(muster, "winkel") & gebrochen == 1 ~ "min. einfaches Winkelband",
    str_detect(muster, "gefüllt") & str_detect(muster, "dreieck") ~ "gefüllte Dreiecke",
    str_detect(muster, "y") ~ "Y-Anhänge",
    TRUE ~ NA
  ))


fo_per_kr <- verz_dreieckig |>
       filter(!is.na(gr_muster)) |>
    group_by(kreislabel) |> summarize(count = n_distinct(fundort))

gef_per_fo <- verz_dreieckig |>
       filter(!is.na(gr_muster)) |>
    group_by(fundort, kultur_gr, kreislabel) |> summarize(count = n_distinct(gefäßnummer))

vgl_gef_per_fo <- left_join(gef_per_fo, gef_verz, by = c("kultur_gr", "kreislabel", "fundort"))

vgl_gef_per_fo <- vgl_gef_per_fo |>
  mutate(count = paste0(count.x, "/", count.y))
```


```{r}
#| label: winkel-dreiecke

library(ggh4x)

fo_per_kr <- verz_dreieckig |>
    filter(!is.na(gr_muster) ) |>
  group_by(kreislabel) |>
  summarize(count = n_distinct(fundort))

verz_dreieckig |>  
  filter(!is.na(gr_muster)) |>
  count(gefäßnummer, gr_muster, fundort, kultur_gr, kreislabel) |>
  group_by(gefäßnummer, gr_muster, fundort, kultur_gr, kreislabel) |>
  mutate(prop = prop.table(n)) |>
ggplot() +
  geom_bar(aes(y = prop,
               x = fundort,
               fill = gr_muster),
           position = "fill", stat = "identity")+
    geom_text(data = vgl_gef_per_fo,
            aes(x = fundort,
                y = 1,
                label = count),
            col = "white",
            size = 3,
            hjust = 1,
             position = position_fill(vjust = .9))+
  scale_fill_manual(values = palette("R4"),
                    breaks = c("gefüllte Dreiecke", "einfaches Winkelband", "min. einfaches Winkelband", "mehrfaches Winkelband", "Y-Anhänge"))+
  coord_flip()+
  labs(fill = "",
       x = "Fundort",
       y = "Prozent der winkelverzierten Gefäße",
       caption = paste0("n = ", sum(comp$count_winkel), " von ", n_distinct(verzierungen$gefäßnummer), " verzierten Gefäßen"))+
              scale_y_continuous(breaks = c(0, 0.5, 1),
                     labels = c(0,50,100))  +
    facet_grid(kreislabel ~ kultur_gr, scales = "free", drop = TRUE) +
  force_panelsizes(rows = fo_per_kr$count)+
  ggtitle("Überblick über Winkel- und Dreiecksverzierungen")+
  theme_bw(base_size = 11)+
  theme(legend.position = "bottom",
       strip.text.y = element_text(angle = 0, size = 8),
        legend.key.size = unit(0.5, "cm"))+
 guides(fill=guide_legend(nrow = 2))

ggsave("../figures/Muster/2024-10-23_Winkel-Dreiecke-Kultur--Kreis.jpg", dpi = 300, width = 16, height = 23, units = "cm")
```



- BKK keine Winkel -> nur waagerechte Bänder eigentlich (oder die gebogenen, die auf den Henkel gehen)

- typischster SBK-Winkel = 60 Grad

- Rössen meist breitere Winkel (selten auch schmale)

- check den Unterschied der 90-Grad-Winkel PL und Mitteldeutschland (senkrechte anders kodiert?? oder tatsächlich?)


```{r}
#| label: chi-quadrat_winkelart_SBK-SRK

verz_dreieck_SBK <- verz_dreieckig |> filter(kultur2 == "SBK" | kultur2 == "SRK") |> filter(gr_muster != "Y-Anhänge")

verz_dreieck_SBK_n <- verz_dreieck_SBK |>
  group_by(kultur2, gr_muster) |>
   summarize(count = n_distinct(gefäßnummer)) |>
  ungroup()

verz_dreieck_SBK_n <- verz_dreieck_SBK_n |> pivot_wider(names_from = kultur2, values_from = count)

as.matrix(verz_dreieck_SBK_n[2:3])

chi_winkel <- chisq.test(as.matrix(verz_dreieck_SBK_n[2:3]))           #table(verz_dreieck_SBK$gr_muster, as.character(verz_dreieck_SBK$kultur2) ) )

winkel_dreieck <- data.frame(verh = "SBK - SRK", winkel.dreieck_p = chi_winkel$p.val)

library(rcompanion)

cramerV(as.matrix(verz_dreieck_SBK_n[2:3])) 

```

```{r}

#| label: winkelgrad von winkeln 

library(ggh4x)

fo_per_kr <- verz_dreieckig |>
    filter(!is.na(winkel_gr2)) |>
  group_by(kreislabel) |>
  summarize(count = n_distinct(fundort))


gef_per_fo <- verz_dreieckig |>
       filter(!is.na(winkel_gr2)) |>
    group_by(fundort, kultur_gr, kreislabel) |> summarize(count = n_distinct(gefäßnummer))

vgl_gef_per_fo <- left_join(gef_per_fo, gef_verz, by = c("kultur_gr", "kreislabel", "fundort"))

vgl_gef_per_fo <- vgl_gef_per_fo |>
  mutate(count = paste0(count.x, "/", count.y))

verz_dreieckig |>  
  filter(!is.na(winkel_gr2)) |>
  count(gefäßnummer, winkel_gr2, fundort, kultur_gr, kreislabel) |>
  group_by(gefäßnummer, winkel_gr2, fundort, kultur_gr, kreislabel) |>
  mutate(prop = prop.table(n)) |>
ggplot() +
  geom_bar(aes(y = prop,
               x = fundort,
               fill = winkel_gr2),
           position = "fill", stat = "identity")+
    geom_text(data = vgl_gef_per_fo,
            aes(x = fundort,
                y = 1,
                label = count),
            col = "white",
            size = 3,
            hjust = 0.5,
             position = position_fill(vjust = .9))+
              scale_y_continuous(breaks = c(0, 0.5, 1),
                     labels = c(0,50,100))  +
  coord_flip()+
  labs(fill = "Gradzahl",
       x = "Fundort",
       y = "Prozent d. winkelverzierten Gefäße",
       caption = paste0("n = ", sum(vgl_gef_per_fo$count.x), " von ", n_distinct(verzierungen$gefäßnummer), " verzierten Gefäßen"))+
    facet_grid(kreislabel ~ kultur_gr, scales = "free", drop = TRUE) +
  force_panelsizes(rows = fo_per_kr$count)+
   theme(text = element_text(size = 20))+
  ggtitle("Größe der Winkel in Winkelbändern und Dreiecken")+
  theme_bw()+
  theme(legend.position = "bottom")+
 guides(fill=guide_legend(nrow = 1))

ggsave("../figures/Muster/2024-10-23_Winkelbreite-Kultur--Kreis.jpg", dpi = 300, width = 8, height = 10)
```




```{r}
#| label: breite winkelbänder
#| 

library(ggh4x)

verzierungen$Muster_neu_gr <- tolower(verzierungen$Muster_neu_gr)

safe_colorblind_palette15 <- c("grey", "#88CCEE", "#CC6677", "#DDCC77", "#117733", "#332288","blue",
                             "#44AA99", "#999933", "#882255", "#661100", "#6699CC",  "#AA4499", "black","green") 

fo_per_kr <- verzierungen |>
       filter(str_detect(Muster_neu_gr, "breites") & str_detect(Muster_neu_gr, "winkel")) |>
    group_by(kreislabel) |> summarize(count = n_distinct(fundort))


gef_per_fo <- verzierungen |>
       filter(str_detect(Muster_neu_gr, "breites") & str_detect(Muster_neu_gr, "winkel")) |>
    group_by(fundort, kultur_gr, kreislabel) |> summarize(count = n_distinct(gefäßnummer))

vgl_gef_per_fo <- left_join(gef_per_fo, gef_verz, by = c("kultur_gr", "kreislabel", "fundort"))

vgl_gef_per_fo <- vgl_gef_per_fo |>
  mutate(count = paste0(count.x, "/", count.y))

library(stringr)

winkelb_breit <- verzierungen |>
       filter(str_detect(Muster_neu_gr, "breites") & str_detect(Muster_neu_gr, "winkel"))  |>
  mutate(Muster_neu_gr2 = case_when(
    str_detect(Muster_neu_gr, "fuß") ~ "breites Winkelband auf dem Fuß",
    str_detect(Muster_neu_gr, "zwickelfüllung") &   str_detect(Muster_neu_gr, "schulter") ~ "breites Winkelband mit Zwickelfüllung auf d. Schulter",
    str_detect(Muster_neu_gr, "schulter") & str_detect(Muster_neu_gr, "mehrfaches")  ~ "mehrfaches breites Winkelband auf d. Schulter",
    str_detect(Muster_neu_gr, "zwickelfüllung") &   str_detect(Muster_neu_gr, "bauch") ~ "breites Winkelband mit Zwickelfüllung auf d. Bauch",
    str_detect(Muster_neu_gr, "unterem bauch") ~ "breites Winkelband auf dem unterem Bauch",
    Muster_neu_gr == "aufgefächertes breites winkelband auf schulter" ~ "mehrfaches breites Winkelband auf d. Schulter",
    Muster_neu_gr == "aufgefächertes breites winkelband auf dem hals" ~ "mehrfaches breites Winkelband auf dem Hals",
    str_detect(Muster_neu_gr, "schulter und bauch") & str_detect(Muster_neu_gr, "mehrfaches") ~ "mehrfaches breites Winkelband über Schulter und Bauch",
    str_detect(Muster_neu_gr, "schulter und bauch") ~ "breites Winkelband über Schulter und Bauch",
    str_detect(Muster_neu_gr, "mehrfaches") ~ "mehrfaches breites Winkelband",
    str_detect(Muster_neu_gr, "schulter") ~ "breites Winkelband auf d. Schulter",
    str_detect(Muster_neu_gr, "bauch") ~ "breites Winkelband auf d. Bauch",
    Muster_neu_gr == "mehrfaches breites winkelband auf gefäßkörper" ~ "mehrfaches breites Winkelband auf Gefäßkörper",
    str_detect(Muster_neu_gr, "gefäßkörper") ~ "breites Winkelband auf Gefäßkörper",
        Muster_neu_gr == "breites winkelband"  ~ "breites Winkelband" ,
        Muster_neu_gr ==  "breites winkelband auf dem hals" ~ "breites Winkelband auf dem Hals"   ,
    Muster_neu_gr ==   "breites winkelband mit zwickelfüllungen" ~   "breites Winkelband mit Zwickelfüllungen",
    Muster_neu_gr == "sehr breites winkelband mit zwickelfüllung" ~ "sehr breites Winkelband mit Zwickelfüllung"
  )) |>
     mutate(Muster_neu_gr2 = factor(Muster_neu_gr2,
                                 ordered = TRUE,
                                 levels =c("breites Winkelband",
                                           "breites Winkelband auf dem Hals",
                                           "breites Winkelband auf d. Schulter",
                                           "breites Winkelband über Schulter und Bauch",
                                           "breites Winkelband auf d. Bauch",
                                           "breites Winkelband auf dem unterem Bauch",
                                            "breites Winkelband auf Gefäßkörper",
                                           "breites Winkelband auf dem Fuß",
                                           "mehrfaches breites Winkelband",
                                           "mehrfaches breites Winkelband auf dem Hals",
                                           "mehrfaches breites Winkelband auf Hals und Schulter",
                                           "mehrfaches breites Winkelband auf d. Schulter",
                                           "mehrfaches breites Winkelband über Schulter und Bauch",
                                           "breites Winkelband mit Zwickelfüllungen",
                                           "breites Winkelband mit Zwickelfüllung auf d. Schulter",
                                           "breites Winkelband mit Zwickelfüllung auf d. Bauch",
                                           "sehr breites Winkelband mit Zwickelfüllung") ) )


winkelb_breit |>
  count(gefäßnummer, kreislabel, fundort, kultur2, kultur_gr, Muster_neu_gr2) |>  # group by gefäßnummer 
  group_by(gefäßnummer, fundort, kultur2, kreislabel,  kultur_gr,  Muster_neu_gr2) |>          # now required with changes to dplyr::count()
  mutate(prop = prop.table(n)) |>
  ggplot()+
  geom_bar(aes(y = prop,
               x = fundort,
               fill = Muster_neu_gr2),
           position = "fill", stat = "identity")+
                scale_y_continuous(breaks = c(0, 0.5, 1),
                     labels = c(0,50,100))  +
geom_text(data = vgl_gef_per_fo,
            aes(x = fundort,
                y = 1,
                label = count),
            col = "white",
            size = 3,
            hjust = 0.5,
             position = position_fill(vjust = .9))+  
  coord_flip()+
  labs(fill = "",
       x = "Fundort",
       y = "Prozent d. mit breiten Bändern verz. Gefäße",
       caption = paste0("n = ", sum(vgl_gef_per_fo$count.x), " von ", n_distinct(verzierungen$gefäßnummer), " verzierten Gefäßen"))+
    facet_grid(kreislabel ~ kultur_gr, scales = "free", drop = TRUE) +
  scale_fill_manual(values = safe_colorblind_palette15) +
  force_panelsizes(rows = fo_per_kr$count)+
  ggtitle("Breite Winkelbänder")+
  theme_bw()+
  theme(legend.position = "bottom",
         text = element_text(size = 14)) +
      guides(fill = guide_legend(ncol = 2 ))

ggsave("../figures/Muster/2024-10-23_breiteWinkelbänder-Kultur--Kreis.jpg", height = 11, width = 10)  

```



```{r}
#| label: schmale winkelbänder

library(ggh4x)

verzierungen$Muster_neu_gr <- tolower(verzierungen$Muster_neu_gr)

fo_per_kr <- verzierungen |>
       filter(str_detect(Muster_neu_gr, "schmales") & str_detect(Muster_neu_gr, "winkel")) |>
    group_by(kreislabel) |> summarize(count = n_distinct(fundort))


gef_per_fo <- verzierungen |>
       filter(str_detect(Muster_neu_gr, "schmales") & str_detect(Muster_neu_gr, "winkel")) |>
    group_by(fundort, kultur_gr, kreislabel) |> summarize(count = n_distinct(gefäßnummer))

vgl_gef_per_fo <- left_join(gef_per_fo, gef_verz, by = c("kultur_gr", "kreislabel", "fundort"))

vgl_gef_per_fo <- vgl_gef_per_fo |>
  mutate(count = paste0(count.x, "/", count.y))


winkelb_schmal <- verzierungen |>
       filter(str_detect(Muster_neu_gr, "schmales") & str_detect(Muster_neu_gr, "winkel")) |>
  count(gefäßnummer, kreislabel, fundort, kultur_gr, Bandbreite, Muster_neu_gr, kultur2) |>  # group by gefäßnummer 
  group_by(gefäßnummer, fundort, kultur_gr, kreislabel, Bandbreite, Muster_neu_gr, kultur2) |>          # now required with changes to dplyr::count()
  filter(!is.na(Muster_neu_gr)) |>
  mutate(prop = prop.table(n)) |>
      mutate(Muster_neu_gr2 = case_when(
        Muster_neu_gr == tolower("schmales lockeres Winkelband über Hals und Schulter") ~ "einfaches schmales Winkelband auf Hals und Schulter",
        Muster_neu_gr == tolower("schmales lockeres verschachteltes Winkelband über Gefäßkörper") ~ "einfaches schmales Winkelband über Gefäßkörper",
        Muster_neu_gr == tolower("Mehrfaches schmales stumpfes Winkelband über Gefäßkörper") ~ "mehrfaches schmales Winkelband über Gefäßkörper",
        Muster_neu_gr == tolower("Mehrfaches schmales stumpfes Winkelband über den gesamten Gefäßkörper") ~ "mehrfaches schmales Winkelband über Gefäßkörper",
        Muster_neu_gr == tolower("schmales lockeres Winkelband über Gefäßkörper") ~ "einfaches schmales Winkelband über Gefäßkörper",
        Muster_neu_gr == tolower("mehrfaches schmales stumpfes Winkelband auf dem Fuß") ~ "mehrfaches schmales Winkelband auf dem Fuß",
        Muster_neu_gr == tolower("mehrfaches schmales stumpfes Winkelband über den gesamten Gefäßkörper") ~ "mehrfaches schmales Winkelband über Gefäßkörper",
        Muster_neu_gr == tolower("mehrfaches schmales stumpfes Winkelband über Gefäßkörper") ~ "mehrfaches schmales Winkelband über Gefäßkörper",
        Muster_neu_gr == tolower("mehrfaches schmales stumpfes Winkelband auf schulter"    ) ~ "mehrfaches schmales Winkelband auf der Schulter",
       Muster_neu_gr == tolower("mehrfaches schmales winkelband über schulter und bauch") ~ "mehrfaches schmales Winkelband über Schulter und Bauch",
        Muster_neu_gr == tolower("einfaches schmales Winkelband") ~ "einfaches schmales Winkelband",
        Muster_neu_gr == tolower("einfaches schmales Winkelband auf Hals und Schulter") ~ "einfaches schmales Winkelband auf Hals und Schulter",
        Muster_neu_gr == tolower("schmales lockeres Winkelband über Hals und Schulter") ~ "einfaches schmales Winkelband auf Hals und Schulter",
        Muster_neu_gr == tolower("schmales lockeres Winkelband auf der Schulter") ~ "einfaches schmales Winkelband auf der Schulter",
        Muster_neu_gr == tolower("einfaches schmales Winkelband auf Schulter und Bauch") ~  "einfaches schmales Winkelband auf Schulter und Bauch",
        Muster_neu_gr == tolower("einfaches schmales Winkelband auf dem Bauch") ~ "einfaches schmales Winkelband auf dem Bauch",
        Muster_neu_gr == tolower("einfaches schmales Winkelband über Gefäßkörper") ~  "einfaches schmales Winkelband über Gefäßkörper",
        Muster_neu_gr == tolower("einfaches schmales Winkelband auf dem Fuß") ~   "einfaches schmales Winkelband auf dem Fuß",
        Muster_neu_gr == tolower("mehrfaches schmales Winkelband auf Schulter") ~   "mehrfaches schmales Winkelband auf Schulter",
        Muster_neu_gr == tolower("mehrfaches schmales Winkelband über Schulter und Bauch") ~ "mehrfaches schmales Winkelband über Schulter und Bauch",
        Muster_neu_gr == tolower("mehrfaches schmales Winkelband über Gefäßkörper") ~   "mehrfaches schmales Winkelband über Gefäßkörper",
        Muster_neu_gr == tolower("einfaches schmales Winkelband auf dem Hals") ~    "einfaches schmales Winkelband auf dem Hals",
        Muster_neu_gr == tolower("einfaches schmales Winkelband auf der schulter") ~  "einfaches schmales Winkelband auf der Schulter",
       Muster_neu_gr == tolower( "mehrfaches schmales Winkelband auf dem Fuß") ~ "mehrfaches schmales Winkelband auf dem Fuß" ))  |>
  mutate(Muster_neu_gr2 = factor(Muster_neu_gr2,
                                ordered = TRUE,
                                levels =  c("einfaches schmales Winkelband",
                               "einfaches schmales Winkelband auf dem Hals",
                               "einfaches schmales Winkelband auf Hals und Schulter",
                               "einfaches schmales Winkelband auf der Schulter",
                               "einfaches schmales Winkelband auf Schulter und Bauch",
                               "einfaches schmales Winkelband auf dem Bauch",
                               "einfaches schmales Winkelband über Gefäßkörper",
                               "einfaches schmales Winkelband auf dem Fuß",
                               "mehrfaches schmales Winkelband auf der Schulter",
                               "mehrfaches schmales Winkelband über Schulter und Bauch",
                                "mehrfaches schmales Winkelband über Gefäßkörper",
                               "mehrfaches schmales Winkelband auf dem Fuß"))) 
  
winkelb_schmal |>
  ggplot()+
  geom_bar(aes(y = prop,
               x = fundort,
               fill = Muster_neu_gr2),
           position = "fill", stat = "identity")+
  geom_text(data = vgl_gef_per_fo,
            aes(x = fundort,
                y = 1,
                label = count),
            col = "white",
            size = 3,
            hjust = 0.5,
             position = position_fill(vjust = .9))+  
  scale_fill_manual(values = safe_colorblind_palette13 ) +
                scale_y_continuous(breaks = c(0, 0.5, 1),
                     labels = c(0,50,100))  +
  coord_flip()+
  labs(fill = "",
       x = "Fundort",
       y = "Prozent d. Gef. mit schmalen Winkelbändern",
      caption = paste0("n = ", sum(vgl_gef_per_fo$count.x), " von ", n_distinct(verzierungen$gefäßnummer), " verzierten Gefäßen"))+
    facet_grid(kreislabel ~ kultur_gr, scales = "free", drop = TRUE) +
  force_panelsizes(rows = fo_per_kr$count)+
  ggtitle("Schmale Winkelbänder")+
  theme_bw()+
  theme(legend.position = "bottom",
        text = element_text(size = 14) ) +
        guides(fill = guide_legend(ncol = 2 ))

ggsave("../figures/Muster/2024-10-23_schmaleWinkelbänder-Kultur--Kreis.jpg", height = 10, width = 12)  

```

```{r}
#| label: besondere winkelbänder

library(ggh4x)


fo_per_kr <- verzierungen |>
       filter(str_detect(Muster_neu_gr, "stumpf|verschachtelt|lockeres|aufgefächert")) |>
    group_by(kreislabel) |> summarize(count = n_distinct(fundort))


gef_per_fo <- verzierungen |>
       filter(str_detect(Muster_neu_gr, "stumpf|verschachtelt|lockeres|aufgefächert")) |>
    group_by(fundort, kultur_gr, kreislabel) |> summarize(count = n_distinct(gefäßnummer))

vgl_gef_per_fo <- left_join(gef_per_fo, gef_verz, by = c("kultur_gr", "kreislabel", "fundort"))

vgl_gef_per_fo <- vgl_gef_per_fo |>
  mutate(count = paste0(count.x, "/", count.y))


verzierungen |>
       filter(str_detect(Muster_neu_gr, "stumpf|verschachtelt|lockeres|aufgefächert")) |>
  mutate(Muster_neu_gr2 = case_when(
    str_detect(Muster_neu_gr, "verschachtelt") & str_detect(Muster_neu_gr, "breit") ~ "breites verschachteltes Winkelband",
   str_detect(Muster_neu_gr, "verschachtelt") ~ "schmales verschachteltes Winkelband",
       str_detect(Muster_neu_gr, "stumpf") & str_detect(Muster_neu_gr, "breit") ~ "breites stumpfes Winkelband",
       str_detect(Muster_neu_gr, "aufgefächert") & str_detect(Muster_neu_gr, "breit") ~ "breites aufgefächertes Winkelband",
       str_detect(Muster_neu_gr, "mehrfaches") & str_detect(Muster_neu_gr, "schmal") &  str_detect(Muster_neu_gr, "stumpf") ~ "mehrfaches schmales stumpfes Winkelband",
       str_detect(Muster_neu_gr, "stumpf") & str_detect(Muster_neu_gr, "schmal") ~ "schmales stumpfes Winkelband",
          str_detect(Muster_neu_gr, "locker") & str_detect(Muster_neu_gr, "schmal") ~ "schmales lockeres Winkelband",
     str_detect(Muster_neu_gr, "locker") & str_detect(Muster_neu_gr, "breit") ~ "breites lockeres Winkelband",
   TRUE ~ Muster_neu_gr  )) |>
  count(gefäßnummer, kreislabel, fundort, Bandbreite, Muster_neu_gr2) |>  # group by gefäßnummer 
  group_by(gefäßnummer, fundort,kreislabel, Bandbreite, Muster_neu_gr2) |>          # now required with changes to dplyr::count()
  mutate(prop = prop.table(n)) |>
   ggplot()+
  geom_bar(aes(y = prop,
               x = fundort,
               fill = Muster_neu_gr2),
           position = "fill", stat = "identity")+
  geom_text(data = vgl_gef_per_fo,
            aes(x = fundort,
                y = 1,
                label = count),
            col = "white",
            size = 3,
            hjust = 0.5,
             position = position_fill(vjust = .9))+  
   coord_flip()+
              scale_y_continuous(breaks = c(0, 0.5, 1),
                     labels = c(0,50,100))  +
  labs(fill = "",
       x = "Fundort",
       y = "Prozent d. Gefäße mit Winkelbändern",
      caption = paste0("n = ", sum(vgl_gef_per_fo$count.x), " von ", n_distinct(verzierungen$gefäßnummer), " verzierten Gefäßen"))+
    facet_grid(kreislabel ~ ., scales = "free", drop = TRUE) +
  force_panelsizes(rows = fo_per_kr$count)+
  ggtitle("Sonderformen von Winkelbändern in der Stichbandkeramik")+
  theme_bw()+
  theme(legend.position = "bottom",
        text = element_text(size = 14))+
        guides(fill = guide_legend(ncol = 2 ))

ggsave("../figures/Muster/2024-10-23_bes_Winkelbänder-SBK--Kreis.jpg", height = 6, width = 10)  

```


### Dreiecke

```{r}
#| label: dreieck anpassungen der Gruppen
library(ggh4x)

load(file = "../data/derived_data/verzierungen.RData")

verzierungen$muster <- tolower(verzierungen$muster)

fo_per_kr <- verzierungen |>
       filter(str_detect(muster, "dreieck")) |>
    group_by(kreislabel) |> summarize(count = n_distinct(fundort))


gef_per_fo <- verzierungen |>
       filter(str_detect(muster, "dreieck")) |>
    group_by(fundort, kultur_gr, kreislabel) |> summarize(count = n_distinct(gefäßnummer))

vgl_gef_per_fo <- left_join(gef_per_fo, gef_verz, by = c("kultur_gr", "kreislabel", "fundort"))

vgl_gef_per_fo <- vgl_gef_per_fo |>
  mutate(count = paste0(count.x, "/", count.y))


 verz_dreiecke <- verzierungen |>
 filter(str_detect(muster, "dreieck") | muster.zusatz == "Zwickelfüllung") |>
  mutate(Muster_neu_gr = case_when(                    # neu zusammenfassen: hängend, stehend + Grad zusammengefasst: 60 "60" und 45-50 (Schmal) 
   Muster_neu == "Stehendes 45 Grad Dreieck" ~ "schmales stehendes Dreieck (20-45°)",
   Muster_neu == "mit Schraffur gefülltes hängendes Dreieck auf dem Bauch" ~ "hängendes Dreieck gefüllt mit Schraffur",
   Muster_neu == "mit Schraffur gefülltes stehendes Dreieck auf dem Bauch" ~ "stehendes Dreieck gefüllt mit Schraffur",
   Muster_neu == "Reihe von Dreiecken auf Bauchumbruch" ~ "Reihe kleiner Dreiecke",
   Muster_neu == "Stehendes 40 Grad Dreieck auf der Schulter" ~ "schmales stehendes Dreieck (20-45°)",
   Muster_neu == "Stehendes 20 Grad Dreieck" ~ "schmales stehendes Dreieck (20-45°)",
   Muster_neu == "Stehendes 30 Grad Dreieck auf der Schulter" ~ "schmales stehendes Dreieck (20-45°)",
   Muster_neu == "Stehendes 45 Grad Dreieck auf der Schulter" ~ "schmales stehendes Dreieck (20-45°)",
   Muster_neu == "verschachteltes stehendes 50 Grad Dreieck auf der Schulter" ~ "schmales stehendes Dreieck (20-45°)",
   Muster_neu == "Stehendes 60 Grad Dreieck auf der Schulter" ~ "stehendes Dreieck (50-60°)",
   Muster_neu == "Stehendes 60 Grad Dreieck auf hohem Fuß" ~ "stehendes Dreieck (50-60°)",
   Muster_neu == "stehendes 60 Grad Dreieck" ~ "stehendes Dreieck (50-60°)",
   Muster_neu == "Stehendes 60 Grad Dreieck auf Schulter" ~ "stehendes Dreieck (50-60°)",
   Muster_neu == "Hängendes 60 Grad Dreieck auf der Schulter" ~ "hängendes Dreieck (50-60°)",
   Muster_neu == "Hängendes 60 Grad Dreieck" ~ "hängendes Dreieck (50-60°)",
   Muster_neu == "Hängendes 60 Grad Dreieck von Schulter bis Bauch" ~ "hängendes Dreieck (50-60°)",
   Muster_neu == "verschachteltes hängendes 50 Grad Dreieck über gesamten Körper" ~ "hängendes Dreieck (50-60°)",
   Muster_neu == "Zwickelfüllung aus unregelmäßigen Einzelstichen" ~ "hängendes Dreieck aus Einzelstichen",
   Muster_neu == "Hängendes 40 Grad Dreieck auf der Schulter" ~ "schmales hängendes Dreieck (20-45°)",
   Muster_neu == "Hängendes 45 Grad Dreieck auf der Schulter" ~ "schmales hängendes Dreieck (20-45°)",
   Muster_neu == "Hängendes 20 Grad Dreieck auf der Schulter" ~ "schmales hängendes Dreieck (20-45°)",
   Muster_neu == "Hängendes 30 Grad Dreieck auf der Schulter" ~ "schmales hängendes Dreieck (20-45°)",
   Muster_neu == "Stehendes 50 Grad Dreieck auf der Schulter" ~ "stehendes Dreieck (50-60°)",
   Muster_neu == "Band aus kleinen Dreiecken auf der Schulter"  ~ "Reihe kleiner Dreiecke",
   Muster_neu == "Stehendes 60 Grad Dreieck auf Schulter und Bauch" ~ "stehendes Dreieck (50-60°)",
   Muster_neu == "Stehendes 60 Grad Dreieck auf Schulter" ~ "stehendes Dreieck (50-60°)",
   Muster_neu == "stehendes 60 Grad Dreieck auf Schulter" ~ "stehendes Dreieck (50-60°)",
   Muster_neu == "Hängendes 60 Grad Dreieck auf Schulter und Bauch" ~ "hängendes Dreieck (50-60°)",  
   is.na(Muster_neu) ~ "gebrochenes Muster",
   TRUE ~ Muster_neu ))
```


```{r}
#| label: plot dreiecke

verz_dreiecke |>
  count(gefäßnummer, kreislabel, fundort, kultur_gr, Bandbreite, Muster_neu_gr) |>  # group by gefäßnummer 
  group_by(gefäßnummer, fundort, kultur_gr, kreislabel, Bandbreite, Muster_neu_gr) |>          # now required with changes to dplyr::count()
  mutate(prop = prop.table(n)) |>
   ggplot()+
  geom_bar(aes(y = prop,
               x = fundort,
               fill = Muster_neu_gr),
           position = "fill", stat = "identity")+
    geom_text(data = vgl_gef_per_fo,
            aes(x = fundort,
                y = 1,
                label = count),
            col = "white",
            size = 3,
            hjust = 0.5,
             position = position_fill(vjust = .8))+  
    scale_fill_manual(breaks = c("gebrochenes Muster",
                                 "hängendes Dreieck (50-60°)",
                               "stehendes Dreieck (50-60°)",
                               "schmales hängendes Dreieck (20-45°)",
                               "schmales stehendes Dreieck (20-45°)",
                               "hängendes Dreieck gefüllt mit Einzelstichen",
                               "hängendes Dreieck gefüllt mit Schraffur",
                               "stehendes Dreieck gefüllt mit Schraffur",
                               "hängendes Dreieck aus Einzelstichen",
                               "Reihe kleiner Dreiecke"
                                   ),
                      values = c("grey", viridis(10)) )+
   scale_y_continuous(breaks = c(0,0.5,1),
                      labels =c(0,50,100))+
  coord_flip()+
  labs(fill = "",
       x = "Fundort",
       y = "Prozent der mit Dreiecken verzierten Gefäße",
       caption = paste0("n = ", sum(vgl_gef_per_fo$count.x), " von ", n_distinct(verzierungen$gefäßnummer), " verzierten Gefäßen"))+
    facet_grid(kreislabel ~ kultur_gr, scales = "free", drop = TRUE) +
  force_panelsizes(rows = fo_per_kr$count,
                   cols = c(3,3,6,6))+
  ggtitle("Übersicht über Dreiecksmuster")+
  theme_bw()+
    theme(legend.position = "bottom",
          text = element_text(size = 14) )+
        guides(fill = guide_legend(ncol = 2 ))

ggsave("../figures/Muster/2024-10-23_dreiecke-Kultur--Kreis2.jpg", height = 10, width = 10)  

```


### Vierecke

```{r}
library(ggh4x)


fo_per_kr <- verzierungen |>
       filter(str_detect(muster, "viereck")) |>
    group_by(kreislabel) |> summarize(count = n_distinct(fundort))

gef_per_fo <- verzierungen |>
       filter(str_detect(muster, "viereck")) |>
    group_by(fundort, kultur_gr, kreislabel) |> summarize(count = n_distinct(gefäßnummer))

vgl_gef_per_fo <- left_join(gef_per_fo, gef_verz, by = c("kultur_gr", "kreislabel", "fundort"))

vgl_gef_per_fo <- vgl_gef_per_fo |>
  mutate(count = paste0(count.x, "/", count.y))

verzierungen |>
       filter(str_detect(muster, "viereck")) |>
  mutate(Muster_neu_gr2 = case_when(
    str_detect(Muster_neu_gr, "nach unten offen") ~  "nach unten offenes Rechteck",
        str_detect(Muster_neu_gr, "raute auf schulter") ~  "Rauten über Gefäßkörper",
    str_detect(Muster_neu_gr, "Raute auf Schulter") ~  "Rauten über Gefäßkörper",
    str_detect(Muster_neu_gr, "Rauten über Gefäßkörper ?") ~  "Rauten über Gefäßkörper",
        str_detect(Muster_neu_gr, "rauten über gefäßkörper") ~  "Rauten über Gefäßkörper",
        str_detect(Muster_neu_gr, "rauten-band auf schulter-bauch-umbruch") ~  "Rautenband auf Bauchumbruch",
       Muster_neu_gr == "aufgelöstes schachbrettmuster" ~  "aufgelöstes Schachbrettmuster",
       Muster_neu_gr == "gefülltes karo" ~  "Raute als Winkelfüllung",
       Muster_neu_gr == "schachbrettmuster" ~  "Schachbrettmuster",
    TRUE ~ Muster_neu_gr  )) |>
  count(gefäßnummer, kreislabel, fundort, kultur_gr, Bandbreite, Muster_neu_gr2) |>  # group by gefäßnummer 
  group_by(gefäßnummer, fundort, kultur_gr, kreislabel, Bandbreite, Muster_neu_gr2) |>          # now required with changes to dplyr::count()
  mutate(prop = prop.table(n)) |>
   ggplot()+
  geom_bar(aes(y = prop,
               x = fundort,
               fill = Muster_neu_gr2),
           position = "fill", stat = "identity")+
    geom_text(data = vgl_gef_per_fo,
            aes(x = fundort,
                y = 1,
                label = count),
            col = "white",
            size = 3,
            hjust = 0.5,
             position = position_fill(vjust = .9))+  
     scale_y_continuous(breaks = c(0,0.5,1),
                      labels =c(0,50,100))+
  coord_flip()+
  labs(fill = "",
       x = "Fundort",
       y = "Prozent d. mit Vierecksmustern verz. Gefäße")+
    facet_grid(kreislabel ~ kultur_gr, scales = "free", drop = TRUE) +
  force_panelsizes(rows = fo_per_kr$count)+
  ggtitle("Vierecksmuster")+
  theme_bw(base_size = 11)+
  theme(legend.position = "bottom",
         legend.key.size = unit(0.5, "cm"),
        legend.text = element_text(size = 9))+
   guides(fill=guide_legend(nrow = 3))


ggsave("../figures/Muster/2024-10-23_vierecke-Kultur--Kreis.jpg", height = 10, width = 16, units = "cm")  

```

### Leiterband

```{r}
#| eval: false
library(ggh4x)


fo_per_kr <- verzierungen |>
       filter(str_detect(muster, "leiterband")) |>
    group_by(kreislabel) |> summarize(count = n_distinct(fundort))


verzierungen |>
       filter(str_detect(muster, "leiterband")) |>
  count(gefäßnummer, kreislabel, fundort, kultur_gr, Bandbreite, Muster_neu_gr) |>  # group by gefäßnummer 
  group_by(gefäßnummer, fundort, kultur_gr, kreislabel, Bandbreite, Muster_neu_gr) |>          # now required with changes to dplyr::count()
  ggplot()+
  geom_bar(aes( x = fundort,
               fill = Muster_neu_gr))+
  coord_flip()+
  labs(fill = "",
       x = "Fundort",
       y = "Anzahl")+
    facet_grid(kreislabel ~ kultur_gr, scales = "free", drop = TRUE) +
  force_panelsizes(rows = fo_per_kr$count)+
   theme(text = element_text(size = 20))+
  ggtitle("Leiterband")+
  theme_bw()
```
lohnt nicht extra abzubilden


### muster in chi quadrat

```{r}
verz_muster_neu_gr <- verzierungen |>
  select(Muster_neu_gr, kultur2, gefäßnummer) |>
  unique() |>
  group_by(Muster_neu_gr) |>
  filter(n() > 1) |>
  filter(Muster_neu_gr != "NA")|>
  filter(!is.na(Muster_neu_gr)) |>
  ungroup()


verz_muster <- verzierungen |>
  select(muster, kultur2, gefäßnummer) |>
  unique() |>
  group_by(muster) |>
  filter(n() > 1) |>
  filter(muster != "NA")|>
  filter(!is.na(muster)) |>
  ungroup()

```



## Randstiche

### Check: Randstiche Ausrichtung

aufgenommen in 4 Stufen: senkrecht, leicht schräg, schräg und parallel zum Randdurchmesser
```{r}
library(ggh4x)


fo_per_kr <- verzierungen |>
       filter(str_detect(muster, "randstiche")) |>
    group_by(kreislabel) |> summarize(count = n_distinct(fundort))

gef_per_fo <- verzierungen |>
       filter(str_detect(muster, "randstiche")) |>
    group_by(fundort, kultur_gr, kreislabel) |> summarize(count = n_distinct(gefäßnummer))

vgl_gef_per_fo <- left_join(gef_per_fo, gef_verz, by = c("kultur_gr", "kreislabel", "fundort"))

vgl_gef_per_fo <- vgl_gef_per_fo |>
  mutate(count = paste0(count.x, "/", count.y))


verz_rs <- verzierungen |>
       filter(str_detect(muster, "randstiche")) |>
  mutate(muster.zusatz = case_when(
    muster.zusatz == "leicht schräg" ~ "leicht schräg zum Randdurchmesser",
    TRUE ~ muster.zusatz ) ) |>
  filter(muster.zusatz != "geht über Knubbe hinweg") |>
  mutate(muster.zusatz = factor(muster.zusatz, ordered = TRUE,
                                 levels = c("senkrecht zum Randdurchmesser",
                                            "senkrecht zum Randdurchmesser, gruppiert",
                                             "leicht schräg zum Randdurchmesser",
                                             "leicht schräg zum Randdurchmesser, gruppiert",
                                              "schräg zum Randdurchmesser", 
                                             "parallel zum Randdurchmesser" )
                                ) )

verz_rs |>
  count(gefäßnummer, kreislabel, fundort, kultur_gr, muster.zusatz ) |>  # group by gefäßnummer 
  group_by(gefäßnummer, fundort, kultur_gr, kreislabel, muster.zusatz) |>          # now required with changes to dplyr::count()
  mutate(prop = prop.table(n)) |>
   ggplot()+
  geom_bar(aes(y = prop,
               x = fundort,
               fill = muster.zusatz),
           position = "fill", stat = "identity")+
  geom_text(data = vgl_gef_per_fo,
            aes(x = fundort,
                y = 1,
                label = count),
            col = "white",
            size = 3,
            hjust = 1,
             position = position_fill(vjust = .9))+
  scale_fill_viridis(discrete = TRUE,
                     na.value = "grey")+
   scale_y_continuous(breaks = c(0, 0.5, 1),
                      labels = c(0, 50, 100)) +
  coord_flip()+
  labs(x = "Fundort", 
       y = "Prozent d. Gefäße mit Randstichen",
        fill  ="",
        caption = paste0(sum(gef_per_fo$count), " von ", verzierungen |> summarize(count = n_distinct(gefäßnummer)), " verzierten Gefäßen" )) +
    facet_grid(kreislabel ~ kultur_gr, scales = "free", drop = TRUE) +
    force_panelsizes(rows = fo_per_kr$count)+
  theme_bw(base_size = 11)+
   theme(legend.position = "bottom",
         legend.key.size = unit(0.5, "cm"))+
      guides(fill = guide_legend(nrow = 3))+
  ggtitle("Ausrichtung der Randstiche")

ggsave("../figures/Muster/2024-10-23_ausr_randstiche_FBG-SBK-Rös--Kreis_prop.jpg", height = 27, width = 22, units = "cm")
```



### Zusammenführung chi-Quadrat Permutationstest

```{r}
#| label: permutationstest alle

verz_tiefe <- verzierungen |>
  filter(!is.na(ausfuehrung)) |>
  select(gefäßnummer, ausfuehrung, kultur2) |>
  unique()

verz_gr <- verzierungen |>
  filter(!is.na(groeße)) |>
  select(gefäßnummer, groeße, kultur2) |>
  unique()

load( "../data/derived_data/verzierungen_waagerechteBaender.RData")
verzierungen_wB <- verzierungen_wB |>
  select(gefäßnummer, Muster_neu_gr, kultur2)


verz_dreieckig <- verz_dreieckig |>
  select(gefäßnummer, gr_muster, kultur2)

winkelb_breit <- winkelb_breit |>
  ungroup() |>
  select(gefäßnummer, Muster_neu_gr2, kultur2)

winkelb_schmal <- winkelb_schmal |>
  ungroup() |>
  select(gefäßnummer, Muster_neu_gr2, kultur2)


winkelbaender <- rbind(winkelb_breit, winkelb_schmal)

liste_verz_chi <- list(technik_gr = verz_technik, element = verz_elem, Muster_neu_gr = verzierungen_wB, bandausr = verz_baenderausr, gr_muster= verz_dreieckig, Muster_neu_gr2 = winkelbaender, muster.zusatz = verz_rs)





## schleife über liste legen

  ls <- list()
  
  kult <- "kultur2"
  
  kulturen <- unique(verzierungen$kultur2)
  
  vars <- c("technik_gr", "element", "Muster_neu_gr", "bandausr", "gr_muster", "Muster_neu_gr2", "muster.zusatz")
  
  
  

  for (l in c(1:length(vars)) ) { 
    
    res_df <- setNames(data.frame(matrix(ncol = 8, nrow = 0)), c("k", "k1", "k2", "n_note", "p.value", "P.value","variable", "method"))
    res_df$k <- as.character(res_df$k)
    res_df$k1 <- as.character(res_df$k1)
    res_df$k2 <- as.character(res_df$k2)
    res_df$n_note <- as.character(res_df$n_note)
    res_df$p.value <- as.numeric(res_df$p.value)
    res_df$variable <- as.character(res_df$variable)
    res_df$method <- as.character(res_df$method)
    
        
    varname <- paste(vars[l])
    
    df <- liste_verz_chi[[varname]]
    
        data <- data.frame(kultur = df[["kultur2"]], variable = df[[varname]], id = df[["gefäßnummer"]]) # select rel cols
        
        data$variable <- tolower(data$variable)
        
       data <-  data |> filter(variable != "NA") |>
          filter(!is.na(variable))

    
   for (i in 1:(length(kulturen)-1 ) ) {
  
        k1 <- kulturen[i] 
    
          for (j in 2:(length(kulturen) ) ) {
      
            k2 <- kulturen[j]
      
                   data2 <- data |> 
                     group_by(id) |>
                     filter(kultur %in% c(k1, k2)  ) |>         # filter for two cultures
                      filter(!is.na(variable)) |>
                    filter(variable != "NA") |>
                     unique() # dopplungen pro gefäß vermeiden
          
          # check if there are enough infos: 
          
              if (nrow(data2 |> dplyr::filter(kultur == k1)) < 2) {
                  print(paste("Datensatz für ", k1, " unter 2 in ", varname) )
                  } 
                else if (nrow(data2 |> dplyr::filter(kultur == k2)) < 2) {
                  print( paste("Datensatz für ", k2, " unter 2 in ", varname))
                  }  
                else if (length(unique(data2$variable)) < 2) {
                  print(paste("Variable ", varname, " unter 2 in ", k1, k2))
                  }
                else if (length(unique(data2$kultur)) < 2) {
                  print(paste("gleiche Kultur", k1) ) } #
                
                else if (paste0(k2, " - ", k1) %in% res_df$k) {
                     print(paste("Paar", k1, k2, "schon besprochen") ) } #  
                else {
                  
                     # alle Voraussetzungen erfüllt:
  
     
            res <- wPerm::perm.ind.test(data2,       # chi quadrat
                          type = "raw",    # df mit var1 var2 und freq
                          var.names = c("Var1", "Var2"),
                          R = 9999) 
            res$var <- varname
            res$K1 <- k1
            res$K2 <- k2
            res$k <- paste0(k1, " - ", k2)
            res$K1n <- n_distinct(data2 |> dplyr::filter(kultur == k1) |> select(id) ) # n soll gefäßanzahl entsprechen
            res$K2n <- n_distinct(data2 |> dplyr::filter(kultur == k2) |> select(id) )
            res$n_note <- paste0(k1, " n = ", res$K1n, ", \n", k2, " n = ", res$K2n)
    
          res_zusammen <- data.frame("k" = res$k, 
                                     "k1" = res$K1, 
                                     "k2" = res$K2, 
                                        "n_note" = res$n_note, 
                                        "p.value" = res$p.value, 
                                        "P.value"  = res$P.value,
                                        "variable" = varname,
                                     "method" = "Chi-Quadrat, Permutationstest" )  
          
  
    
          res_df <-rbind(res_df, res_zusammen)
          
          }
          
      }
      }
    ls[[varname]] <- res_df
    
  }

  
source("../../R_functions/get_p-adj_chiperm.R")

  chi_verzierungen_3 <- adjust_p(ls)

#save(chi_verzierungen_3, file = "../data/derived_data/perm_chi_verzierung.RData")
```



## ordinale Variablen

### Wdhlng Element neu und Bandbreite und Bandwdhlng

```{r}
wdh_elem <- verzierungen |>
    filter(kultur2 != "FBG" &
             gebrochen == 0) |>
  select(gefäßnummer, kultur2, wdhlng_elem_neu) |>
  unique() |> 
 mutate(wdhlng_elem_neu = as.numeric(wdhlng_elem_neu)) |>
  filter(!is.na(wdhlng_elem_neu)) |>
  group_by(kultur2) |>
  summarize(m = mean(wdhlng_elem_neu),
           sd = sd(wdhlng_elem_neu))

save(wdh_elem, file = "../data/derived_data/wiederholung_element.RData")

bandbr <- verzierungen |>
    filter(kultur2 != "FBG" &
             gebrochen == 0) |>
  select(gefäßnummer, kultur2, Bandbreite) |>
  unique() |> 
 mutate(Bandbreite = as.numeric(Bandbreite)) |>
  filter(!is.na(Bandbreite)) |>
  group_by(kultur2) |>
  summarize(m = mean(Bandbreite),
           sd = sd(Bandbreite))


save(bandbr, file = "../data/derived_data/Bandbreite.RData")



Wdh_Band <- verzierungen |>
    filter(kultur2 != "FBG" &
             gebrochen == 0) |>
  select(gefäßnummer, kultur2, Wdh_Band) |>
  unique() |> 
 mutate(Bandbreite = as.numeric(Wdh_Band)) |>
  filter(!is.na(Wdh_Band)) |>
  group_by(kultur2) |>
  summarize(m = mean(Wdh_Band),
           sd = sd(Wdh_Band))


save(Wdh_Band, file = "../data/derived_data/Wdh_Band.RData")

```

## Wilcoxon
```{r}



df <- verzierungen |> 
  select(gefäßnummer, groeße, ausfuehrung, kultur2, Bandbreite, wdhlng_elem_neu, Wdh_Band) |>
  unique()

  ls <- list()
  
  vars <- c("groeße", "ausfuehrung", "Bandbreite", "wdhlng_elem_neu", "Wdh_Band")

  
for (i in (1:length(vars)) ) {    
  
  varname <- vars[i]
  
  data <- data.frame(df[[varname]], df[[kult]], id = df[["gefäßnummer"]]) # to be able to filter for NAs later

    colnames(data) <- c("var1", "var2", "gefnr") # makes reuse of old function easier

  
   data <- data |>
    group_by(gefnr, var1, var2) |>
     unique() |>
     ungroup()
  
  
  data$var1 <- as.numeric(data$var1)
  
  data <- data |>
    dplyr::filter(!is.na(var1)) # remove NAs 
  
  d <-  pairwise.wilcox.test(data$var1, data$var2, 
                             p.adjust.method = "none") # calc wilcoxon
  res <- reshape2::melt(d$p.value)                                                 # aus p-value matrix Distanzenliste  
  res$p.value <- round(res$value, 3)      # p-value gerundet auf 3-Nachkommastellen

  res <- res |> dplyr::filter(!is.na(p.value))
  
  colnames(res) <- c("k1", "k2", "value", "p.value")      # colnames ändern

  res$k <- paste0(res$k1, " - ", res$k2)

  anzahlen <- as.data.frame(table(data$var2) ) # for n_note
  
  colnames(anzahlen) <- c("k1", "nK1")
  
  res <- merge(res, anzahlen, by.x = "k1", by.y = "k1", all.x = TRUE )

  colnames(anzahlen) <- c("k2", "nK2")
  
  res <-  merge(res, anzahlen, by.x = "k2", by.y = "k2", all.x = TRUE )
  
  res$n_note <- paste(res$k1, "n = ", res$nK1, "\n", res$k2, "n = ", res$nK2)
 
  res$variable <- paste(varname)
  
  res <- res |> select(k, k1, k2, n_note, p.value, variable) # compatible with the chi square function
  
  res$method <- "paarweiser Wilcoxon"
  
  ls[[varname]] <- res     

}

verz_wilcox <- adjust_p(ls)  
  
    
```

```{r}
#| label: alle p-Werte visualisieren

df_list <- list(chi_verzierungen_3, verz_wilcox) #verzierungen_wilcox 

p_values <- Reduce(function(x, y) merge(x, y, all=TRUE), df_list)

p_values <- p_values |>
    filter(variable != "Muster_neu_gr2") # hier sind die Muster im Detail aufgenommen: alle stat signifikant



### zusammenführen der P-WErte

p_values$label <- paste0(p_values$variable, "\n", p_values$method) 

p_values$n_note <- gsub(" \n ", "\n", p_values$n_note)

farben <- c("#FDE725FF", "#7AD151FF", "#22A884FF", "grey70","grey60","grey50")
 

p_values$label <- factor(p_values$label,
                           ordered = TRUE,
                       levels = c("technik_gr\nChi-Quadrat, Permutationstest", 
                                 "groeße\npaarweiser Wilcoxon" , 
                                    "ausfuehrung\npaarweiser Wilcoxon",  
                                    "element\nChi-Quadrat, Permutationstest"  ,
                                   "wdhlng_elem_neu\npaarweiser Wilcoxon",  
                                     "bandausr\nChi-Quadrat, Permutationstest" ,
                                     "Bandbreite\npaarweiser Wilcoxon" ,
                                    "Wdh_Band\npaarweiser Wilcoxon" ,
                                 "Muster_neu_gr\nChi-Quadrat, Permutationstest" ,
                                     "gr_muster\nChi-Quadrat, Permutationstest",
                                 "muster.zusatz\nChi-Quadrat, Permutationstest") )



p_values <- p_values |>
  mutate(k = case_when(
    k == "Rös - SRK" ~ "SRK - Rös" ,
    k == "Rös - SBK" ~ "SBK - Rös" ,
    k == "Guhrau - Rös" ~ "Rös - Guhrau" ,
    k == "Guhrau - SBK" ~ "SBK - Guhrau" ,
    k == "FBG - SBK" ~ "SBK - FBG" ,
    k == "FBG - Rös" ~ "Rös - FBG" ,
    k == "FBG - Guhrau" ~ "Guhrau - FBG" ,
    k == "BKK - Rös" ~ "Rös - BKK",
    TRUE ~ k))

save(p_values, file = "../data/derived_data/alle_p_verzierung.RData")


#p_values$label

p_values |>
 ggplot(aes(x = label,
                y = k) ) +
  geom_tile(aes(fill = round(p.adj, 2 )),
            color = "white", size = 1 )+
     geom_text(aes(label = format(round(p.adj, 2), nsmall = 2) ),
             col = "black",
             hjust = 2) +
   geom_text(aes(label = n_note),
             size = 3,
             col = "black",
             hjust = 0.2,
             vjust = 0.5) +
  scale_x_discrete(labels =  c("Technik (gr.)\nChi-Quadrat, \nPermutationstest", 
                                    "Stichgroeße\npaarweiser \nWilcoxon" , 
                                    "Stichausfuehrung\npaarweiser \nWilcoxon",  
                                    "Element\nChi-Quadrat, \nPermutationstest"  ,
                                      "Anz. Wdhlng. \nd. Elements\npaarweiser\n Wilcoxon",
                                    "waager.-senkr. Bänder \nChi-Quadrat, \nPermutationstest",
                                    "Bandbreite\npaarweiser Wilcoxon" ,
                                    "Anz. Wdhlng. \nd. Band\nChi-Quadrat, \nPermutationstest" ,
                                    "Lage waager.\n Bänder u. Reihen\nChi-Quadrat, \nPermutationstest",
                                    "Winkel- zu \nDreiecksmuster\nChi-Quadrat, \nPermutationstest",
                                 "Ausrichtung \nRandstiche\nChi-Quadrat, \nPermutationstest") )+

 scale_fill_gradientn(colours = farben ,
                    values =  c(0.00, 0.01, 0.05, 0.1, 0.2, 0.8, 1),
                    breaks =  c(0.00, 0.01, 0.05, 0.1, 0.2, 0.8, 1),
                    labels = c("0.00 - höchstsign.", "0.01 - hoch sign.", "0.05 - signif.", "0.1 - nicht sign.", "0.2","0.8", "1"),
                    guide = "colorbar", limits = c(0,1),
                    na.value = "white")+
guides(fill = guide_legend(nrow = 1)  ) +
  labs(x = "",
       y = "",
       fill = "p-Werte",
       title = "P-Werte für Gruppenunterschiede in der Verzierung",
       caption = "n variiert je nach Erhaltungszustand und Belegung der Kreuztabellen und ist als label angegeben \n p-Werte mit dem Chi-Quadrat Permutationstest mit 9999 Wiederholungen erhalten, \n alle p-Werte angepasst an mehrfaches Testen mit dem Algorithmus von Benjamini & Hochberg (1995) .")+
  theme_bw()+
   theme(legend.position = "bottom",
         text = element_text(size = 14))

ggsave("../figures/Muster/2024-10-23_alle_p-verz_permutiert3.png", dpi = 300, width = 43, height = 25, units = "cm")



```

entsprecht allerdings nicht genau den vorher vorgestellten Infos. -.- 


# Ornamente

## Verknüpfung Ornament-Grupperierungen mit Verzierungstabelle
```{r}
ornamente <- read.csv2("../data/raw_data/ornamente.csv", sep = "|")

library(tidyr)
ornamente <- ornamente |>
    mutate_at(c(3:35), ~ replace_na(.,0)) # NAs zu 0 !

verzierungen$ornament.id[verzierungen$ornament.id == "NA"] <- NA

#verz <- verzierungen[!is.na(verzierungen$ornament.id),] # verzierungen ohne ornamente raus???

verz_muster <- left_join(verzierungen, ornamente, join_by(ornament.id == Ornament.ID) )


save(verz_muster, file = "../data/derived_data/verzierungen_ornamente.RData")


#verz_muster <- right_join(verzierungen[,c(2,24:30)], verz_muster,join_by(gefäßnummer) )
```

## Ornamente: nach Ort und Kultur

```{r}
verz_muster |>
  pivot_longer(cols = c(`Nur.waagerechte.Bänder`:`mehrfache.Winkelbänder`),
    names_to = "ornament",
  values_to = "value",
  values_drop_na = TRUE) |>
  filter(value > 0) |>
  group_by(gefäßnummer) |>
  ggplot()+
  geom_bar(aes(x = ornament,
           fill = kultur_gr) )+
  theme(legend.position = "bottom")+
  labs(x = "Ornamentbeschreibung",
       y = "Anzahl Gefäße",
       fill = "Kultur",
       title = "Vergleich der Verteilung von Ornamenttypen",
       caption = paste0("n Gefäße = ", length(unique(verz_muster$gefäßnummer))))+
  coord_flip()+
  facet_grid(. ~kreislabel)


verz_ornamente_long <- verz_muster |>
  pivot_longer(cols = c("Nur.waagerechte.Bänder":"Mehrfache.Winkelbänder"),
    names_to = "ornament",
  values_to = "value",
  values_drop_na = TRUE) |>
  filter(value > 0) 

gef_per_mustergr <- verz_ornamente_long |>   
  group_by(ornament) |>
  summarize(count = n_distinct(gefäßnummer))

ornam <- unique(verz_ornamente_long$ornament)
ornam_label <- gsub(ornam, pattern = fixed('[.]'), replacement = fixed(" ") )

source("../../R_functions/farbzuweisungen.R")

verz_ornamente_long |>
  count(gefäßnummer, kultur2, ornament) |>
  group_by(gefäßnummer, kultur2, ornament) |>
  mutate(prop = prop.table(n)) |>
  ggplot()+
  geom_bar(aes(x = ornament,
           fill = kultur2,
           y = prop),
           position = "fill", stat = "identity")+
          geom_text(data = gef_per_mustergr, 
                    aes(x = ornament, y = 1, 
                label  = paste0(count)  ), 
              size = 3,
            hjust = 0.5, 
            angle = 0, 
            colour = "white",
           position = position_fill(vjust = .9),
          col = "grey10" )  +
    scale_fill_manual(breaks = c("SBK", "SRK","Rös", "Guhrau", "BKK", "FBG"), 
                      values = col )+
  scale_x_discrete(breaks = ornam,
                 labels = ornam_label)+
    theme(legend.position = "bottom")+
  labs(x = "",
       y = "Anteil Gefäße",
       fill = "Kultur",
       title = "Vergleich der Verteilung von Ornamenttypen",
       caption = paste0("n Gefäße, die eine Ornamentrekonstruktion zulassen = ", length(unique(verz_ornamente_long$gefäßnummer))))+
  theme_bw(base_size = 11)+
  theme(text = element_text(size = 11),
        legend.position = "bottom",
        legend.key.size = unit(0.5, "cm"))+
  coord_flip() 

ggsave("../figures/Muster/2024-10-23_Ornamente_Kultur-Kreis.jpg", dpi = 300, width = 20, height = 10, units = "cm")

```


# dbRDA

```{r}
load("../data/derived_data/verzierungen_ornamente.RData")
load("../data/derived_data/verzierungen_waagerechteBaender.RData")
load("../data/derived_data/verzierungen.RData")
load("../data/derived_data/scherben.RData")

gef_infos <- scherben |>
  select(gefäßnummer, FO, kreis, kultur2, Bef) |>
  unique() |>
  group_by(gefäßnummer) |>
  slice_max(Bef) # größere der beiden

# Muster zusammenführen und pivotieren
verz_muster_red <- verz_muster |>
  select(c(gefäßnummer, technik, Muster_neu_gr, "Nur.waagerechte.Bänder":"Mehrfache.Winkelbänder"))

verz_muster_red <- verz_muster_red |> distinct()

verz_muster_red_wide <- verz_muster_red |>
  mutate(rn = row_number()) #|>
 
verz_muster_red_wide <- verz_muster_red_wide |>
 pivot_wider(id_cols = c(gefäßnummer, Muster_neu_gr), names_from = technik, values_from = "rn", values_fn = list(rn = length))

verz_muster_red_wide <- verz_muster_red_wide |>
  mutate(rn = row_number()) #|>

verz_muster_red_wide <- verz_muster_red_wide |> filter(Muster_neu_gr != "")

verz_muster_red_wide <- verz_muster_red_wide |>
    pivot_wider(id_cols = gefäßnummer, names_from = Muster_neu_gr, values_from = "rn", values_fn = list(rn = length)) 



verz_muster_red_wide <- verz_muster_red_wide |>
  group_by(gefäßnummer)|>
  mutate(across(where(is.numeric), ~replace_na(.x, 0) ) ) |> # verändere alle Spalten, die numeric sind und wende Funktion replace_na auf Spalte (.x) an 
  mutate(across(where(is.numeric),  ~ifelse(. > 0, 1, 0) ) ) # verändere alle Spalten, die numeric sind und wende ifelse auf werte (.) an. wenn über 0 -> 1, alles andere 0.

#verz_muster_red_wide <- verz_muster_red_wide |>
#  select(-"NA")
```


```{r}
# Elemente und Technik zusammenführen und pivotieren

verz_muster$rn <- rownames(verz_muster)

technik <- verz_muster |>
  pivot_wider(id_cols = gefäßnummer, names_from = technik, values_from = "rn", values_fn =  list(rn = length)) |>
  select(-c("einzelstich o. rössener doppelstich", "durchstich von hinten zugepropft", "freigelassene fläche") )

ausf <- verz_muster |>
  pivot_wider(id_cols = gefäßnummer, names_from = ausfuehrung, values_from = "rn", values_fn =  list(rn = length), names_prefix = "ausf_") |>
  select(-c("ausf_NA") )

gr <-  verz_muster |>
  pivot_wider(id_cols = gefäßnummer, names_from = groeße, values_from = "rn", values_fn =  list(rn = length), names_prefix = "gr_") |>
  select(-c("gr_NA") )

zinkenzahl <-  verz_muster |>
  pivot_wider(id_cols = gefäßnummer, names_from = zinkenzahl, values_from = "rn", values_fn =  list(rn = length), names_prefix = "zinkenzahl_") |>
  select(-c("zinkenzahl_NA") )

element <- verz_muster |> filter(element != "")
  
element <-  element |>
  pivot_wider(id_cols = gefäßnummer, names_from = element, values_from = "rn", values_fn =  list(rn = length))

technik_element <- left_join(gef_infos, technik)
technik_element <- left_join(technik_element, ausf)
technik_element <- left_join(technik_element, gr)
technik_element <- left_join(technik_element, zinkenzahl)
technik_element <- left_join(technik_element, element)


technik_element <- technik_element |>
  ungroup() |>
  mutate(across(where(is.numeric), ~replace_na(.x, 0) ) ) |> # verändere alle Spalten, die numeric sind und wende Funktion replace_na auf Spalte (.x) an 
  mutate(across(where(is.numeric),  ~ifelse(. > 0, 1, 0) ) )  # verändere alle Spalten, die numeric sind und wende ifelse auf werte (.) an. wenn über 0 -> 1 

technik_element <- technik_element |>
  filter(!is.na(kultur2)) 

technik_element$rs <- rowSums(technik_element[,c(6:87)])

technik_element <- technik_element |>
  filter(rs > 0)
  

technik_element_og <- technik_element |>
  select(-c(gefäßnummer, FO, kreis, kultur2, Bef) )
```


```{r}
#| label: RDA technik-element

data_gower <- gowdis(technik_element_og, ord = "podani", asym.bin = c(1:82)) ## Binary variables should be of class 'numeric' , drauf achten, dass character allesamt factor sind!

save(data_gower, file = "../data/derived_data/gower_distanz_technik-element.RData")
save(technik_element, file = "../data/derived_data/technik-element_grundlage.RData")

RDA_all <- dbrda(data_gower ~ kultur2, data = technik_element)

summary_rda <- summary(RDA_all) #

summary_rda$cont$importance[2, "dbRDA1"]
summary_rda$cont$importance[2, "dbRDA2"]


RDA_all <- RDA_all  %>% scores(tidy = TRUE) %>% 
         split(.[["score"]])

ggplot(RDA_all$sites, aes(dbRDA1, dbRDA2)) +
  geom_hline(yintercept = 0, color = "gray") +
  geom_vline(xintercept = 0, color = "gray") +
  labs(title = "Distanzbasierte Redundanzanalyse über Verzierungs-Parameter",
       caption = paste("mit der Gower-Distanz über Verzierungstechniken, -größe, -ausführung, -elemente mit \nKulturgruppe als erklärenden Faktor\n verzierte Gefäße, n = ", length(unique(technik_element$gefäßnummer)) ),
       x = paste("dbRDA1", round(summary_rda$cont$importance[2, "dbRDA1"] *100, 1), "%" ),
       y =  paste("dbRDA2",  round(summary_rda$cont$importance[2, "dbRDA2"]*100,1 ), "%" ),
       colour = "",
       shape = "")+
    stat_ellipse(data = within(RDA_all$sites, kultur2 <- technik_element$kultur2),
                    aes(label = kultur2, group = kultur2, colour = kultur2), 
               geom = "textpath", hjust = "ymin", vjust = 1.2) +
  geom_point(aes(colour = technik_element$kultur2,
                 shape = technik_element$kultur2), 
             size = 2) +
 scale_color_manual("", 
                    breaks = c("SBK", "SRK","Rös", "Guhrau", "BKK", "FBG"),
                    values = col) +
  scale_linetype_discrete(guide="none") +
#coord_equal() + # das vllt raus?
  theme_minimal()


ggsave("../figures/Muster/dbRDA_Technik_Element_all-kultur2.png", dpi = 300, width = 21, height = 16, units = "cm")
```


```{r}
#| label: dbrda kreise
ggplot(RDA_all$sites, aes(dbRDA1, dbRDA2)) +
  geom_hline(yintercept = 0, color = "gray") +
  geom_vline(xintercept = 0, color = "gray") +
  labs(title = "Distanzbasierte Redundanzanalyse über Verzierungsparameter",
       caption = paste("mit der Ochiai-Distanz über Verzierungsmuster, -elemente, -technik und Ornamentik \nKulturgruppe als erklärenden Faktor\n verzierte Gefäße, n = ", length(unique(technik_element$gefäßnummer)) ),
       x = paste("dbRDA1", round(summary_rda$cont$importance[2, "dbRDA1"] *100, 1), "%" ),
       y =  paste("dbRDA2",  round(summary_rda$cont$importance[2, "dbRDA2"]*100,1 ), "%" ),
       colour = "",
       shape = "")+
   geom_point(aes(colour = technik_element$kreis,
                 shape = technik_element$kultur2), 
              alpha = 0.5,
             size = 2) +
     stat_ellipse(data = within(RDA_all$sites, kreis <- technik_element$kreis),
                    aes(label = kreis, group = kreis, colour = kreis), 
               geom = "textpath", hjust = 0.5, vjust = 1.2) +
  scale_linetype_discrete(guide="none") +
  theme_minimal()

ggsave("../figures/Muster/dbRDA_Technik_Element_all-kreis.png", dpi = 300, width = 21, height = 16, units = "cm")

```



```{r}
#| label: RDA muster

verz_muster_red_wide <- left_join(verz_muster_red_wide, gef_infos) 

verz_muster_red_wide <- verz_muster_red_wide |>
  filter(!is.na(kultur2))

all_verz <- left_join(technik_element, verz_muster_red_wide)

all_verz <- all_verz |> select(-c("rs", "Rauten über Gefäßkörper ?" ) )|>
    group_by(gefäßnummer)|>
  mutate(across(where(is.numeric), ~replace_na(.x, 0) ) ) |> # verändere alle Spalten, die numeric sind und wende Funktion replace_na auf Spalte (.x) an 
  mutate(across(where(is.numeric),  ~ifelse(. > 0, 1, 0) ) ) # verändere alle Spalten, die numeric sind und wende ifelse auf werte (.) an. wenn über 0 -> 1, alles andere 0.

all_verz_og <- all_verz |>
  ungroup() |>
  select(-c(gefäßnummer, FO, kreis, kultur2, Bef) ) 

library(ade4)
library(vegan)

data_gower <- dist.binary(all_verz_og, method = 7) ## Ochiai Distanz gewichtet nach Anzahl der Beziehungen

RDA_all <- dbrda(data_gower ~ kultur2, data = all_verz)

summary_rda <- summary(RDA_all) #

summary_rda$cont$importance[2, "dbRDA1"]
summary_rda$cont$importance[2, "dbRDA2"]


RDA_all <- RDA_all  %>% scores(tidy = TRUE) %>% 
         split(.[["score"]])

ggplot(RDA_all$sites, aes(dbRDA1, dbRDA2)) +
  geom_hline(yintercept = 0, color = "gray") +
  geom_vline(xintercept = 0, color = "gray") +
  labs(title = "Distanzbasierte Redundanzanalyse über Verzierungsparameter",
       caption = paste("mit der Ochiai-Distanz über Verzierungsmuster, -elemente, -technik \nKulturgruppe als erklärenden Faktor\n verzierte Gefäße, n = ", length(unique(verz_muster_red_wide$gefäßnummer)) ),
       x = paste("dbRDA1", round(summary_rda$cont$importance[2, "dbRDA1"] *100, 1), "%" ),
       y =  paste("dbRDA2",  round(summary_rda$cont$importance[2, "dbRDA2"]*100,1 ), "%" ),
       colour = "",
       shape = "")+
    stat_ellipse(data = within(RDA_all$sites, kultur2 <- all_verz$kultur2),
                    aes(label = kultur2, group = kultur2, colour = kultur2), 
               geom = "textpath", hjust = "ymin", vjust = 1.2) +
  geom_point(aes(colour = all_verz$kultur2,
                 shape = all_verz$kultur2), 
             size = 2) +
 scale_color_manual("", 
                    breaks = c("SBK", "SRK","Rös", "Guhrau", "BKK", "FBG"),
                    values = col ) +
  scale_linetype_discrete(guide="none") +
#coord_equal() + # das vllt raus?
  theme_minimal()


ggsave("../figures/Muster/dbRDA_all_verz_muster-el-technik-kultur2.png", dpi = 300, width = 21, height = 16, units = "cm")
```


```{r}
#| label: verzierung: technik, el, muster, ornament

ornament <- verz_muster |>
  select(gefäßnummer, kreis, c('Nur.waagerechte.Bänder':'Auflösungserscheinungen')) |>
  unique() |>
  group_by(gefäßnummer, kreis) |>
    mutate(across(where(is.numeric), ~replace_na(.x, 0) ) ) |> # NA zu 0
 summarise(across(everything(), sum)) |>  
  mutate(across(where(is.numeric),  ~ifelse(. > 0, 1, 0) ) ) # wo über 1 zu 1, alles andere 0
 #irgendwie war da was duplicated

all_verz_orn <- left_join(all_verz, ornament)

all_verz_orn <- all_verz_orn |>
  mutate(across(where(is.numeric), ~replace_na(.x, 0) ) ) |> # NA zu 0
  filter(!is.na(kultur2)) |>
  ungroup()


all_verz_orn_og <- all_verz_orn |>
    select(-c(gefäßnummer, FO, kreis, kultur2, Bef) ) 

data_gower <- dist.binary(all_verz_orn_og, method = 7) ## Ochiai Distanz gewichtet nach Anzahl der Beziehungen

RDA_all <- dbrda(data_gower ~ kultur2, data = all_verz_orn)

summary_rda <- summary(RDA_all) #

summary_rda$cont$importance[2, "dbRDA1"]
summary_rda$cont$importance[2, "dbRDA2"]


RDA_all <- RDA_all  %>% scores(tidy = TRUE) %>% 
         split(.[["score"]])

ggplot(RDA_all$sites, aes(dbRDA1, dbRDA2)) +
  geom_hline(yintercept = 0, color = "gray") +
  geom_vline(xintercept = 0, color = "gray") +
  labs(title = "Distanzbasierte Redundanzanalyse über Verzierungsparameter",
       caption = paste("mit der Ochiai-Distanz über Verzierungsmuster, -elemente, -technik und Ornamentik \nKulturgruppe als erklärenden Faktor\n verzierte Gefäße, n = ", length(unique(verz_muster_red_wide$gefäßnummer)) ),
       x = paste("dbRDA1", round(summary_rda$cont$importance[2, "dbRDA1"] *100, 1), "%" ),
       y =  paste("dbRDA2",  round(summary_rda$cont$importance[2, "dbRDA2"]*100,1 ), "%" ),
       colour = "",
       shape = "")+
    stat_ellipse(data = within(RDA_all$sites, kultur2 <- all_verz$kultur2),
                    aes(label = kultur2, group = kultur2, colour = kultur2), 
               geom = "textpath", hjust = "ymin", vjust = 1.2) +
  geom_point(aes(colour = all_verz$kultur2,
                 shape = all_verz$kultur2), 
             size = 2) +
 scale_color_manual("", 
                    breaks = c("SBK", "SRK","Rös", "Guhrau", "BKK", "FBG"),
                    values = col ) +
  scale_linetype_discrete(guide="none") +
#coord_equal() + # das vllt raus?
  theme_minimal()

ggsave("../figures/Muster/dbRDA_all_verz_all-kultur2.png", dpi = 300, width = 21, height = 16, units = "cm")
```


```{r}

ggplot(RDA_all$sites, aes(dbRDA1, dbRDA2)) +
  geom_hline(yintercept = 0, color = "gray") +
  geom_vline(xintercept = 0, color = "gray") +
  labs(title = "Distanzbasierte Redundanzanalyse über Verzierungsparameter",
       caption = paste("mit der Ochiai-Distanz über Verzierungsmuster, -elemente, -technik und Ornamentik \nKulturgruppe als erklärenden Faktor\n verzierte Gefäße, n = ", length(unique(verz_muster_red_wide$gefäßnummer)) ),
       x = paste("dbRDA1", round(summary_rda$cont$importance[2, "dbRDA1"] *100, 1), "%" ),
       y =  paste("dbRDA2",  round(summary_rda$cont$importance[2, "dbRDA2"]*100,1 ), "%" ),
       colour = "",
       shape = "")+
    stat_ellipse(data = within(RDA_all$sites, kreis <- all_verz$kreis),
                    aes(label = kreis, group = kreis, colour = kreis), 
               geom = "textpath", hjust = "ymin", vjust = 1.2) +
  geom_point(aes(colour = all_verz$kreis,
                 shape = all_verz$kultur2), 
             size = 2) +
  scale_linetype_discrete(guide="none") +
#coord_equal() + # das vllt raus?
  theme_minimal()

ggsave("../figures/Muster/dbRDA_all_verz_all-kreis.png", dpi = 300, width = 21, height = 16, units = "cm")


```









# Analysen not to do



### Rausgenommene Analysen

- Bandbreiten getestet, siehe altes Dokument -> keine signifikanten Unterschiede

-  Bandbreite zu Zinkenanzahl: overkill, nur interessant dass mitteldeutsche Sachen sich ähneln

- Breite der Bänder anhand Zinkenzahl x Bandbreite:

  - macht es nicht wirklich deutlicher.

  - BKK: deutlich schmalere Bänder
  - Rössen: zu wenig Daten
  - SBK: keine signifikanten Unterschiede zwischen den Regionen

## Muster

```{r}

muster_tbl <- as.data.frame(table(verzierungen$muster))

verzierungen |>
    filter(!str_detect(kultur_gr, "TBK|FBG")) |>
  filter(muster %in% muster_tbl$Var1[muster_tbl$Freq > 1]) |> # filter auf die Muster, die mehr als 1x vorkommen
  count(gefäßnummer, kreis, fundort, kultur_gr, muster) |>  # group by gefäßnummer 
  group_by(gefäßnummer, fundort, kultur_gr, kreis, muster) |>          # now required with changes to dplyr::count()
  filter(n > 1) |>
  ggplot()+
  geom_bar(aes(x = fundort,
               fill = muster))+
  coord_flip()+
  #scale_fill_manual(values = c("beige", "aquamarine4", "darkblue"))+ 
    facet_grid(kreis ~ kultur_gr, scales = "free", drop = TRUE) +
   theme(text = element_text(size = 20))+
  ggtitle("Muster")

ggsave("../figures/Muster/muster_überblick-SBK-Rös--Kreis.jpg", height = 20, width = 20)  
```
- nicht so ne gute übersicht / schon fast zu detailliert -> auseinanderdröseln
- Problem Winkel / Zickzackband vereinheitlichen

-> Kruszynek geht viel verloren (check warum?)


## Muster in Technik

### Muster in Zinkenzahl
```{r}
verzierungen <- verzierungen |>
  mutate(muster_stich = paste0(muster, "_",zinkenzahl) )
```


```{r}

verzierungen |>
    filter(!str_detect(kultur_gr, "TBK|FBG")) |>
      filter(!str_detect(muster, "handhabe")) |>
  filter(!is.na(zinkenzahl)) |>
  filter(str_detect(muster, "band") ) |>
  count(gefäßnummer, kreis, fundort, kultur_gr, muster_stich) |>  # group by gefäßnummer 
  group_by(gefäßnummer, fundort, kultur_gr, kreis, muster_stich) |>          # now required with changes to dplyr::count()
  filter(n > 1) |>
  ggplot()+
  geom_bar(aes(x = fundort,
               fill = muster_stich))+
  coord_flip()+
  #scale_fill_manual(values = c("beige", "aquamarine4", "darkblue"))+ 
    facet_grid(kreis ~ kultur_gr, scales = "free", drop = TRUE) +
   theme(text = element_text(size = 20))+
  ggtitle("Band in Zinkenzahl")
```
- Problem Winkelband/Zickzackband
- was ist mit Leiterband_1 ? muss es geben
- ... diese "Muster" sind noch nicht sauber

### element in Zinkenzahl

```{r}

verzierungen$element_neu <- tolower(verzierungen$element_neu)

verzierungen <- verzierungen |>
  mutate(element_stich = paste0(element_neu, "_",zinkenzahl) )
```


```{r}

verzierungen |>
    filter(!str_detect(kultur_gr, "TBK|FBG")) |>
      filter(!str_detect(muster, "handhabe")) |>
  filter(!is.na(zinkenzahl)) |>
 # filter(str_detect(muster, "senkrecht") ) |>
  count(gefäßnummer, kreis, fundort, kultur_gr, element_stich) |>  # group by gefäßnummer 
  group_by(gefäßnummer, fundort, kultur_gr, kreis, element_stich) |>          # now required with changes to dplyr::count()
  filter(n > 1) |>
  ggplot()+
  geom_bar(aes(x = fundort,
               fill = element_stich))+
  coord_flip()+
  #scale_fill_manual(values = c("beige", "aquamarine4", "darkblue"))+ 
    facet_grid(kreis ~ kultur_gr, scales = "free", drop = TRUE) +
   theme(text = element_text(size = 20))+
  ggtitle("Muster")
```

## Verzierung wo

```{r}
verzierungen$ort_k <- tolower(verzierungen$ort_k)

verzierungen <- verzierungen |>
  mutate(ort_k2 = case_when(
    str_detect(ort_k, "rand") & ort_k != "randständig" & ort_k != "unter dem rand, hals" ~ "rand",
    str_detect(ort_k, "hals") & ort_k != "hals-schulter-umbruch" ~ "hals",
    TRUE ~ ort_k
  ))
```

```{r}

verzierungen |>
#  filter(str_detect(muster, "waagerecht") ) |>
  filter(muster != "handhabe") |>
  count(gefäßnummer, kreis, fundort, kultur_gr, ort_k2) |>  # group by gefäßnummer 
  group_by(gefäßnummer, fundort, kultur_gr, kreis, ort_k2) |>          # now required with changes to dplyr::count()
  ggplot()+
  geom_col(aes(y = n,
               x = fundort,
               fill = ort_k2))+
  coord_flip()+
  #scale_fill_manual(values = c("beige", "aquamarine4", "darkblue"))+ 
    facet_grid(kreis ~ kultur_gr, scales = "free", drop = TRUE) +
   theme(text = element_text(size = 20),
         legend.position = "bottom")+
  ggtitle("Ort  einer Verzierung")

ggsave("../figures/Muster/verzierte_Gefäßbereiche_FBG-SBK-Rös--Kreis.jpg", height = 20, width = 20)  


```


- selten verziert: Bauch
- Elemente über Schulter UND Bauch -> eher im BEreich Teltow-Fläming / Sachsen-Sachsen-Anhalt: weniger gegliederte Gefäße, deren Verzierungen über den Bauchumbruch "hinauslaufen" 
- Elemente direkt auf Schulter-Bauch-Umbruch: häufiger im östlichen Bereich
- Randverzierung häufiger im Osten bei SBK und in BKK und Rössen

### Ort nach Kultur und Region (nicht auf Fundort-Ebene)
```{r}
verzierungen |>
#  filter(kultur_gr == "SBK") |>
ggplot()+
  geom_bar(aes(x = ort_k,
               fill = kultur_gr,
               y = (..count..)/sum(..count..))) + 
          scale_y_continuous(labels=scales::percent) +
    coord_flip()+
  theme_bw()+
  facet_grid(. ~ kreis,
             scales = "free_y")+
 theme(legend.position = "bottom")+
 guides(fill=guide_legend(ncol =1))+
  coord_flip()+
  theme(
      strip.text.x = element_text(
        size = 10, face = "bold.italic"
        ),
      strip.text.y = element_text(
        size = 10, face = "bold.italic"
        )
      )

ggsave("../figures/Muster/Elemente_Ort_SBK-Rös-BKK_balken.jpg", dpi = 300, width = 20, height = 10)

```

- Verzierung unter dem Rand, Hals: in Polen eher BKK als SBK , aber VIEL im "Westen" der SBK ->  das sind die Randbänder vs Halsbänder 
- Schulter-Bauch-Umbruch -> eher im Osten
- Schulter und Bauch -> dh Verzierungen, die über den Bauchumbruch hinausgehen, sowie Hals, Schulter, Bauch -> eher im Westen
- Schulter: überall "Hauptort" der Verzierung
- Verzierung einer plastischen Verzierung: selten allgemein, unauffällig verteilt
- Randverzierung: Schwerpunkt Rössen (mit größter Variabilität) und BKK, selten SBK, dann eher im Osten (aber auch vereinzelt im westen)
- Hals: unauffällig verteilt
- Fuß: eher östlich (Standfuß Einfluss aus Lengyel)
- Bauch: eher im Westen (SBK) -> seltener Bauchverzierung im Osten der SBK




## Stiche: wichtigste Arten

```{r}

verzierungen$technik <- tolower(verzierungen$technik)
verzierungen |>
    filter(!str_detect(kultur_gr, "TBK")) |>
  filter(muster != "handhabe") |>
    filter(muster != "plastische verzierung") |>
  count(gefäßnummer, kreis, fundort, kultur_gr, technik, technikform) |>  # group by gefäßnummer 
  group_by(gefäßnummer, fundort, kultur_gr, kreis, technik, technikform) |>          # now required with changes to dplyr::count()
  ggplot()+
  geom_col(aes(y = n,
               x = fundort,
               fill = technik))+
  coord_flip()+
  #scale_fill_manual(values = c("beige", "aquamarine4", "darkblue"))+ 
    facet_grid(kreis ~ kultur_gr, scales = "free", drop = TRUE) +
   theme(text = element_text(size = 20),
         legend.position = "right")+
      guides(fill = guide_legend(ncol = 1))+
  ggtitle("Techniken") 

ggsave("../figures/Muster/techniken_FBG-SBK-Rös--Kreis_n.jpg", height = 20, width = 20)  

```

- deutlich SBK-Doppelstich versetzt
- BKK: Fingerkniffe / Fingerabdrücke etc wie auch FBG
- Rössen: Rössener Doppelstich + relativ "bunt" vielfalt an unterschiedlichen Stichen


## Stiche: Größe und Tiefe

```{r}

verzierungen$ausfuehrung <- tolower(verzierungen$ausfuehrung )
verzierungen$ausfuehrung <- factor(verzierungen$ausfuehrung, 
                                   ordered = TRUE,
                                   levels = c("sehr flach", "flach", "mittel", "tief", "sehr tief"))

# war nicht wirklich messbar, eher "gefühlsbasiert"
## vorsicht: Erhaltungszustand der Oberfläche spielt Rolle
verzierungen$groeße <- tolower(verzierungen$groeße)
verzierungen$groeße <- factor(verzierungen$groeße, 
                                   ordered = TRUE,
                                   levels = c("sehr klein", "klein", "mittel", "groß", "sehr groß"))

# unter 2mm, 2-3mm, 4-5mm, 6-10mm, über 10mm
```

```{r}
verzierungen |>
    filter(!str_detect(kultur_gr, "TBK")) |>
  filter(muster != "handhabe") |>
  count(gefäßnummer, kreis, land, fundort, kultur_gr, groeße, ausfuehrung) |>  # group by gefäßnummer 
  group_by(gefäßnummer, fundort, kultur_gr, kreis, land, groeße, ausfuehrung) |>          # now required with changes to dplyr::count()
  ggplot()+
  geom_jitter(aes(y = ausfuehrung,
               x = groeße,
               colour = kultur_gr,
               shape = land))+
  coord_flip()+
  #scale_fill_manual(values = c("beige", "aquamarine4", "darkblue"))+ 
#    facet_grid(. ~ kreis, scales = "free", drop = TRUE) +
   theme(text = element_text(size = 20),
         legend.position = "bottom")+
  ggtitle("Ausführung der Stiche")
```
- BKK tendendiert zu größeren und tieferen Stichen

### Größe und Tiefe etwas genauer aufgedröselt


```{r}
verzierungen |>
    filter(!str_detect(kultur_gr, "TBK")) |>
  filter(muster != "handhabe") |>
  filter(muster != "plastische verzierung") |>
  filter(!str_detect(technik, "ritzlinie|freigel|inkrustation")) |>
  count(gefäßnummer, kreis, land, fundort, kultur_gr, groeße, ausfuehrung) |>  # group by gefäßnummer 
  group_by(gefäßnummer, fundort, kultur_gr, kreis, land, groeße, ausfuehrung) |>          # now required with changes to dplyr::count()
  ggplot()+
  geom_jitter(aes(y = ausfuehrung,
               x = groeße,
               colour = kultur_gr,
               size = n,
               shape = kultur_gr),
              width = 0.2,
              height = 0.2)+
  coord_flip()+
  #scale_fill_manual(values = c("beige", "aquamarine4", "darkblue"))+ 
    facet_grid( kreis ~ .) +#, scales = "free", drop = TRUE) +
   theme(text = element_text(size = 20),
         legend.position = "bottom")+
    theme(axis.text.x = element_text(angle=90 ) )+
  ggtitle("Ausführung der Stiche")


ggsave("../figures/Muster/ausfuehrung_stiche_allg_FBG-SBK-Rös--Kreis.jpg", height = 15, width = 25)  


```

- nur anhnd größe und tiefe sind Kulturen nicht zu differenzieren (surprise)
- Tendenzen:
  - SBK im Westen größere Stiche als im Osten, ebenso im Osten eher flacher
  - BKK große und tiefe Stiche
  - Rössen: eher mittel - große Stiche, eher tiefe

### Test von Zusammenhang Größe und Kultur?

```{r}
table(verzierungen$kultur_gr, verzierungen$groeße)

chisq.test(table(verzierungen$kultur_gr, verzierungen$groeße))
```


```{r}
#| label chi squre Randstiche
library(rcompanion)

verz_rs <- verz_rs |>
  filter(muster.zusatz != "leicht schräg zum Randdurchmesser, gruppiert",
         muster.zusatz != "geht über Knubbe hinweg",
         muster.zusatz != "senkrecht zum Randdurchmesser, gruppiert",
         kultur_gr != "FBG",
         kultur2 != "SBK") |>   # 0 in der Kreuztabell (parallel zum Randdurchmesser laufende Stiche)
  mutate(muster.zusatz = as.character(muster.zusatz))



verz_rs_chi <- table(verz_rs$muster.zusatz, verz_rs$kultur2)

verz_rs_p <- pairwiseNominalIndependence(verz_rs_chi,
                            compare = "column",
                            simulate.p.value=TRUE,
                            fisher = F,
                            gtest = F)


```
TODO! 

TODO zu p-Übersicht hinzufügen


- Rössen: eher schräg
 - Achtung: Identifzierung von Randscherben ohne weitere Verzierung außer die Randstiche als Rössen (evtl bias drin)

-  BKK und polnische SBK: eher senkrecht und parallel zum Randdurchmesser     

Wetzel 2014, 98ff (Wetzel/Beran 2023, 114)
Senkrechte Randkerbungen kommen nur ausnahmsweise bei Rössen vor (Lönne 2003, 158), was durch die Auswertung hier unterstützt wird. Senkrechte Kerbungen sind aus der Linienbandkeramik in der Uckermark bekannt (Prenzlau 95, Wullschläger 2007, Inés Weishaupt in Bearb.) und wie hier gezeigt werden konnte, innerhalb der "östlichen" Stichbandkeramik in Polen sowie der Brześć-Kujawski-Kultur bekannt. Wetzel und Beran beschreiben zudem einige Gefäße der Trichterbecherkultur mit diesem Merkmal (Wetzel/Beran 2023, 114). 


### Randstiche und ihre Größe

```{r}

verzierungen |>
    filter(!str_detect(kultur_gr, "TBK")) |>
  filter(muster == "1 reihe randstiche") |>
  count(gefäßnummer, kreis, fundort, kultur_gr, muster.zusatz, ausfuehrung) |>  # group by gefäßnummer 
  group_by(gefäßnummer, fundort, kultur_gr, kreis, muster.zusatz, ausfuehrung) |>          # now required with changes to dplyr::count()
  ggplot()+
  geom_col(aes(y = n,
               x = fundort,
               fill = ausfuehrung))+
  coord_flip()+
  #scale_fill_manual(values = c("beige", "aquamarine4", "darkblue"))+ 
    facet_grid(kreis ~ kultur_gr, scales = "free", drop = TRUE) +
   theme(text = element_text(size = 20),
         legend.position = "bottom")+
  ggtitle("Ausführung der Randstiche")

ggsave("../figures/Muster/ausfuehrung_randstiche_FBG-SBK-Rös--Kreis_n.jpg", height = 20, width = 20)  

```

- insgesamt häufig flach bis mittel
- tief v.a. bei BKK und Ost-SBK
- insgesamt aber eher überall alles etwas, da die Stiche im Osten und bei BKK am häufigsten: dort auch größte Variabilität

### Größe der Randstiche

```{r}
verzierungen |>
    filter(!str_detect(kultur_gr, "TBK")) |>
  filter(muster == "1 reihe randstiche") |>
  count(gefäßnummer, kreis, fundort, kultur_gr, muster.zusatz, groeße) |>  # group by gefäßnummer 
  group_by(gefäßnummer, fundort, kultur_gr, kreis, muster.zusatz, groeße) |>          # now required with changes to dplyr::count()
  ggplot()+
  geom_col(aes(y = n,
               x = fundort,
               fill = groeße))+
  coord_flip()+
  #scale_fill_manual(values = c("beige", "aquamarine4", "darkblue"))+ 
    facet_grid(kreis ~ kultur_gr, scales = "free", drop = TRUE) +
   theme(text = element_text(size = 20),
         legend.position = "bottom")+
  ggtitle("Größe der Randstiche")

ggsave("../figures/Muster/gr_randstiche_FBG-SBK-Rös--Kreis_n.jpg", height = 20, width = 20)  

```
- allgemein: deutlich mehr Randstiche im "Osten"
- typisch BKK und Rös
- große stiche eher bei Rös, sehr große v.a. bei BKK (selten Rös und ost-SBK)
- "West-SBK" nur mittelgroße Stiche


### Kombination Größe und Tiefe der Randstiche
```{r}
verzierungen |>
    filter(!str_detect(kultur_gr, "TBK")) |>
  filter(muster == "1 reihe randstiche") |>
  count(gefäßnummer, kreis, land, fundort, kultur_gr, groeße, ausfuehrung) |>  # group by gefäßnummer 
  group_by(gefäßnummer, fundort, kultur_gr, kreis, land, groeße, ausfuehrung) |>          # now required with changes to dplyr::count()
  ggplot()+
  geom_jitter(aes(y = ausfuehrung,
               x = groeße,
               colour = kultur_gr,
               shape = kultur_gr),
              width = 0.2,
              height = 0.2)+
  coord_flip()+
  #scale_fill_manual(values = c("beige", "aquamarine4", "darkblue"))+ 
    facet_grid(. ~ kreis) +#, scales = "free", drop = TRUE) +
   theme(text = element_text(size = 20),
         legend.position = "bottom")+
    theme(axis.text.x = element_text(angle=90 ) )+
  ggtitle("Ausführung der Randstiche")

```
- nicht so recht was neues, Größe und Tiefe korrelieren eher nicht

## Elemente

```{r}
verzierungen$element <- tolower(verzierungen$element)

color <- grDevices::colors()[grep('gr(a|e)y', grDevices::colors(), invert = T)]

verzierungen |>
    filter(muster != "handhabe") |>
  count(gefäßnummer, kreislabel, fundort, kultur_gr, element) |>  # group by gefäßnummer 
  group_by(gefäßnummer, fundort, kultur_gr, kreislabel, element) |>          # now required with changes to dplyr::count()
  mutate(prop = prop.table(n)) |>
  ggplot()+
  geom_bar(aes(y = prop,
               x = fundort,
               fill = element),
           position = "fill", stat = "identity")+
  scale_fill_manual(values = sample(color, 45)) +
  coord_flip()+
  #scale_fill_manual(values = c("beige", "aquamarine4", "darkblue"))+ 
    facet_grid(kreislabel ~ kultur_gr, scales = "free", drop = TRUE) +
   theme(text = element_text(size = 15),
         legend.position = "bottom",
         legend.key.size = unit(0.25, "cm"))+
  ggtitle("kleinste Elemente")

ggsave("../figures/Muster/kleinste_element_SBK-Rös-FBG-BKK.png", dpi = 300, height = 50, width = 40, unit = "cm")
```
- deutlich: Reihe versetzter Doppelstiche (Zapotocka tremolierend oder alternierend wurde nicht unterschieden) typisch sBK

- "westen" mit mehr unterschiedlichen Elementen?

## Komplexitätsmaß: Anzahl Unterschiedlicher Elemente pro Gefäß

```{r}
# - zähle Element pro Gefäß und dann n darstellen und nicht was genau
# hmhm: so wie jetzt keine Unterscheidung, ob immer die gleichen Elemente oder unterschiedliche

verzierungen |>
    filter(muster != "handhabe") |>
  count(gefäßnummer, kreis, fundort, kultur_gr, element) |>  # group by gefäßnummer 
  group_by(gefäßnummer, fundort, kultur_gr, kreis, element) |>          # now required with changes to dplyr::count()
  mutate(n_sum = case_when (
         n > 0 ~ 1,
         TRUE ~ 0)) |>
  ungroup()|>
    group_by(gefäßnummer, fundort, kultur_gr, kreis, n_sum) |>
  summarize( sum =  sum(n_sum)) |>
ggplot(aes(x = fundort,
                   y = sum))+
  geom_jitter(alpha = 0.5)+
  geom_boxplot()+
  coord_flip()+
  #scale_fill_manual(values = c("beige", "aquamarine4", "darkblue"))+ 
    facet_grid(kreis ~ kultur_gr, scales = "free_y", drop = TRUE) +
   theme(text = element_text(size = 20))+
  ggtitle("Anzahl unterschiedlicher Arten von Elementen pro Gefäß")

ggsave("../figures/Muster/anz_untersch_Elemente_FBG-SBK-Rös--Kreis_n.jpg", height = 20, width = 20)  
```
- Abhängig von Vollständigkeit des Gefäßes
- siehe 




## Winkel(bänder)

Problem der "Bruchstückhaftigkeit" der Scherben:  Winkelbänder evtl nicht als Bänder erkennbar, war nur ein Winkel erhalten

## Winkel (alles was mit Winkel zu tun hat) "dicke" aka wie viele Reihen

```{r}
verzierungen |>
  filter(str_detect(muster, "winkel"))|>
  filter(kultur_gr == "SBK") |>
  count(gefäßnummer, kreis, fundort, kultur_gr, zinkenzahl, muster, Bandbreite, Wdh_Band) |>  # group by gefäßnummer 
  group_by(gefäßnummer, fundort, kultur_gr, kreis, zinkenzahl, muster, Bandbreite, Wdh_Band) |>          # now required with changes to dplyr::count()
  ggplot()+
  geom_boxplot(aes(x = fundort ,
                   y = Bandbreite))+
  coord_flip()+
  #scale_fill_manual(values = c("beige", "aquamarine4", "darkblue"))+ 
    facet_grid(kreis ~  as.factor(zinkenzahl), scales = "free", drop = TRUE) +
   theme(text = element_text(size = 20))+
  ggtitle("Winkelbreite in SBK: Zinkenzahl und Bandbreite")

```
-- hmhm, nich so die Unterschiede?
-- lieber nach allen Reihen? 
-- Wdh_Band checken


# Check Korrelationen zwischen Elementbeschreibungen

```{r}
# Technik vs Technikform (Stichform) -> Tecchnikform noch nicht bereinigt

tf_t <- as.data.frame(table(verzierungen$technikform, verzierungen$technik) )

tf_t |>
  filter(Freq > 1) |>
  ggplot() + 
  geom_col( aes(x = reorder(Var1, -Freq),
                y = Freq,
                fill = Var2))+
  theme_bw()+
  coord_flip()

# zu viele Var für Chi2 
#chisq.test(table(verzierungen$technikform, verzierungen$technik) )

```



### Element und Ausrichtung zum Rand

```{r}
# technik und element korrelieren, weil ich das so angelegt habe

verzierungen$ausr.zu.rand <- as.numeric(verzierungen$ausr.zu.rand)

as.data.frame(table(verzierungen$element,verzierungen$ausr.zu.rand) )|>
  filter(Freq > 1) |>
  ggplot() + 
  geom_jitter( aes(x = Var1,
                y = Var2,
                size = Freq) )+
    geom_rect(aes(xmin = 0, xmax = 37, ymin = 0, ymax = 3),
          fill = "transparent", color = "red", size = 1) +
      geom_rect(aes(xmin = 0, xmax = 37, ymin = 9, ymax = 11),
          fill = "transparent", color = "red", size = 1) +
    geom_rect(aes(xmin = 32, xmax = 34, ymin = 0, ymax = 21),
          fill = "transparent", color = "green", size = 1) +
    geom_rect(aes(xmin = 24, xmax = 26, ymin = 0, ymax = 21),
          fill = "transparent", color = "green", size = 1) +
      theme_bw()+
  coord_flip()
```
- Elemente werden größtenteils waagerecht und senkrecht angeordnet
- Doppelstichreihen sind in der SBK in alle "Richtungen" unterwegs
- Dreifachstichreihen gehen in eine ähnliche Richtung, gibt aber weniger viele

```{r}
verzierungen |>
ggplot()+
  geom_boxplot(aes(x = element,
                   y = ausr.zu.rand))+
  geom_jitter(aes(x = element,
                   y = ausr.zu.rand,
                  col = kultur_gr))+
  coord_flip()+
  theme_bw()+
  scale_color_discrete(name = "Kultur")

ggsave("../figures/Muster/Elemente_Ausrichtung_allg.jpg", dpi = 300) # Speicherort?
```
- deutlich wird: BKK ist fast nur mit waagerechten Reihen unterwegs
- Rössen: durchaus "weite Winkel" 
- SBK überall...

```{r}
verzierungen |>
ggplot()+
  geom_boxplot(aes(x = element,
                   y = ausr.zu.rand,
                   color = kultur_gr)) +
  coord_flip()+
  theme_bw() 

ggsave("../figures/Muster/Elemente_Ausrichtung_allg2.jpg", dpi = 300)

```



```{r}
verzierungen |>
  filter(kultur_gr == "SBK")|>
ggplot()+
  geom_boxplot(aes(x = element,
                   y = ausr.zu.rand,
                   col = element))+
#  geom_jitter(aes(x = element,
#                   y = ausr.zu.rand,
#                  col = kultur_gr))+
#    coord_flip()+
  theme_bw()+
  facet_grid(kreis ~ .,
             scales = "free")+
  coord_flip()

ggsave("../figures/Muster/Elemente_Ausrichtung_SBK-Kreis.jpg", dpi = 300)
```
```{r}
verzierungen |>
  filter(kultur_gr == "Rössen")|>
ggplot()+
  geom_boxplot(aes(x = element,
                   y = ausr.zu.rand,
                   col = element))+
#  geom_jitter(aes(x = element,
#                   y = ausr.zu.rand,
#                  col = kultur_gr))+
#    coord_flip()+
  theme_bw()+
  facet_grid(kreis ~ .,
             scales = "free")+
  coord_flip()

ggsave("../figures/Muster/Elemente_Ausrichtung_Rös-Kreis.jpg", dpi = 300)
```

```{r}
verzierungen |>
  filter(kultur_gr == "BKK")|>
ggplot()+
  geom_boxplot(aes(x = element,
                   y = ausr.zu.rand,
                   col = element))+
#  geom_jitter(aes(x = element,
#                   y = ausr.zu.rand,
#                  col = kultur_gr))+
#    coord_flip()+
  theme_bw()+
  facet_grid(kreis ~ .,
             scales = "free")+
  coord_flip()

ggsave("../figures/Muster/Elemente_Ausrichtung_BKK-Kreis.jpg", dpi = 300)
```

```{r}
verzierungen |>
  filter(kultur_gr == "FBG")|>
ggplot()+
  geom_boxplot(aes(x = element,
                   y = ausr.zu.rand,
                   col = element))+
#  geom_jitter(aes(x = element,
#                   y = ausr.zu.rand,
#                  col = kultur_gr))+
#    coord_flip()+
  theme_bw()+
  facet_grid(kreis ~ .,
             scales = "free")+
  coord_flip()
```
- FBG nur Reihe Einzelstiche parallel, Linie? Einzelelement 0


### Element und Bandbreite

```{r}
verzierungen |>
ggplot()+
  geom_boxplot(aes(x = element,
                   y = Bandbreite * zinkenzahl,
                   col = kultur_gr))+
#  geom_jitter(aes(x = element,
#                   y = ausr.zu.rand,
#                  col = kultur_gr))+
#    coord_flip()+
  theme_bw()+
#  facet_grid(kultur_gr ~ .,
#             scales = "free")+
 theme(legend.position = "bottom")+
  coord_flip()

ggsave("../figures/Muster/Elemente_Bandbreite_kultur.jpg", dpi = 300)

```

### Element und Ort

```{r}

verzierungen$ort_k <- tolower(verzierungen$ort_k)
verzierungen |>
  filter(kultur_gr != "FBG") |>
ggplot()+
  geom_bar(aes(x = element,
                   fill = ort_k,
               y = (..count..)/sum(..count..))) + 
          scale_y_continuous(labels=scales::percent) +
    coord_flip()+
  theme_bw()+
  facet_grid(kultur_gr ~ .,
             scales = "free_y")+
 theme(legend.position = "right")+
 guides(fill=guide_legend(ncol =1))+
  coord_flip()

ggsave("../figures/Muster/Elemente_Ort_SBK-Rös-BKK.jpg", dpi = 300, width = 10, height = 10)


```
- zufällig, Schwerpunkt auf Schulter bei SBK und Rös, BKK eher "überall", Rös: Einzelstiche v.a. auf Rand



- waagerechte Bänder: keine großen Unterschiede zwischen SBK Ost und WEst, Rös und BKK fröhlich dabei
- senkrechte Bänder: eher im Westen, teilweise in MOL, seltener im Osten
- Winkelbänder -> im Osten seltener, evtl Erhaltungszustand, evtl aber auch dort v.a. gefüllte Dreiecke unterwegs ? -> Verlagerung des Winkelbands in "leere Zonen", das wurde so nicht aufgenommen

### check Muster gefüllte Dreiecke

```{r}
verzierungen$muster <- tolower(verzierungen$muster)
verzierungen$element_neu <- tolower(verzierungen$element_neu)

verzierungen |>
  filter(muster == "gefülltes dreieck") |>
  group_by(gefäßnummer) |>
  ggplot()+
  geom_bar(aes(x = element_neu,
           fill = kultur_gr) )+
  theme(legend.position = "bottom")+
  coord_flip()+
  facet_grid(. ~kreis)
  
```
- Schwerpunkt der gefüllten dreiecke im Osten (SBK), selten auch in Sachsen-/Anhalt

# Multivariate Analyse

## reduzierte Analyse: mit Muster_neu_gr und Technik und Ornament

### um aufsummieren zu können : Ornamente sind binär, Muster_neu_gr und Technik
```{r}
verz_muster_red <- verz_muster |>
  select(c(gefäßnummer, technik, Muster_neu_gr, `Nur waagerechte Bänder`:`mehrfache Winkelbänder`))

verz_muster_red <- verz_muster_red |> distinct()

verz_muster_red_wide <- verz_muster_red |>
  mutate(rn = row_number()) #|>
 
verz_muster_red_wide <- verz_muster_red_wide |>
 pivot_wider(id_cols = c(gefäßnummer, Muster_neu_gr), names_from = technik, values_from = "rn", values_fn = list(rn = length))

verz_muster_red_wide <- verz_muster_red_wide |>
  mutate(rn = row_number()) #|>

verz_muster_red_wide <- verz_muster_red_wide |>
    pivot_wider(id_cols = gefäßnummer, names_from = Muster_neu_gr, values_from = "rn", values_fn =  list(rn = length)) 



verz_muster_red_wide <- verz_muster_red_wide |>
  group_by(gefäßnummer)|>
  mutate(across(where(is.numeric), ~replace_na(.x, 0) ) ) |> # verändere alle Spalten, die numeric sind und wende Funktion replace_na auf Spalte (.x) an 
  mutate(across(where(is.numeric),  ~ifelse(. > 0, 1, 0) ) ) # verändere alle Spalten, die numeric sind und wende ifelse auf werte (.) an. wenn über 0 -> 1, alles andere 0.

```

### CA?

```{r}

## aussortieren

#verz_muster_red_wide2 <- verz_muster_red_wide |> 
#  select(-19) |> # senkrechtes Band auf Schulter-BAauch-Umbruch ist kompletter outlier 
#filter(!gefäßnummer %in% verz_muster_red_wide$gefäßnummer[`durch Ritzlinie begrenztes rechteckiges Muster`> 0]) |> # Outlier in Richtung Rössen
#filter(gefäßnummer != "221") # Outlier, wegen flächig mit Einzelstichen gefülltes Dreieck

library(FactoMineR)
ca_muster_facto <- CA(verz_muster_red_wide[,2:ncol(verz_muster_red_wide)], graph = TRUE, axes = c(1,2))

summary.CA(ca_muster_facto)

ca_res_muster <- ca_muster_facto$col$coord # Extract the results for individuals
ca_res_gef <- ca_muster_facto$row$coord # Extract the results for individuals
ca_res_gef_nr <- cbind(verz_muster_red_wide2, ca_res_gef)

```



### binärer Datensatz: Jaccard Distanz

```{r}
d_jacc <- dist.binary(verz_muster_red_wide[,-1], method = 1)

```

### hierarchisch Clustern

```{r}

data_hclust_w <- hclust(d_jacc, method = "ward.D2") #hierarchical clustering with Gower Distance Ward linking

#data2 <- left_join(data, gef_dat, by = "gefäßnummer") 

data_hclust_w$labels <- verz_muster_red_wide$gefäßnummer # dem cluster als labels hinzufügen
library(ggdendro)

# Build dendrogram object from hclust results
dend <- as.dendrogram(data_hclust_w)
# Extract the data (for rectangular lines)
# Type can be "rectangle" or "triangle"
dend_data <- dendro_data(dend, type = "rectangle")

d_data <- left_join(dend_data$labels, verzierungen[,c(2,24:30)], by = c("label" = "gefäßnummer"), multiple = "first" )
```


### plot nach Kreis


```{r}


ggplot(dend_data$segments) + 
  geom_segment(aes(x = x, y = y, xend = xend, yend = yend))+
  geom_text(data = d_data, aes(x, y, label = label, colour = kreis),
            hjust = 1, angle = 90, size = 3)+
  ylim(-0.1, 1)+
  scale_colour_manual(name = "Kreis",
                      breaks =  c("Landkreis Harz", "Leipzig-Land", "Landkreis Wittenberg", "Teltow-Fläming" ,"Elbe-Elster", "Havelland",  "Dahme-Spreewald", "Spree-Neiße", "Oder-Spree"  , "Märkisch-Oderland", "Uckermark",  "Zachodniopomorskie","Dolnośląskie", "Lebus", "Wielkopolskie", "Kujawsko-Pomorskie", "Landkreis Hoyerswerda", "Landkreis Görlitz" ),
                      values = c("yellow","lightgreen", "yellowgreen","green", "darkgreen", "aquamarine", "cyan","blue",  "darkblue", "darkviolet","pink" ,"deeppink", "grey", "orange", "orangered", "red", "darkred", "black") ) +
  theme_bw()


```

### plot nach Kultur

```{r}


ggplot(dend_data$segments) + 
  geom_segment(aes(x = x, y = y, xend = xend, yend = yend))+
  geom_text(data = d_data, aes(x, y, label = label, colour = kultur_gr),
            hjust = 1, angle = 90, size = 3)+
  ylim(-0.1, 1)+
  theme_bw()


```




## Datenvorbereitung

```{r}

## reduzieren von verz_muster auf die Elemente, die untersucht werden sollen

verz_muster <- verz_muster |>
  select(c(gefäßnummer, technik:element_neu, Bandbreite:muster,Muster_neu, Muster_neu_gr, ausr.zu.rand, ort_k, `Nur waagerechte Bänder`:`mehrfache Winkelbänder`))

verz_muster$groeße <- factor(verz_muster$groeße,
                                ordered = T,
                                levels = c("sehr klein", "klein", "mittel", "groß", "sehr groß"))
verz_muster$ausfuehrung <- factor(verz_muster$ausfuehrung,
                                ordered = T,
                                levels = c("Sehr flach", "flach","mittel", "tief", "sehr tief"))

verz_muster$ausr.zu.rand[verz_muster$ausr.zu.rand == "NA"] <- NA

verz_muster$ausr.zu.rand <- as.numeric(verz_muster$ausr.zu.rand)

verz_muster$zinkenzahl <- as.numeric(verz_muster$zinkenzahl)

verz_muster$element <- as.factor(verz_muster$element) # Elemente zu Faktoren

verz_muster$element_neu <- as.factor(verz_muster$element_neu) # Elemente zu Faktoren

verz_muster$ort_k <- as.factor(verz_muster$ort_k)
```


## nur mit kategorialen Daten arbeiten

```{r}

verz_muster_gef <- verz_muster |>
  group_by(gefäßnummer)|>
  mutate(across(where(is.numeric), ~replace_na(.x, 0) ) ) |> # verändere alle Spalten, die numeric sind und wende Funktion replace_na auf Spalte (.x) an 
  mutate(across(where(is.numeric),  ~ifelse(. > 0, 1, 0) ) ) # verändere alle Spalten, die numeric sind und wende ifelse auf werte (.) an. wenn über 0 -> 1, alles andere 0.

### hier fehlt noch das aufsummieren nach GEfäßnummer!

library(FD)
data_gower <- gowdis(verz_muster_gef[,c(2:32)], ord = "podani", asym.bin = c(15:32)) ## Binary variables should be of class 'numeric'

```



### binäre Daten
```{r}
## binären Datensatz erstellen

# pivot wider to a presence absence matrix

verz_muster$rn <- rownames(verz_muster) # als ID der verzierungselemente / to be counted


verz_techn <- pivot_wider(verz_muster, id_cols = gefäßnummer, 
                          names_from = technik, 
                          values_from = "rn",   
                          values_fn = list(rn = length)) # zählt die rn (rownumber vorher definiert)

#specs$.name must be unique

#erz_elem <- pivot_wider(verz_muster, id_cols = gefäßnummer, names_from = element_neu, values_from = "rn", values_fn = list(rn = length)) # $spec.name must be unique -> hier einmal ein distinct(gefäßnummer, element_neu) probieren!! -> mehrere elemente pro Gefäß....

verz_elem_kl <-  pivot_wider(verz_muster, id_cols = gefäßnummer, names_from = element, values_from = "rn", values_fn = list(rn = length))

verz_muster2 <-  pivot_wider(verz_muster, id_cols = gefäßnummer, names_from = muster, values_from = "rn", values_fn = list(rn = length))

verz_must_neu  <-pivot_wider(verz_muster, id_cols = gefäßnummer, names_from = Muster_neu, values_from = "rn", values_fn = list(rn = length)) 

verz_must_neu_gr <- pivot_wider(verz_muster, id_cols = gefäßnummer, names_from = Muster_neu_gr, values_from = "rn", values_fn = list(rn = length)) 

#verz_must_ort <- pivot_wider(verz_muster, id_cols = gefäßnummer, names_from = ort_k, values_from = "rn", values_fn = list(rn = length)) -raus, weil über Muster_neu_gr abgedeckt



library(tidyverse)

verz_wide <- list(verz_techn, verz_elem_kl, verz_muster, verz_must_neu, verz_must_neu_gr) |> reduce(full_join, by='gefäßnummer') # verknüpft alle Daten wieder miteinander und full join behält auch alle daten

# make NA to 0 where is numeric, make value over 0 to 1 -> binärer Datensatz! :-D
verz_wide2 <- verz_wide |>
  mutate(across(where(is.numeric), ~replace_na(.x, 0) ) ) |> # verändere alle Spalten, die numeric sind und wende Funktion replace_na auf Spalte (.x) an 
  mutate(across(where(is.numeric),  ~ifelse(. > 0, 1, 0) ) ) # verändere alle Spalten, die numeric sind und wende ifelse auf werte (.) an. wenn über 0 -> 1, alles andere 0.


#rownames(verz_wide) <- verz_wide$gefäßnummer # gibt schon rownumbers?


verz_wide2 <- verz_wide2 |>  select(-c("technik", "element", "muster", "Muster_neu", "Muster_neu_gr","ort_k", "ausfuehrung", "groeße", "element_neu" ))

library(dplyr)
library(tidyr)
verz_wide3 <- verz_wide2 |>
  pivot_longer(cols = -c(gefäßnummer, rn), names_to = 'Name') |> 
  group_by(gefäßnummer, rn) |>
  summarise(Sum = sum(value)) |> 
  pivot_wider(names_from = gefäßnummer, values_from = Sum) |>
  select(-rn)
  
  verz_wide3 <- verz_wide3 |>
  mutate(across(where(is.numeric), ~replace_na(.x, 0) ) ) |> # verändere alle Spalten, die numeric sind und wende Funktion replace_na auf Spalte (.x) an 
  mutate(across(where(is.numeric),  ~ifelse(. > 0, 1, 0) ) ) # verändere alle Spalten, die numeric sind und wende ifelse auf werte (.) an. wenn über 0 -> 1, alles andere 0.
  


verz_wide_oID <- verz_wide3 # gefässnummer raus, dann gowdis
```



```{r}
#verz_muster_oID <- verz_muster[,c(3:9, 11:13, 37:70)]
verz_muster_oID <- verz_muster[,-c(1,33)]
#verz_muster_oID <- subset(verz_muster_oID, select=-c(Var.24))
#verz_muster_oID <- verz_muster_oID[-539,]
#verz_muster_oID <- subset(verz_muster_oID, select=-c(ausfuehrung))


#verz_muster2 <- pivot_wider(verz_muster, id_cols = gefäßnummer, names_from = element_neu, values_from = Bandbreite, values_fn = list(rn = length))


  
```

### Gower Distance

```{r}
library(FD)
data_gower <- gowdis(verz_wide3, ord = "podani", asym.bin = c(1:637)) ## Binary variables should be of class 'numeric'


data_hclust_w <- hclust(data_gower, method = "ward.D2") #hierarchical clustering with Gower Distance Ward linking
# da sind NAs im Datensatz??

#data2 <- left_join(data, gef_dat, by = "gefäßnummer") 

data_hclust_w$labels <- verz_muster$gefäßnummer # dem cluster als labels hinzufügen

```

## Hierarchische Clusteranalyse

```{r}
library(ggdendro)

# Build dendrogram object from hclust results
dend <- as.dendrogram(data_hclust_w)
# Extract the data (for rectangular lines)
# Type can be "rectangle" or "triangle"
dend_data <- dendro_data(dend, type = "rectangle")

d_data <- left_join(dend_data$labels, verzierungen[,c(2,24:30)], by = c("label" = "gefäßnummer"), multiple = "first" )
```


### plot nach Kreis


```{r}


ggplot(dend_data$segments) + 
  geom_segment(aes(x = x, y = y, xend = xend, yend = yend))+
  geom_text(data = d_data, aes(x, y, label = label, colour = kreis),
            hjust = 1, angle = 90, size = 3)+
  ylim(-0.1, 1)+
  scale_colour_manual(name = "Kreis",
                      breaks =  c("Landkreis Harz", "Leipzig-Land", "Landkreis Wittenberg", "Teltow-Fläming" ,"Elbe-Elster", "Havelland",  "Dahme-Spreewald", "Spree-Neiße", "Oder-Spree"  , "Märkisch-Oderland", "Uckermark",  "Zachodniopomorskie","Dolnośląskie", "Lebus", "Wielkopolskie", "Kujawsko-Pomorskie", "Landkreis Hoyerswerda", "Landkreis Görlitz" ),
                      values = c("yellow","lightgreen", "yellowgreen","green", "darkgreen", "aquamarine", "cyan","blue",  "darkblue", "darkviolet","pink" ,"deeppink", "grey", "orange", "orangered", "red", "darkred", "black") ) +
  theme_bw()


```

### plot nach Kultur

```{r}


ggplot(dend_data$segments) + 
  geom_segment(aes(x = x, y = y, xend = xend, yend = yend))+
  geom_text(data = d_data, aes(x, y, label = label, colour = kultur_gr),
            hjust = 1, angle = 90, size = 3)+
  ylim(-0.1, 1)+
  theme_bw()


```
## NMDS

```{r}
library(vegan)


```


# Inferieren, ob ein Bereich unverziert ist


```{r}
gef <- read.csv2("../data/tabellen/2024-06-03_Gefaesse_all.csv", sep = ",", dec = ",")
```

- also: wenn Hals vorhanden (r_erh + s_erh > 1) UND muster_neu_gr != "Halsband|Randband", dann -> kein Randband

```{r}
library(dplyr)
gef_rs <- gef |>
  filter((erh_r + erh_s) > 1)

verz_rs <- verzierungen |>
  filter(Muster_neu_gr != "Randband" & Muster_neu_gr != "Halsband"  )

gef <- gef |>
  mutate(rand_halsband = case_when(
    !(gefäßnummer %in% verz_rs$gefäßnummer) ~ "kein Rand- oder Halsband",
    gefäßnummer %in% verzierungen$gefäßnummer[verzierungen$Muster_neu_gr == "Randband"] ~ "Randband",
    gefäßnummer %in% verzierungen$gefäßnummer[verzierungen$Muster_neu_gr == "Halsband"] ~ "Halsband",
    TRUE ~ NA
  ))

```


- wenn Bauch vollständig (b_erh + bod_erh > 1) UND verzierungen$ort_k != bauch, dann -> unverzierter Bauch

```{r}

gef_b <- gef |>
    filter((erh_b + erh_bod) > 1) # Bauch erhalten

verz_b <- verzierungen$gefäßnummer[str_detect(verzierungen$ort_k, "bauch")] # Gefäße MIT Bauchverzierung
verz_b <- unique(verz_b)



# unverzierter Bauch ist da, wo: Gefäßnummer MIT Baucherhaltung ist IN der Liste der Gefäße, die KEINE 

gef <- gef |>
  mutate(verz_bauch = case_when(
    gefäßnummer %in% gef_b$gefäßnummer[!(gef_b$gefäßnummer %in% verz_b)] ~ "kein verzierter Bauch",
    gefäßnummer %in% verz_b ~ "verzierter Bauch",
    TRUE ~ NA
  ))
```

- unverzierte Schulter: gleiches Prinzip


```{r}

gef_s <- gef |>
    filter((erh_r + erh_s) > 1) # Bauch erhalten

verz_s <- verzierungen$gefäßnummer[str_detect(verzierungen$ort_k, "schulter")] # Gefäße MIT Schulterverzierung
verz_s <- unique(verz_s)



# unverzierter Bauch ist da, wo: Gefäßnummer MIT Baucherhaltung ist IN der Liste der Gefäße, die KEINE 

gef <- gef |>
  mutate(verz_schulter = case_when(
    gefäßnummer %in% gef_s$gefäßnummer[!(gef_s$gefäßnummer %in% verz_b)] ~ "keine verzierte Schulter",
    gefäßnummer %in% verz_s ~ "verzierte Schulter",
    TRUE ~ NA
  ))
```


# aussortiert


## Elemente: wie wiederholt?

```{r}
verzierungen$element_wdh <- tolower(verzierungen$element_wdh)

kult_per_kr <- verzierungen |>
  filter(str_detect(element_wdh, "parallele") ) |>
    group_by(kreislabel) |> summarize(count = n_distinct(fundort))

verzierungen |>
  filter(str_detect(element_wdh, "parallele") ) |>
  count(gefäßnummer, kreislabel, fundort, kultur_gr, element_wdh) |>  # group by gefäßnummer 
  group_by(gefäßnummer, fundort, kultur_gr, kreislabel, element_wdh) |>          # now required with changes to dplyr::count()
  ggplot()+
  geom_bar(aes(x = fundort,
               fill = element_wdh))+
    labs(x = "Fundorte",
       y = "Anzahl",
       fill = "") +
  coord_flip()+
    theme_bw() + 
  #scale_fill_manual(values = c("beige", "aquamarine4", "darkblue"))+ 
    facet_grid(kreislabel ~ kultur_gr, scales = "free", drop = TRUE) +
    force_panelsizes(rows = kult_per_kr$count)+
   theme(text = element_text(size = 20),
         legend.key.size = unit(0.25, "cm"),
         legend.position = "bottom")+
  ggtitle("Vergleich paralleler Elemente")
```



## Elemente neu

```{r}

verzierungen$element_neu <- tolower(verzierungen$element_neu)

verzierungen |>
  count(gefäßnummer, kreislabel, fundort, kultur_gr, element_neu) |>  # group by gefäßnummer 
  group_by(gefäßnummer, fundort, kultur_gr, kreislabel, element_neu) |>          # now required with changes to dplyr::count()
  mutate(prop = prop.table(n)) |>
  ggplot()+
  geom_bar(aes(y = prop,
               x = fundort,
               fill = element_neu),
           position = "fill", stat = "identity")+
  coord_flip()+
  #scale_fill_manual(values = c("beige", "aquamarine4", "darkblue"))+ 
    facet_grid(kreislabel ~ kultur_gr, scales = "free", drop = TRUE) +
   theme(text = element_text(size = 20))+
  ggtitle("Elemente zusammengefasst")

ggsave("../figures/Muster/Elemente_neu_SBK-BKK-Rös--Kreis.jpg", height = 20, width = 20)  
```